ACORDAO-COMPLETO-2358801

ACÓRDÃO 1528/2019 ATA 24/2019 - PLENÁRIO

VISTOS, relatados e discutidos estes autos de representação formulada pela Secretaria de Fiscalização de Infraestrutura de Energia Elétrica, noticiando possíveis irregularidades ocorridas na Eletronorte, relacionadas ao Termo de Ajustamento de Conduta e Compromisso para Resolução de Litígios - TAC, que estaria prestes a ser celebrado entre a Estatal e o Consórcio Mavi/Engeglobal, constituído pelas empresas Global Energia Elétrica S.A. e Mavi Engenharia e Construções Ltda.,
ACORDAM os Ministros do Tribunal de Contas da União, reunidos em sessão do Plenário, ante as razões expostas pelo Relator, em:
9.1. conhecer da presente representação, satisfeitos os requisitos de admissibilidade constantes nos arts. 235 e 237, inciso V, do Regimento Interno deste Tribunal, e no art. 103, § 1º, da Resolução-TCU 259/2014, para, no mérito, considerá-la procedente;
9.2. excluir o Consórcio Mavi/Engeglobal do rol de interessados no presente processo;
9.3. considerar prejudicada a medida cautelar referendada por meio do Acórdão 1183/2018-TCU-Plenário, por perda de objeto, ante a comprovação de revogação das aprovações de celebração do TAC, conforme peças 51 e 59;
9.4. acolher parcialmente as razões de justificativa dos Srs. Andrei Braga Mendes e Renata Mendes Alves;
9.5 rejeitar as razões de justificativa dos Srs. Sebastião Caetano Belém, Luiz Fernando Rufato, José Orlando Cintra e Roberto Parucker;
9.6. aplicar aos responsáveis abaixo indicados a multa prevista no art. 58, inciso II, da Lei 8.443/1992, nos valores a seguir discriminados, fixando-lhes o prazo de 15 (quinze) dias, a contar da notificação, para comprovarem, perante o Tribunal, o recolhimento da dívida ao Tesouro Nacional, sob pena de cobrança judicial do valor atualizado monetariamente, na forma da legislação em vigor, desde a data do acórdão até a do efetivo recolhimento, se for paga após o vencimento: 
	Responsável
	Valor Individual da Multa

	Sebastião Caetano Belém
	R$ 20.000,00

	Luiz Fernando Rufato
	R$ 20.000,00

	José Orlando Cintra
	R$ 20.000,00

	Roberto Parucker
	R$ 30.000,00

9.7. autorizar, desde logo, a cobrança judicial das dívidas, caso não atendidas as notificações, nos termos do art. 28, II, da Lei 8.443/1992; 
9.8. autorizar o pagamento da dívida dos responsáveis, caso solicitado, em até 36 parcelas mensais e consecutivas, nos termos do art. 26 da Lei 8.443/1992 c/c o art. 217 do Regimento Interno, fixando-se o vencimento da primeira parcela em quinze dias, a contar do recebimento da notificação, e o das demais a cada trinta dias, devendo incidir sobre cada uma os encargos devidos, na forma prevista da legislação em vigor, alertando os responsáveis que a falta de comprovação do recolhimento de qualquer parcela importará o vencimento antecipado do saldo devedor, nos termos do art. 217, §2º do Regimento Interno do TCU;
9.9. dar ciência desta deliberação aos responsáveis e à Eletronorte.

Representação a respeito de possíveis irregularidades relacionadas ao Termo de Ajustamento de Conduta (TAC) destinado à construção das obras da Linha de Transmissão Rio Branco - Feijó - Cruzeiro do Sul e subestações associadas, no Estado do Acre. Análise das razões de justificativa.

Centrais Elétricas do Norte do Brasil S.A.

3. Interessados/Responsáveis:
3.1. Responsáveis: Sebastião Caetano Belém (XXX.237.301-XX), Luiz Fernando Rufato (XXX.135.006-XX), José Orlando Cintra (XXX.744.688-XX), Renata Mendes Alves (XXX.476.391-XX), Andrei Braga Mendes (XXX.943.382-XX) e Roberto Parucker (XXX.724.249-XX).

Aroldo Cedraz.

13.1. Ministros presentes: José Mucio Monteiro (Presidente), Benjamin Zymler (Relator), Aroldo Cedraz, Raimundo Carreiro, Ana Arraes e Vital do Rêgo.
13.2. Ministro que alegou impedimento na Sessão: Aroldo Cedraz.
13.3. Ministros-Substitutos convocados: Augusto Sherman Cavalcanti e Marcos Bemquerer Costa.
13.4. Ministros-Substitutos presentes: André Luís de Carvalho e Weder de Oliveira.

ACORDAO-COMPLETO-2403737

Acórdão 1949/2020 - Plenário

ACORDAO-COMPLETO-2367219

Acórdão 1901/2019 - Plenário

BENJAMIN ZYMLER

Adoto como relatório a instrução inserta à peça 63, a qual contou com a anuência do corpo diretivo da Secretaria de Fiscalização de Infraestrutura de Energia Elétrica - SeinfraElétrica (peças 64 e 65) , in verbis:
 "INTRODUÇÃO 
	Cuidam os autos de representação a respeito de possíveis irregularidades ocorridas no Termo de Ajustamento de Conduta e Compromisso para Resolução de Litígios (TAC) , que seria assinado entre a Centrais Elétricas do Norte do Brasil S.A. (Eletronorte) e o Consórcio Mavi/Engeglobal, com o qual a estatal havia rescindido, em 18/1/2016, o Contrato 440000372, destinado à construção das obras da Linha de Transmissão Rio Branco - Feijó - Cruzeiro do Sul e subestações associadas, no Estado do Acre, objeto do Lote N do Leilão de Transmissão 7/2013-Aneel.
As potenciais inconsistências relativas ao mencionado TAC foram identificadas na fase de planejamento da auditoria de conformidade cujo objeto era a referida obra (Fiscalis 149/2018, Fiscobras 2018) , no âmbito do TC Processo 012.820/2018-0 de relatoria do Ministro Benjamin Zymler, sendo ele, portanto, o Relator prevento para este processo de representação, nos termos do art. 10, § 2º, da Resolução-TCU 280, de 15 de junho de 2016.
HISTÓRICO 
	Em 2013, a Eletronorte sagrou-se vencedora da concessão decorrente do Lote N do Leilão 7/2013-Aneel, composto pelos seguintes empreendimentos localizados no estado do Acre:
0.  Linha de transmissão (LT) 230 kV Rio Branco I - Feijó (357 km) ;
0.  LT 230 kV Feijó - Cruzeiro do Sul (300 km) ;
0.  Subestação (SE) 230/138/69 kV Rio Branco I - EL 230 kV
0.  SE 230/69 kV Feijó - (3 + 1R) x 10 MVA;
0.  SE 230/69 kV Cruzeiro do Sul - (6+1R) x 10 MVA.
Vencido o leilão, a Eletronorte celebrou em 29/1/2014 o Contrato de Concessão 9/2014-Aneel (peça 24) , tendo como objeto a implantação das obras de transmissão acima listadas no prazo máximo de 36 meses (findo, portanto, em 29/1/2017) , bem como sua operação e manutenção pelo prazo de trinta anos contados da assinatura do contrato, ou seja, até 29/1/2044.
Para implantação desses empreendimentos, a estatal celebrou, em 27/2/2014, o Contrato 440000372 (peça 25) com o Consórcio Mavi/Engeglobal, composto pelas empresas Mavi Engenharia e Construções Ltda. (CNPJ 08.712.460/001-54) e Engeglobal Construções Ltda. (CNPJ 14.940.563/0001-74) , no valor de R$ 355 milhões (data base: novembro/2013) . O contrato foi firmado sob o regime EPC FULL, a preço global, por meio de dispensa de licitação baseada no art. 32 da Lei 9.074/1995.
Contudo, o Consórcio não cumpriu os prazos pactuados no contrato, gerando atrasos na execução do empreendimento que culminaram com a rescisão unilateral do contrato pela Eletronorte, nos termos da Resolução de Diretoria (RD) 33/2016, de 18/1/2016 (peça 49, p. 123 - TC Processo 013.633/2016-3) . Ademais, uma das empresas do Consórcio, a Mavi, que passava por dificuldade econômico-financeira, entrou em recuperação judicial.
Ato contínuo, a Eletronorte intentou a contratação de novo construtor para as linhas de transmissão por meio do RDC RE 012.6.0067, de 10/6/2016.
Esta Corte de Contas analisou a rescisão do primeiro contrato e o processo licitatório realizado para recontratação da construção das linhas de transmissão, objeto do RDC presencial RE 012.6.0067, no âmbito do Fiscobras 2016 (TC Processo 013.633/2016-3, Fiscalis 210/2016) . Nesse sentido, foi prolatado o Acórdão 2383/2016-TCU-Plenário, de relatoria do Ministro-Substituto Weder de Oliveira, no qual o Tribunal julgou a rescisão unilateral do contrato como regular e fez determinações e recomendações a respeito de irregularidades observadas no âmbito do RDC.
Como consequência da atuação do TCU, o RDC RE 012.6.0067 foi revogado e relançado em 7/12/2016, com o número RE 012.6.0152, adotando as recomendações desta Corte de Contas.
Por conta da rescisão contratual, a Eletronorte e o Consórcio Mavi/Engeglobal iniciaram demandas judiciais, as quais tramitam na 8ª Vara Cível da Circunscrição Judiciária de Brasília, sob os processos 2017.01.1.005445-7 e 2016.01.1.086645-8. 
A judicialização promovida pelo Consórcio acarretou em liminar que suspendeu o certame da Eletronorte. Assim, a estatal ficou impedida de dar prosseguimento ao processo licitatório até 12/6/2017, quando conseguiu derrubar a liminar, no âmbito do processo 2016.01.1.086645-8.
Com a liberação para licitar, a Eletronorte relançou seu edital de RDC em 14/6/2017, o qual foi adiado diversas vezes, até que em janeiro/2018 o certame foi cancelado e a estatal passou a focar seus esforços na celebração de um Termo de Ajustamento de Conduta e Compromisso para Resolução de Litígios (TAC) com o próprio Consórcio Mavi/Engeglobal para retomada das obras, apesar de o contrato ter sido rescindido há mais de dois anos em razão de inadimplemento das obrigações do contratado, que acarretaram atrasos substanciais ao empreendimento.
Em 7/5/2018, a SeinfraElétrica iniciou auditoria no empreendimento (TC Processo 012.820/2018-0, relatoria do Ministro Benjamin Zymler) , ocasião em que iniciou a análise da mencionada proposta de TAC, prevista para ser assinada em 15/5/2018. Naquele momento foram identificadas potenciais irregularidades na retomada do contrato rescindido unilateralmente pela Eletronorte. Assim, tendo em vista a iminente assinatura do TAC e, portanto, a urgência requerida pelo caso, a unidade técnica autuou o presente processo de Representação (TC Processo 015.136/2018-3) , propondo a adoção de cautelar para suspensão da assinatura do TAC.
Por meio de despacho (peça 12) , do dia 15/5/2018, o Ministro-Relator concedeu a medida cautelar, com fulcro no art. 276, do Regimento Interno do TCU, determinando que a Eletronorte se abstivesse de assinar o TAC com o Consórcio Mavi/Engeglobal, até ulterior deliberação deste Tribunal acerca do mérito da matéria; ou, caso o ajuste tivesse sido celebrado, se abstivesse de autorizar o início de sua execução.
Vale informar que o despacho do Relator foi posteriormente referendado pelo Plenário da Corte de Contas, por meio do Acórdão 1183/2018-TCU-Plenário (peça 16) , de relatoria do Ministro Benjamin Zymler.
O despacho inicial também determinou a oitiva da Eletronorte e do Consórcio Mavi/Engeglobal, com fundamento no art. 276, § 3º, do Regimento Interno do TCU, para que se manifestassem sobre: 16.1. 	
16.1. 	possível ilegalidade na recontratação do Consórcio Mavi/Engeglobal para a retomada da construção do mesmo empreendimento, cujo contrato anterior com a empresa estatal havia sido rescindido unilateralmente;
16.2.	possível ilegalidade na exclusão das multas relativas à rescisão contratual;
16.3.	efeitos jurídicos do pretenso TAC sobre o contrato anteriormente rescindido;
16.4.	comprovação da mitigação de todos os riscos apontados nos itens 7 e 11 do relatório do segundo grupo de trabalho (GT2) , criado com o objetivo de analisar alternativas para esse empreendimento (peça 2) ;
16.5.	justificativas sobre as inconsistências entre o Parecer Técnico (peça 4) e os demais documentos, em especial quanto à afirmação de que teria havido sensível melhora dos indicadores de endividamento da Mavi e quanto à sugestão de que o GT2 teria sido favorável ao TAC, apesar dos diversos riscos apontados naquele relatório;
16.6.	não realização da licitação para contratação do remanescente de obra desde junho/2017, quando acabaram os efeitos da liminar judicial que impedia a realização do RDC RE 012.6.0152.
Nesses termos, após o exame das manifestações apresentadas pela Eletronorte em sua resposta à oitiva (peça 19) e dos esclarecimentos prestados pelo Consórcio Mavi/Engeglobal sobre os pontos citados na oitiva que lhes eram afetos (peça 29) , esta unidade técnica propôs, em síntese, determinar em definitivo que a estatal se abstivesse de celebrar o referido TAC, bem como realizar audiências dos gestores da empresa (pareceristas técnicos, pareceristas jurídicos e Diretor de Engenharia) para fins de responsabilização (peça 33) . 
Na sequência, por meio de decisão monocrática (peça 36) , o Ministro-Relator determinou preliminarmente que se realizassem as audiências propostas por esta SeinfraElétrica, as quais serão analisadas no próximo tópico.
Cumpre informar, ainda, que foram acostados aos autos o Ofício CE-PR-0162/2018, da Eletronorte, datado de 20/8/2018 (peça 51) , informando que a Resolução de Diretoria RD-0305/2018 (peça 51, p. 2) , de 13/8/2018, revogou a Resolução de Diretoria RD-0135/2018 (peça 51, p. 4) , de 23/4/2018, que havia aprovado a celebração do já mencionado TAC. 
Em complementação, conforme Ofício CE-CAA-0046/2018, de 20/9/2018 (peça 59) , importa registrar que, por sua vez, o Conselho de Administração da Eletronorte, por meio da Deliberação DEL-0059/2018 (peça 59, p. 7) , de 13/9/2018, revogou a Deliberação DEL-0042/2018 (peça 28; e peça 59, p. 5) , de 10/5/2018, documento do qual constou sua aquiescência quanto à assinatura do TAC.
Por último, vale esclarecer que a Aneel, durante a sessão do dia 23/10/2018, decidiu, por meio do Despacho 2.436/2018 (peça 60) , encaminhar para o Ministério de Minas e Energia (MME) processo no qual propõe a declaração de caducidade do Contrato de Concessão 9/2014-Aneel, firmado com a Eletronorte para a construção do empreendimento em tela e determina a abertura de processo administrativo, com vistas à execução da garantia de fiel cumprimento aportada pela estatal.
Por sua vez, o MME publicou a Portaria-MME 500/2018 (peça 61) , de 17/12/2018, declarando a caducidade da concessão outorgada à Eletronorte, tendo por consequência a extinção da concessão. A portaria assinalou que a aplicação dessa penalidade não exime a empresa estatal de outras penalidades previstas na legislação e no contrato em referência e indicou que caberá à Aneel adotar as providências decorrentes dessa declaração de caducidade.   
EXAME TÉCNICO
Nessa seção são examinadas as razões de justificativa encaminhadas pelos gestores da Eletronorte, em resposta às audiências propostas por esta unidade técnica. 
A Tabela 1 demonstra, de forma consolidada, os nomes dos defendentes, os documentos assinados pelos responsáveis que ensejaram as audiências, os números dos ofícios encaminhados pelo TCU e as peças do presente processo em que se localizam as respostas às audiências.
Tabela 1 - Nomes dos defendentes, Documentos Assinados pelos Responsáveis, Números dos Ofícios de Encaminhamento e Peças do processo em que se localizam as respostas às audiências
	NOMES
	DOCUMENTOS ASSINADOS PELOS RESPONSÁVEIS
	NÚMEROS DOS OFÍCIOS DE ENCAMINHAMENTO
	PEÇAS COM AS RESPOSTAS ÀS AUDIÊNCIAS

	Sebastião Caetano Belém
	Parecer Técnico PT-DE-001/2018
	189/2018-TCU/SeinfraElétrica
	53

	Luiz Fernando Rufato
	Parecer Técnico PT-DE-001/2018
	190/2018-TCU/SeinfraElétrica
	52

	José Orlando Cintra
	Parecer Técnico PT-DE-001/2018
	191/2018-TCU/SeinfraElétrica
	55

	Renata Mendes Alves
	Parecer Jurídico PJ-PSJ-0166/2018
	192/2018-TCU/SeinfraElétrica
	56, 57 e 58

	Andrei Braga Mendes
	Parecer Jurídico PJ-PSJ-0166/2018
	193/2018-TCU/SeinfraElétrica
	56, 57 e 58

	Roberto Parucker
	Comunicação Interna Expositiva CIE-DE-032/2018
	194/2018-TCU/SeinfraElétrica
	54

Fonte: Elaboração Própria
Assim, inicialmente são analisadas as manifestações dos pareceristas técnicos Sebastião Caetano Belém (peça 53) , Luiz Fernando Rufato (peça 52) e José Orlando Cintra (peça 55) .
Posteriormente, é apreciada a defesa conjunta dos pareceristas jurídicos Andrei Braga Mendes e Renata Mendes Alves (peças 56-58) . 
Por fim, é avaliada a argumentação do Diretor de Engenharia Roberto Parucker (peça 54) .
I. Pareceristas Técnicos Sebastião Caetano Belém (peça 53) , Luiz Fernando Rufato (peça 52) e José Orlando Cintra (peça 55) :
Preliminarmente, cumpre salientar que as razões de justificativa dos três pareceristas técnicos constam em documentos semelhantes (peças 52, 53 e 55) , motivo pelo qual foram apresentadas e analisadas de forma conjunta nesta instrução. As defesas dos pareceristas registram que suas razões de justificativa foram apresentadas tempestivamente, em atenção às notificações expedidas por esta Corte de Contas, para que se manifestassem quanto às audiências propostas no âmbito do presente processo.
Os pareceristas técnicos Sebastião Caetano Belém, Luiz Fernando Rufato e José Orlando Cintra foram instados a se manifestar por terem sido signatários do Parecer Técnico PT-DE-001/2018 (peça 4) , o qual continha vícios graves, que induziram o Conselho de Administração da Eletronorte a aprovar a celebração de um Termo de Ajustamento de Conduta e Compromisso para Resolução de Litígios (TAC) com o Consórcio Mavi/Engeglobal para reinício das obras, apesar de o contrato com essas empresas já ter sido rescindido há mais de dois anos em razão de inadimplemento das obrigações do contratado. 
Nesse sentido, importa consignar que o referido documento não apontou que os relatórios de dois grupos de trabalho (peças 1 e 2) , elaborados anteriormente ao parecer, foram contrários à assinatura do TAC e que não haviam sido mitigados os diversos riscos que precisariam ser superados para tornar viável a retomada do empreendimento.
I.1 Razões de Justificativa dos pareceristas técnicos:
Após realizarem uma síntese dos fatos (peças 52, p. 2-19; 53, p. 2-20; e 55, p. 3-21) , para contextualizar todo o histórico do empreendimento, os defendentes Sebastião Caetano Belém (peça 53, p. 20-28) , Luiz Fernando Rufato (peça 52, p. 19-28) e José Orlando Cintra (peça 55, p. 21-29) alegam, de forma uníssona, em suas razões de justificativa, que a recomendação contida no aludido parecer restringiu-se ao ponto de vista técnico de engenharia, condizente com a formação profissional dos signatários, os quais assinalam que teriam agido com zelo e cautela, estritamente dentro da sua área de atuação. 
Informam que as razões de justificativa também têm como objetivo comprovar a dificuldade enfrentada pela Eletronorte na missão de encontrar uma solução para o problema enfrentado, visando mitigar a significativa perda de receita da empresa, em função da rescisão ocorrida (peças 52, p. 25; 53, p. 25; e 55, p. 26) .
Os pareceristas defendem que a solução de celebração do TAC se mostrava como a mais vantajosa, em função da situação conjuntural existente e da evolução da proposta apresentada pelo Consórcio ao longo das negociações, com a finalidade de obstar eventuais embargos futuros e possibilitar a imediata retomada das obras, com vistas ao aproveitamento da janela hidrológica e à redução do prazo e do custo de execução das obras, de modo a viabilizar a finalização do empreendimento e evitar a caducidade da concessão (peças 52, p. 20; 53, p. 20; e 55, p. 21) .
Para chegar a essa conclusão, os manifestantes afirmam que foram analisados, entre outros, o valor do investimento para terminar as obras, o prazo para sua implantação, a sua importância socioeconômica, a evolução do crescimento da taxa de consumo de energia na região, a confiabilidade do fornecimento de energia, os pré-contratos já celebrados pelo Consórcio para agilizar a implantação do empreendimento e a disponibilidade de equipamentos, ferramentas e EPIs, por parte do Consórcio (peças 52, p. 20; 53, p. 21; e 55, p. 22) .
Com base nessas análises, os engenheiros signatários do referido parecer entendem que o valor consignado no TAC, acrescido dos valores relativos às multas da rescisão contratual e das garantias em execução, que deixariam de ser pagas de imediato com a retomada das obras pelo Consórcio, aliado à alegada disponibilidade de equipamentos a preços simbólicos, seria factível às empresas consorciadas executar o empreendimento (peças 52, p. 21; 53, p. 21; e 55, p. 22) . 
Além disso, os defendentes informam que outros fatores considerados em sua avaliação foram as garantias normais e suplementares a serem apresentadas pelo Consórcio e o aporte adicional de recursos para a execução das obras, juntamente com a inclusão no TAC de cláusulas de eficácia que exigiam o cumprimento compulsório de uma série de eventos nos seis primeiros meses da obra (peças 52, p. 21-23; 53, p. 21-23; e 55, p. 22-24) .
Adicionalmente, os pareceristas sustentam que uma suposta melhoria da proposta do Consórcio no decorrer das negociações teria levado à mitigação dos riscos existentes, em menor ou maior escala, apesar de tais riscos não terem sido superados de fato (peças 52, p. 23; 53, p. 23; e 55, p. 24) .
Os manifestantes relatam, ainda, que, por terem conhecimento de suas limitações e em virtude da multidisciplinariedade envolvida para a tomada de decisão, recomendaram expressamente, em sua solução do ponto de vista estritamente técnico de engenharia, o encaminhamento da matéria para análise de outras áreas, como a jurídica, a de conformidade e riscos, a de planejamento e controle e a de finanças (peças 52, p. 23; 53, p. 23; e 55, p. 24 e 25) .
Nesse sentido, assinalam que essa orientação foi atendida, de modo que a decisão tomada pelos órgãos superiores da empresa teria sido embasada em pareceres emitidos pelas mencionadas áreas, e não somente no referido Parecer Técnico (peças 52, p. 23; 53, p. 23; e 55, p. 24) .
Ademais, os peticionantes declaram que constou de forma expressa no referido parecer recomendação para que fosse dado conhecimento prévio das considerações relatadas a esta Corte de Contas, com o intuito de obter uma sinalização em relação às medidas propostas pela Eletronorte, com vistas a propiciar a adoção de eventuais medidas corretivas pelo TCU, evitando, assim, a necessidade de aplicação de medidas punitivas por parte deste Tribunal (peças 52, p. 23; 53, p. 24; e 55, p. 25) .
Segundo os pareceristas, presumivelmente em razão dessa recomendação, a Diretoria Executiva e o Conselho de Administração da Eletronorte fizeram constar do TAC cláusula específica, na qual as partes se comprometiam a ajustar os termos acordados para incorporar eventuais contribuições do TCU (peças 52, p. 23 e 24; 53, p. 24; e 55, p. 25) .
Por fim, os defendentes informam que, em função da evolução da negociação com o Consórcio e de modo a viabilizar o empreendimento e evitar a sua caducidade, já existia no âmbito da empresa, antes mesmo da emissão do Parecer Técnico, a tendência de celebração do Termo de Ajuste, o que eliminaria a suposta indução por parte dos pareceristas na aprovação do TAC no Conselho de Administração da Eletronorte (peças 52, p. 24; 53, p. 24; e 55, p. 25) . 
Em complementação, rechaçam a constatação desta unidade técnica de que os signatários do referido parecer teriam afirmado, de maneira distorcida, que a conclusão do relatório do Grupo de Trabalho 2 - GT2 (peça 2) havia sido favorável à celebração do TAC. 
Em sua defesa, apontam que tal análise já estaria consignada na Comunicação Externa CE-PR-041/2018 (peça 52, Itens não digitalizáveis, arquivo "Anexo 10 - CE-PR-0041.2018 de 12.03.2018") , documento enviado a esta Corte de Contas em resposta ao Ofício 48/2018-TCU/SeinfraElétrica (peça 52, Itens não digitalizáveis, arquivo "Anexo 9 - Ofício TCU 0048-2018-TCU-SeinfraElétrica") , e que essa consideração só veio a ser repetida no referido parecer técnico a título de consolidação do entendimento que já existia no âmbito da empresa (peças 52, p. 24; 53, p. 24 e 25; e 55, p. 26) . 
Dessa forma, os pareceristas concluem que teria ficado evidenciado que as atitudes dos signatários do Parecer Técnico PT-DE-001/2018 sempre teriam sido pautadas pelo princípio da boa-fé, no sentido de estabelecer um padrão ético de conduta para a proposição de medidas passíveis de serem adotadas, o que demonstraria, assim, a inexistência de dolo ou culpa em suas ações (peças 52, p. 24 e 25; 53, p. 25; e 55, p. 26) .
Portanto, os manifestantes entendem que as irregularidades apontadas não contêm elementos mais gravosos, o que tornaria suas condutas plenamente escusáveis, não se justificando a apenação com a multa prevista no art. 58, inciso II, da Lei 8.443/1992, motivo pelo qual os pareceristas pugnam por sua exclusão (peças 52, p. 26 e 27; 53, p. 27; e 55, p. 28) .
Para finalizar, os gestores compulsam deliberações do TCU no sentido de que esta Corte de Contas tem optado pelo caminho pedagógico, afastando o punitivo, quando não se observa a ocorrência de dolo ou culpa, ou de outras formas de favorecimento ilícito (peças 52, p. 27; 53, p. 27; e 55, p. 28 e 29) .
Diante do exposto, os pareceristas requerem que sejam recebidas e acatadas as razões de justificativas para se reconhecer que não houve culpa e muito menos dolo nas condutas dos agentes públicos (peças 52, p. 27; 53, p. 28; e 55, p. 29) .
Adicionalmente, caso algum dos aspectos sejam entendidos como irregulares, os signatários do Parecer Técnico solicitam que esta Corte de Contas opte pelo caminho pedagógico, afastando o punitivo, visto que o TAC sequer foi assinado pelas partes, não produzindo nenhum efeito legal (peças 52, p. 28; 53, p. 28; e 55, p. 29) .
I.2 Análise das Razões de Justificativa dos pareceristas técnicos:
Preliminarmente, cumpre registrar que as defesas dos pareceristas técnicos Sebastião Caetano Belém, Luiz Fernando Rufato e José Orlando Cintra foram apresentadas tempestivamente, como alegado por eles.
Em relação à conclusão dos pareceristas de que a celebração do TAC se mostrava a solução mais vantajosa, em função da situação conjuntural existente e da evolução da proposta apresentada pelo Consórcio ao longo das negociações, vale enfatizar que as instruções anteriores desta equipe de auditoria (peças 9 e 33) , ao analisar a oitiva da Eletronorte, concluíram, tanto do ponto de vista técnico quanto do ponto de vista jurídico, que a celebração do TAC para a retomada da contratação do Consórcio Mavi/Engeglobal não era a melhor opção para a retomada da construção do empreendimento.
Porém, como a recomendação contida no Parecer Técnico PT-DE-001/2018, segundo os defendentes, restringiu-se ao ponto de vista técnico de engenharia, condizente com a formação profissional dos signatários, a análise deste tópico também terá principalmente esse enfoque, deixando a parte jurídica para ser avaliada com base na defesa dos advogados pareceristas, no item II.2. 
Nesse sentido, ao se analisar a subdivisão relativa à síntese dos fatos, constante das defesas dos pareceristas, identificou-se que, em 17/5/2017, em sessão de conciliação remarcada por um dos juízos em que as demandas judiciais entre a Eletronorte e o Consórcio Mavi/Engeglobal estão sendo julgadas, na qual o Sr. José Orlando Cintra compareceu como preposto da entidade estatal, o acordo entre as partes restou infrutífero, em função da conclusão contida no Parecer Técnico EET-018/2017, de 26/4/2017.
Esse parecer levado ao judiciário, firmado por técnicos da Superintendência de Transmissão (EET) e por seu superintendente (o Sr. José Orlando Cintra) , apontou como temerária a retomada do contrato com o referido Consórcio, em razão da situação econômico-financeira das empresas que o integram, conforme transcrição de trechos de suas conclusões, a seguir (peça 53, p. 6 e 7) :
"Na atualidade, o Consórcio Mavi/Engeglobal é responsável por uma dívida de aproximadamente R$ 67.850.061,39 (sessenta e sete milhões, oitocentos e cinquenta mil, sessenta e um reais e trinta e nove centavos) junto à Eletronorte, sendo o valor de R$ 27.641.286,60 (vinte e sete milhões, seiscentos e quarenta e um mil, duzentos e oitenta e seis reais e sessenta centavos) referente à parcela de adiantamento contratual e R$ 40.208.774,79 (quarenta milhões, duzentos e oito mil, setecentos e setenta e quatro reais e setenta e novo centavos) referente à rescisão contratual, dívida esta que está sendo cobrada pela Eletronorte (Processo n° 2017.01.1.005445-7 - 8a Vara cível de Brasília/DF) .
O TCU, órgão responsável por julgar as contas de administradores públicos e demais responsáveis por quantias, bens e valores públicos federais, bem como as contas de pessoas que de algum modo provoquem prejuízo ao erário, reconhece: i) que a rescisão promovida pela Eletronorte foi regular; ii) as dificuldades financeiras do Consórcio prejudicaram a execução do contrato, ante o atraso nos pagamentos devidos às subcontratadas; iii) a ocorrência de atraso superior a 90 dias na execução de diversos marcos contratuais tanto antes quanto após a obtenção das LI - 229/2015 e LAU-21/2015.
Persiste a fragilidade econômico-financeira das empresas que compõem o Consórcio que pretende a retomada do empreendimento, além do fato de uma das componentes do Consórcio, por encontrar-se em recuperação judicial, traz consigo a presunção de iliquidez do patrimônio da empresa, conforme pode ser observado no Parecer Financeiro.
Para fins de retomada do Contrato pelo Consórcio, este declara e garante estar preparado para alocar seus recursos humanos, máquinas e equipamentos com a aceitação da presente Proposta, declarando ainda não estar envolvido em qualquer outra obra ou projeto que o obrigue a repartir e proporcionalizar recursos. 
Contudo, o Consórcio não faz menção à alocação de recursos indispensáveis à execução do empreendimento, e sem a alocação de recursos por parte das empresas componentes do Consórcio, dita execução torna-se inviável, pois os valores passíveis de serem recebidos em curto prazo da Eletronorte montam a apenas R$ 3.826.327,48, quantia irrisória para o vulto do empreendimento em pauta. Valor este não pago anteriormente, devido aos débitos em discussão entre as partes.
Ante o exposto, em princípio foi entendido ser temerária a retomado do Contrato 4400000372 com o Consórcio Mavi/Engeglobal, em razão da situação econômico-financeira das empresas que o compõem, conforme se depreende da análise dos documentos contábeis recentemente encaminhados pelas empresas que integram o Consórcio.
Ademais, "ad argumentandum", no caso esporádico de uma eventual aceitação da Proposta do Consórcio Mavi/Engeglobal, tornar-se-á necessário a realização de um exercício jurídico sobre as condições por ele pleiteadas, pois se inexiste discricionariedade do gestor para aplicar multas e demais penalidades, com muito maior razão inexiste dita discricionariedade para anulá-las, de vez que o poder de autotutela da administração destina-se apenas à correção de atos comprovadamente eivados de vícios, o que não ocorre no presente caso." (Grifos acrescidos) 
Posteriormente, a Eletrobras, preocupada com o atraso dos empreendimentos a serem implantados na região Amazônica, e com as eventuais penalidades a serem aplicadas à Eletronorte, orientou esta a criar grupo de trabalho para análise das alternativas de viabilização do empreendimento e a encaminhar ao TCU representação, explicitando a linha de ação a ser adotada.
Esse Grupo de Trabalho (GT1) foi coordenado pelo Sr. Sebastião Caetano Belém e concluiu que a opção de contestar em juízo a ação movida pelo Consórcio Mavi/Engeglobal e dar prosseguimento aos processos licitatórios para contratação de outras empresas para execução dos empreendimentos era a mais viável para terminar a construção dos empreendimentos (peça 1, p. 12) , devido, entre outros pontos, a baixos riscos de questionamentos por órgãos de controle externo, visto que o processo é permanentemente auditado e as respostas às indagações do TC estariam sendo respondidas a contento. Ao mesmo tempo, deixou claro que não havia qualquer argumento favorável à renegociação com o Consórcio (peça 1, p. 12) .
Além disso, o referido grupo de trabalho considerou que as Licenças de Instalação (LI) e Ambiental Única (LAU) para a LT Rio Branco - Feijó e para as três subestações já tinham sido emitidas, restando pendências quanto ao desembaraço nas questões ambientais apenas para a LT Feijó - Cruzeiro do Sul, cuja emissão da Licença Prévia (LP) tem previsão de ser finalizada até junho de 2018 (peça 1, p. 12) . 
Por fim, o GT1 ainda apontou um baixo risco em relação ao fornecimento de equipamentos já produzidos, tendo em vista que 75% deles já haviam sido inspecionados pela Eletronorte e encontravam-se estocados nas instalações da Siemens Ltda., empresa que havia sido contratada pelo Consórcio para essa finalidade.
Na sequência, foi criado um novo Grupo de Trabalho (GT2) , convocado pelo Diretor de Engenharia da Eletronorte (peça 2, p. 1) , com o intuito de analisar a proposta técnico-econômica apresentada pelo Consórcio Mavi/Engeglobal para retomada e conclusão das obras, com foco nos preços, quantitativos e planejamento apresentados pelas empresas. 
Esse GT2 concluiu seu relatório e apontou diversas inconsistências quanto aos dados informados pelo Consórcio, as quais não haviam sido reparadas pelas empresas até a finalização dos trabalhos desse grupo (peça 2, p. 28 e 29) .
Importa registrar também que o item 11 do GT2 apresentou diversas incongruências nos documentos apresentados pelo Consórcio ao propor a assinatura do TAC, as quais os técnicos da Eletronorte não conseguiram solucionar. Assim, foram listadas questões que não possibilitariam a aceitação do TAC, pois, de acordo com o relatório do GT2, o risco intrínseco a essas divergências seria elevado (peça 2, p. 28) . 
Entre os pontos 			que não convergiram e, segundo o GT2, não possibilitariam uma aceitação, por parte da Eletronorte, da proposta apresentada, devido ao elevado risco intrínseco a essas inconsistências, pode-se citar, por exemplo, o detalhamento das alíquotas do BDI, que estariam incoerentes com as demais informações prestadas pelo Consórcio. 
Na análise do preço global (peça 2, p. 20 e 21) , o GT2 verificou que o Consórcio apresentou a abertura da composição do BDI, resultando na alíquota de 5,80% para serviços e 2,60% para os materiais. Nessa formação, os valores de lucro e administração central foram indicados como zero. Na resposta aos questionamentos da Eletronorte, o Consórcio declarou que o lucro estaria liquidado pelos valores já faturados até a rescisão do contrato. De acordo com o GT2, tais informações são conflitantes e a alíquota de lucro não poderia ser indicada como zero, sob o risco de mascarar o valor real do BDI. 
Além disso, segundo o Grupo de Trabalho 2, o Consórcio divulgou alíquotas de risco e seguro/garantia abaixo dos limites permitidos, o que poderia se configurar incompatível com um empreendimento dessa envergadura e com todos os riscos intrínsecos da região de sua implantação.
Ainda conforme apontamentos do GT2, as diversas planilhas apresentadas pelo Consórcio eram incoerentes entre si, gerando dúvidas quanto à sua confiabilidade (peça 2, p. 26) . Ademais, o valor do item "Fornecimento", no orçamento das Subestações, e os quantitativos de fornecimento de estruturas para as linhas de transmissão teriam se mostrado inexequíveis, em comparação com a realidade do mercado pesquisada pelo GT2 (peça 2, p. 29) .
Com isso, considerando que o valor estimado pela Eletronorte para a licitação do restante das obras seria de R$ 474 milhões, o montante apresentado pelo Consórcio, de R$ 420 milhões, nas condições em que foi proposto, traria consigo o risco de não se viabilizar na prática, pois estaria situado no limite dos custos, sujeitos a imprevistos e incertezas que podem levar o empreendimento a uma paralisação e um impasse com as consequências típicas dos processos similares que atingem esse estágio. Ressalta-se que ambos os preços foram referidos a 2016 (peça 2, p. 30) . 
De acordo com o GT2, existiria o risco de que a obra pudesse não ser concluída com as condições técnico-econômicas apresentadas pelas empresas, visto que os valores totais não seriam compatíveis com os valores globais estabelecidos no contrato original e poderia ser necessário um aditivo contratual para ajuste dos montantes (peça 2, p. 9) .
O GT2 informou, ainda, que o Consórcio não apresentou documentos comprobatórios do aceite de retomada do empreendimento pelas empresas de Topografia e Projeto contratadas, evidenciando existência de pendências comerciais do Consórcio com as subcontratadas. Adicionalmente, o Consórcio Mavi/Engeglobal não mostrou documento da Siemens confirmando se os valores anteriormente contratados serão mantidos, conforme considerados na proposta encaminhada pelas empresas (peça 2, p. 29) .
Por outro lado, em atendimento ao objetivo de sua convocação, o GT2 também demonstrou alguns pontos que poderiam se mostrar positivos e favoráveis à retomada e conclusão das obras com o Consórcio Mavi/Engeglobal, como a maior rapidez na retomada e alguns equipamentos fornecidos pelo Consórcio sem custos adicionais. Contudo, seria necessário confirmar a exequibilidade do preço apresentado, sem perspectiva de aditivo de reequilíbrio econômico-financeiro (peça 2, p. 25) . 
Em sua conclusão, o GT2 ressaltou que a retomada da obra com o Consórcio Mavi/Engeglobal, nas condições técnicas e financeiras propostas, poderia até ser possível, mas os riscos de insucesso não poderiam ser desconsiderados pela Eletronorte (peça 2, p. 30) .
O Grupo de Trabalho completou sua análise afirmando que, mesmo que a Eletronorte entendesse que os riscos indicados no relatório seriam menores que eventuais benefícios contidos na proposta do Consórcio Mavi/Engeglobal, restaria à Eletronorte vencer outros obstáculos (peça 2, p. 23 e 24) , como: a análise rigorosa de desempenho técnico, econômico e financeiro de um possível novo player, com vigor econômico-financeiro para sustentar um empreendimento dessa envergadura; a viabilidade jurídica do reajuste do contrato desde a paralisação das obras por responsabilidade das empresas consorciadas; a viabilidade jurídica da exclusão de multas; relatórios do GT1 e do TCU que propunham nova licitação como meio lícito de retomada das obras; além de implicações legais à Eletronorte e aos seus gestores caso o Consórcio e seus parceiros abandonassem o empreendimento e não conseguissem honrar o preço atual proposto.
Assim, a despeito de os engenheiros signatários do referido parecer entenderem que o valor consignado no TAC seria factível à execução do empreendimento, a análise realizada nas instruções anteriores desde TCU (peças 9 e 33) , avaliando toda a documentação disponibilizada pela Eletronorte, constatou que persiste o risco apontado pelo GT2 de que é possível que haja dificuldade na continuidade da execução do empreendimento, em virtude de a situação financeira atual do Consórcio ser pior do que na época da rescisão do contrato original, quando não foi capaz de cumprir suas obrigações contratuais. Nesse sentido, vale repisar a análise do TCU quanto à situação financeira do consórcio constante da peça 33, p. 21-24.
Ademais, uma das empresas do Consórcio, a Mavi, continua em recuperação judicial e, mesmo que tenha apresentado alguma melhora em seus índices de liquidez, seus índices de endividamento permanecem altos, evidenciando elevados compromissos com terceiros, inclusive com a Eletronorte. Isso seria suficiente para comprovar que o risco apontado pelo GT2 não tenha sido mitigado, pois sua situação financeira ainda poderia dificultar a continuidade da execução do empreendimento, tendo em vista a envergadura e a complexidade daquele tipo de obra.
Verificou-se, ainda, a partir de informações sobre a relação societária da empresa, obtidas em consulta à Receita Federal do Brasil, que a Global Energia Elétrica (CNPJ 36.948.016/0001-78) , empresa que teria assumido o TAC por apresentar melhores condições financeiras, tem como acionista principal (95%) a Global Empreendimentos Turísticos (CNPJ 33.686.767/0001-75) , que, por sua vez, tem como acionista principal (99,98%) a Engeglobal Construções (CNPJ 14.940.563/0001-74) . Ou seja, a substituição defendida como vantajosa pela Eletronorte no Parecer Técnico PT-DE-001/2018, na verdade, é a troca da Holding Engeglobal pela subsidiária de sua subsidiária, apenas um rearranjo societário que indica não oferecer qualquer mitigação de risco.
Adicionalmente, a pretensa assinatura do TAC, por si só, não garantiria a inexistência de novos pleitos por parte do Consórcio, em especial a título de possível reequilíbrio econômico-financeiro. 
O endurecimento do rigor sancionatório previsto no TAC, por parte da Eletronorte, com obrigações extraordinárias relativas à execução das obras, as quais poderiam cominar em sanções mais rigorosas no caso de descumprimento, inclusive com aumento dos casos originalmente previstos em que seriam aplicadas penalidades (peça 19, p. 9) , também não seria capaz de garantir que o Consórcio não abandonaria novamente a obra, ainda mais considerando a situação de recuperação judicial em que se encontra a empresa Mavi. Essa situação poderia elevar ainda mais os prejuízos do empreendimento, sujeitando os gestores às implicações legais cabíveis.
Em complementação, segundo o Parecer Jurídico PJ-PSJ-0166/2018 (peça 6, p. 8) , ainda que a formalização do TAC buscasse evitar a discussão quanto à rescisão do contrato administrativo, não se evitaria a possibilidade de as partes virem a questionar os motivos determinantes de eventual descumprimento do acordo. 
Não obstante os pareceristas afirmarem que o valor consignado no TAC consideraria os valores relativos às multas da rescisão contratual e das garantias em execução não pagos de imediato com a retomada das obras pelo Consórcio, o TCU já avaliou essa tentativa como inviável juridicamente (peças 9 e 33) . Destaca-se que o próprio parecer da Eletronorte, submetido ao judiciário em maio/2017, em sessão de conciliação entre a Eletronorte e o Consórcio Mavi/Engeglobal, já apontava para essa inviabilidade (peça 53, p. 6 e 7) .
Nesse sentido, verificou-se que não caberia a transação sobre o valor da multa rescisória, por se tratar de contrato administrativo, que se presta à execução de objetivos fundados no interesse da coletividade, em respeito aos princípios da legalidade e da indisponibilidade do interesse público. 
Dessa forma, a pretensa retomada da contratação não se mostrou viável, visto que não foram apresentadas quaisquer evidências de que os riscos apontados no relatório do GT2 tenham sido mitigados antes da proposta de assinatura do TAC contida no Parecer Técnico PT-DE-001/2018.
Portanto, não merecem ser acolhidos os argumentos dos pareceristas técnicos de que uma suposta melhoria da proposta do Consórcio no decorrer das negociações teria levado à mitigação dos riscos existentes. 
Além disso, as garantias normais e suplementares a serem apresentadas pelo Consórcio, com aporte adicional de recursos para a execução das obras, juntamente com a inclusão no TAC de cláusulas de eficácia que exigiam o cumprimento compulsório de uma série de eventos nos seis primeiros meses da obra, também não seriam suficientes para comprovar que as empresas consorciadas realmente poderiam finalizar o empreendimento. 
Quanto aos defendentes afirmarem que o Parecer Técnico PT-DE-001/2018 não induziu o Conselho de Administração da Eletronorte a aprovar o TAC, pois havia recomendação explícita para que a solução aventada no documento fosse encaminhada para análise de outras áreas, além de já haver no âmbito da empresa tendência à celebração do acordo, faz-se necessário tecer algumas considerações.
A despeito de o Parecer Técnico EET-018/2017 e os relatórios do GT1 e do GT2 concluírem pela inviabilidade técnica da celebração do TAC, em virtude dos inúmeros e graves riscos, houve avanço nas negociações entre a Eletronorte e o Consórcio Mavi/Engeglobal para a retomada da contratação, em detrimento da realização de novo processo licitatório, o qual acarretaria um atraso de pelo menos um ano na energização do empreendimento, segundo a Eletronorte (peça 53, p. 16) .
Dessa maneira, os defendentes afirmam que ficou evidenciada a necessidade de se avaliar novamente as vantagens técnicas e econômicas de se efetivar acordo em juízo para a retomada do empreendimento pelo Consórcio Mavi-Engeglobal, mediante a apresentação das competentes garantias para a sua consecução, de modo a se assegurar a conclusão das obras de forma segura e no menor prazo possível.
Nesse contexto, segundo os peticionantes, foi elaborado o Parecer Técnico PT-DE-001/2018, de 20/3/2018 (peça 4) , que serviria para consolidar o entendimento já existente no âmbito da Eletronorte quanto à celebração do TAC.
Nesse documento, resta claro que houve distorções quanto às conclusões do GT2, visto que este grupo de trabalho indicava que, para a celebração do TAC se mostrar viável, os riscos elencados deveriam ter sido superados, o que não ficou comprovado, ao passo que os pareceristas informaram se tratar da solução mais vantajosa para a Eletronorte do ponto de vista técnico, sem mencionar que os riscos apontados não haviam sido aplacados.
E mesmo que afirmem que essa consideração só veio a ser repetida no referido parecer técnico a título de consolidação do entendimento que já existia no âmbito da empresa, citando a conclusão sobre o relatório do GT2 que já tinha constado de documento anterior, qual seja, a Comunicação Externa CE-PR-041/2018, de 12/3/2018 (peça 52, Itens não digitalizáveis, arquivo "Anexo 10 - CE-PR-0041.2018 de 12.03.2018") , a análise empreendida pelos pareceristas também partiu do princípio de que o GT2 teria apontado para a viabilidade do negócio, sem se preocupar em comprovar que os riscos elencados teriam sido superados.
Um ponto a ser destacado se refere à atuação do Sr. Sebastião Caetano Belém, que havia sido o coordenador do GT1 (peça 1, p. 13) , totalmente convicto e contrário, principalmente no aspecto técnico, à assinatura do TAC, e que depois assinou o Parecer Técnico PT-DE-001/2018 (peça 4, p. 23) , com opinião bastante oposta às conclusões dos grupos de trabalho anteriores.
De igual modo, cabe ressaltar que o Sr. José Orlando Cintra firmou o Parecer Técnico EET-018/2017 (peça 52, Itens não digitalizáveis, arquivo "Parecer Técnico EET 018-2017 - ASSINADO", p. 43) , o qual demonstrou ser temerária a retomada da contratação, e foi também signatário do Parecer Técnico PT-DE-001/2018 (peça 4, p. 2) , com conclusão bastante diferente em relação aos documentos emitidos anteriormente.
Dessa forma, por mais que estivesse sendo formada a tendência pela celebração do TAC, é razoável supor que o Sr. Sebastião Caetano Belém, tendo sido coordenador do GT1 e de todas as análises realizadas por aquele grupo, contrárias à retomada da contratação do Consórcio, bem como o Sr. José Orlando Cintra, por ter firmado o Parecer Técnico EET-018/2017, que demonstrou a temeridade relativa à celebração do TAC, ao avaliarem ainda todos os riscos apontados no GT2, deveriam ter agido tempestivamente, juntamente com o Sr. Luiz Fernando Rufato, com o objetivo de demonstrar a inviabilidade técnica do negócio e as consequências que seriam causadas pela retomada da contratação de um Consórcio que não apresentava condições econômico-financeiras de concluir o empreendimento e pela não realização de nova licitação.
Importa registrar também um erro material na defesa do Sr. Sebastião Caetano Belém (peça 53, p. 16) , visto que a subdivisão "Síntese dos Fatos" indicou que o servidor atuou como Superintendente de Transmissão (com o mesmo texto contido na defesa do Sr. José Orlando Cintra) , que é o cargo responsável por aprovar o citado parecer (peça 55, p. 17) . 
Na verdade, o Sr. Sebastião Caetano Belém, assessor da Diretoria de Engenharia, foi quem elaborou o documento, para posterior aquiescência dos outros signatários, que foram o Sr. Luiz Fernando Rufato, outro assessor da Diretoria de Engenharia, que revisou e emitiu o parecer, e o Sr. José Orlando Cintra, o qual foi o responsável pela aprovação do aludido parecer, na condição de Superintendente de Transmissão (peça 4, p. 23) .
Cumpre destacar, portanto, que os signatários do Parecer Técnico PT-DE-001/2018 poderiam ter evitado a continuidade das negociações pela celebração, haja vista ter ficado demonstrado, inclusive pelos grupos de trabalho e por parecer técnico emitidos anteriormente, que a assinatura do TAC não se mostrava a melhor alternativa técnica para a conclusão do empreendimento.
Nesse contexto, cabe assinalar que, consoante o que aponta a defesa do Diretor de Engenharia (peça 54, p. 21 e 22) , o andamento interno do processo de aprovação da celebração do TAC, relatado pela Comunicação Interna Expositiva CIE-DE-032/2018, da Diretoria de Engenharia (peça 26) , teria ocorrido em observância ao princípio da aderência às diretrizes e normas vigentes na Eletronorte, de sorte que teria obedecido aos ritos de aprovação estabelecidos pela Instrução Normativa - IN Deq 010 - Desenvolvimento Empresarial e Qualidade (peça 54, Itens não digitalizáveis, arquivo "Anexo 23 - Instrução Normativa - IN_Deq_010") , principalmente no que concerne à composição do processo e aos trâmites necessários de análise das demais diretorias e aprovação nos órgãos colegiados.
Quanto à composição do processo, aquele peticionante observa que a citada Instrução Normativa define que os assuntos deverão ser obrigatoriamente compostos pela Comunicação Interna Expositiva - CIE e pelo Parecer Técnico e, quando couber, pelos Pareceres Jurídico, Financeiro e de Conformidade, pelos documentos a serem aprovados e pelos documentos complementares (peça 54, p. 22) .
Isto posto, importa enfatizar que a proposta de assinatura do TAC, em vez da realização de nova licitação para contratação do remanescente de obra, se sustenta, tecnicamente, no Parecer Técnico PT-DE-001/2018. O parecer técnico emitido anteriormente (EET-018/2017) e os relatórios dos dois grupos de trabalho formados exclusivamente para análise das alternativas para esse empreendimento foram contrários à retomada da obra com o mesmo consórcio, o que não foi considerado na conclusão dos pareceristas.
Vale consignar ainda que, se a licitação tivesse sido mantida e realizada após a cassação da liminar judicial que impedia o prosseguimento do certame, em junho de 2017, o remanescente da obra poderia ter sido contratado a tempo de aproveitar a janela hidrológica de 2018, a qual, segundo a Eletronorte, iria de abril a setembro. 
Com isso, a obra poderia estar muito mais avançada e teria havido tempo de solucionar as questões judiciais, visto que, segundo o Parecer Jurídico PJ-PSJ-0166/2018 (peça 6, p. 5) , há a tendência de o juízo considerar legítima e válida a decisão administrativa operada, a qual já foi julgada regular pelo TCU, conforme Acórdão 2383/2016-TCU-Plenário, da relatoria do Ministro-Substituto Weder de Oliveira.
Assim, faz-se necessário registrar que os atrasos da estatal para promover a licitação em 2017, criando a atual urgência alegada pela empresa para utilização da janela hidrológica de 2018, não devem servir como motivo para retomada de um contrato que havia sido rescindido por inadimplemento das empresas contratadas.
É factível admitir que, se os pareceristas técnicos tivessem realizado uma análise completa de toda a situação, juntamente com a verificação da legalidade do pretenso TAC, que era de responsabilidade dos pareceristas jurídicos, as negociações para a celebração não teriam avançado, da mesma forma que já ocorrera nas avaliações citadas anteriormente. 
Além disso, a busca pela solução do litígio judicial, com a utilização, dentre outros documentos, das deliberações do TCU considerando a rescisão regular e determinando a realização de nova licitação, poderiam ter contribuído para a conclusão do empreendimento, sem que tivesse sido necessário encontrar caminhos atípicos, não respaldados no direito público brasileiro tampouco nos pareceres técnicos apresentados no âmbito da própria Eletronorte.
Portanto, por mais que os defendentes tenham se amparado na alegação de que a solução pela celebração do TAC foi avaliada também por outras áreas e que já existia a intenção, no âmbito da Eletronorte, de ser assinado o acordo, o Parecer Técnico PT-DE-001/2018 se mostrou fundamental para que houvesse a aprovação no Conselho de Administração, visto que subverteu a lógica do Parecer Técnico EET-018/2017 e dos relatórios do GT1 e do GT2, a fim de consolidar um entendimento presente na empresa estatal, desconsiderando que as análises técnicas demonstravam a inviabilidade do retomada da contratação do Consórcio. 
Se tivesse apontado que os relatórios dos dois grupos de trabalho, formados especificamente para analisar as opções desse empreendimento, não foram favoráveis à assinatura do Termo, e informado o fato de que não haviam sido mitigados os diversos riscos que precisariam ser superados para tornar viável a retomada da contratação com o Consórcio, dificilmente esse parecer conseguiria defender a assinatura do TAC, revertendo a alegada tendência no âmbito da Eletronorte pela celebração do acordo. 
Convém, ainda, transcrever trecho da análise empreendida na instrução anterior (peça 33, p. 17) , para evidenciar que a retomada da contratação com o Consórcio não se mostrava a melhor opção para atender ao interesse público:
119. A defesa do Consórcio Mavi/Engeglobal ainda aborda questão relativa à ponderação de valores em prestígio ao interesse público, para justificar que a formalização do TAC, embora não seja o modelo mais ortodoxo, seria a melhor solução para atendimento do interesse público. 
120. Para reforçar seus argumentos a respeito de o TAC melhor atender ao interesse público, o peticionante cita diversas supostas vantagens com sua assinatura, de maneira parecida com o realizado pela defesa da Eletronorte, com a utilização das informações constantes do Parecer Técnico PT-DE-001/2018 (peça 4) . 
121. Foram invocados pelos defendentes o interesse social na construção do empreendimento, listando motivos de ordem técnica, financeira, socioeconômica, negocial e temporal que demonstrariam a vantajosidade do TAC para as partes e para o interesse público, para alegar a legitimidade do ajuste que seria pactuado com o Consórcio. 
122. Entretanto, o relatório do Grupo de Trabalho 1 (GT1) , ao analisar as possíveis alternativas para a retomada das obras do empreendimento em questão, foi categórico ao não apontar qualquer vantagem com a retomada da execução das obras pelo Consórcio Mavi/Engeglobal, chegando à conclusão de que a solução mais exequível para o empreendimento é contestar em juízo a ação movida pelo Consórcio e dar prosseguimento aos processos licitatórios (peça 1, p. 8 a 13) . 
123. No mesmo sentido, o relatório do Grupo de Trabalho 2 (GT2) é bem claro ao destacar as enormes chances de insucesso numa possível retomada do contrato com o Consórcio, deixando consignada uma grande quantidade de riscos que a empresa estatal deveria superar antes de poder assinar o pretenso TAC (peça 2) . 
124. Como será verificado em tópico específico, a estatal não trouxe aos autos documentos comprobatórios de que os riscos apontados haviam sido mitigados, o que, segundo o relatório do GT2, torna inviável a assinatura do TAC. 
125. Essas considerações evidenciam que o interesse público não seria atendido com a retomada da contratação do Consórcio Mavi/Engeglobal, visto que a empresa estatal não foi capaz de demonstrar que a solução de assinar o TAC, mesmo inviável jurídica, poderia atender ao interesse público, já que os riscos associados a essa operação são robustos e não há comprovação de que foram aplacados. 
126. Dessa forma, os fundamentos apresentados pelos defendentes não são suficientes para suplantar a inviabilidade jurídica da assinatura do TAC, pois a alegação do evidente interesse social na realização das obras, que trariam de fato grandes benefícios para a população, deveria estar acompanhada de argumentos legais factíveis para tornar legítima a retomada da construção do empreendimento pelo Consórcio com quem a Eletronorte havia rescindido unilateralmente o contrato administrativo original por inadimplemento das empresas consorciadas. 
127. Além disso, faz-se necessário registrar que essa Corte de Contas, por meio do Acórdão 2383/2016-TCU-Plenário, de relatoria do Min. Substituto Weder de Oliveira, já havia julgado a rescisão contratual como regular e feito determinações e recomendações para o relançamento do processo licitatório. 
128. Como consequência dessa atuação do TCU, a Eletronorte revogou o RDC RE 012.6.0067 e o relançou em 7/12/2016, com o número RE 012.6.0152, adotando as recomendações desta Corte de Contas. 
129. Esse fato derruba a tese do defendente de que a retomada do contrato com o Consórcio seria a melhor solução, já que o Tribunal avaliou que a consequência prática que mais atenderia o interesse público, após a rescisão do contrato, seria o lançamento de novo processo licitatório, com as alterações determinadas e recomendadas. (Grifos acrescidos) 
A demora em buscar a resolução dos conflitos judiciais e fazer nova licitação, conjugada com a insistência da Eletronorte na celebração de um TAC aparentemente irregular, culminou com a decisão da Aneel, durante a sessão do dia 23/10/2018, por meio do Despacho 2.436/2018 (peça 60) , de encaminhar o processo 48500.001764/2018-45 para o Ministério de Minas e Energia - MME, propondo a declaração de caducidade do Contrato de Concessão 9/2014-Aneel, firmado com a empresa estatal para a construção do empreendimento em tela. Além disso, determinou a abertura de processo administrativo, com vistas à execução da garantia de fiel cumprimento aportada pela Eletronorte.
Por sua vez, o MME publicou a Portaria-MME 500/2018 (peça 61) , de 17/12/2018, declarando a caducidade da concessão outorgada à Eletronorte, tendo por consequência a extinção da concessão. Nessa portaria, assinalou que a aplicação dessa penalidade não exime a empresa estatal de outras penalidades previstas na legislação e no contrato em referência e indicou que caberá à Aneel adotar as providências decorrentes dessa declaração de caducidade.   Finalmente, sobre as declarações dos peticionantes de que constou de forma expressa no Parecer Técnico PT-DE-001/2018 recomendação para que fosse dado conhecimento prévio das considerações relatadas a esta Corte de Contas e de que, presumivelmente em razão dessa sugestão, a Diretoria Executiva e o Conselho de Administração da Eletronorte fizeram constar do TAC cláusula específica, na qual as partes se comprometiam a ajustar os termos acordados para incorporar eventuais contribuições do TCU, é oportuno registrar, tal como está consignado na instrução anterior (peça 33) , que não houve qualquer tipo de orientação por parte deste Tribunal a respeito do TAC. 
Esta unidade técnica informou à Eletronorte que a obra seria objeto de auditoria no âmbito do Fiscobras 2018, motivo pelo qual havia sido expedida diligência à empresa (Ofício 48/2018-TCU/SeinfraElétrica, de 21/2/2018 - peça 52, Itens não digitalizáveis, arquivo "Anexo 9 - Ofício TCU 0048-2018-TCU-SeinfraElétrica") . Salientou-se aos representantes da estatal que a análise de eventual acordo seria feita no âmbito dessa fiscalização, o que de fato veio a ocorrer via Fiscalis 149/2018 (TC Processo 012.820/2018-0) , do qual se originou a presente representação desta secretaria. 
Diante de tudo que foi exposto, cabe registrar o que a jurisprudência do TCU afirma sobre a possibilidade de responsabilização dos pareceristas técnicos.
Primeiramente, conforme jurisprudência do TCU, a responsabilidade do parecerista técnico pode se caracterizar quando sua manifestação se afigura indispensável para fundamentar o ato administrativo. Nesta hipótese, se o autor do parecer, por conduta dolosa ou culposa, comissiva ou omissiva, emite parecer com erro ou fraude sujeita-se à responsabilização solidária juntamente com a autoridade que praticou o ato (a teor dos Acórdão 1327/2007-TCU-Primeira Câmara, 2.064/2009-2ª Câmara e 1.487/2006-TCU-Plenário) .
De igual modo, o Acórdão 7181/2018-TCU-Segunda Câmara, Ministro-Relator Aroldo Cedraz, por exemplo, traz o seguinte enunciado: "Nos casos em que o parecer técnico, por dolo ou culpa, induzir o gestor à prática de irregularidade, ilegalidade ou qualquer ato que fira princípios da Administração Pública, haverá responsabilidade solidária entre o gestor e o parecerista."
Já o enunciado do Acórdão 1866/2016-TCU-Plenário, relatado pelo Ministro José Múcio Monteiro, informa que: "Agentes públicos que emitem parecer de natureza técnica podem ser responsabilizados perante o TCU em razão da existência de vícios na manifestação que conduzam à prática de atos irregulares."
Nesse cenário, entende-se que não merecem ser acolhidas as alegações dos pareceristas técnicos, visto que o Parecer Técnico PT-DE-001/2018 se mostrou o elemento chave para a aprovação da celebração do TAC no Conselho de Administração da Eletronorte. Ademais, a importância do referido parecer pode ser verificada na supracitada instrução normativa da Eletronorte, que trata o parecer técnico como documento obrigatório no tocante à composição do processo interno para aprovação do TAC.
Adicionalmente, é razoável supor que os peticionantes tinham consciência de que a conclusão do Parecer Técnico PT-DE-001/2018, ao afirmar que o TAC era a solução mais vantajosa, se mostrava oposta a todos os documentos emitidos anteriormente, os quais assinalavam diversos riscos na retomada da contratação do Consórcio, demonstrando que houve erro grave e inescusável por parte dos pareceristas.
Dessa forma, os manifestantes pleiteiam para que seja aplicada apenas a função pedagógica do TCU, afastando a punitiva, em virtude de o TAC sequer ter sido assinado pelas partes, não produzindo nenhum efeito legal.
O pleito, contudo, não merece acolhida.
Para tanto, vale sintetizar a cronologia dos fatos para clamar o próprio senso comum para a situação execrável que restou configurada na Eletronorte após mais de cinco anos de histórico.
A Eletronorte arrematou o leilão para a execução da linha de transmissão Rio-Branco-Feijó-Cruzeiro do Sul e subestações associadas em novembro/2013, tendo firmado pré-contrato com o Consórcio Mavi/Engeblobal para implantação total do empreendimento até a entrada em operação comercial. O Consórcio, contudo, não cumpriu sua parte, recebeu valores em adiantamento, atrasou substancialmente a entrega dos serviços, além de ter causado prejuízo direto à Eletronorte, que precisou desembolsar recursos para executar alguns serviços inacabados. 
Nesse contexto, em janeiro/2016, a Eletronorte rescindiu unilateralmente o contrato, o que foi posteriormente referendado pelo TCU como a melhor medida (Acórdão 2383/2016-TCU-Plenário) . Cinco meses depois, a estatal publicou edital para contratar os serviços remanescentes e dar continuidade às obras. O TCU fiscalizou um dos editais (RDC RE 012.6.0067) e sugeriu diversas melhorias, o que ensejou o relançamento do certame em dezembro/2016. 
O Consórcio, não satisfeito com a possibilidade da nova contratação, e, após quase sete meses desde a rescisão (agosto/2016) , demandou o judiciário requerendo tutela antecipada de urgência para impedir a Eletronorte de prosseguir com a nova licitação, bem como anular o ato de rescisão contratual. Portanto, em vista das liminares concedidas, a Eletronorte ficou impedida de dar prosseguimento à nova licitação até junho/2017. Em sede de conciliação, o Consórcio apresentou propostas de retomada das obras, o que foi considerado temerário pela Eletronorte em vista da fragilidade econômico-financeira das empresas do consórcio (uma delas em recuperação judicial) . Essa decisão se embasou no Parecer EET-018/2017. 
Mesmo assim, a Diretoria de Transmissão, preocupada com o excessivo atraso da implantação da obra e as consequências com eventual penalidade por parte da Aneel, convocou outros dois grupos de trabalho para analisar as possibilidades para retomada da contratação com o mesmo consórcio. Os riscos e a inviabilidade técnica que se avizinhariam foram amplamente demonstradas pelos relatórios do GT1 e GT2, concluídos em agosto/2017. 
Apesar disso, a Eletronorte avançou com as negociações e o Consórcio propôs diversas condições para a retomada das obras, alegando principalmente melhoras sensíveis na condição econômico-financeira, troca de empresa consorciada, atendimento dos novos prazos e a não judicialização futura pelas mesmas causas atuais. Essas novas condicionantes foram analisadas e aprovadas pelo Parecer Técnico PT-DE-001/2018, em março/2018.
Erros graves constam do referido parecer, conforme análise empreendida pelo TCU, o qual impediu a assinatura do TAC principalmente devido à falta de melhora do quadro financeiro da empresa Mavi Engenharia Ltda, a qual detém 50% de participação no Consórcio e está em recuperação judicial. 
Assim, foge ao senso comum do homem médio a retomada das obras com Consórcio que deu causa a tantas adversidades, recebeu adiantamento de pagamento sem cumprir o contratado, atrasou as obras, impediu que a estatal retomasse a contratação (suspendendo o edital judicialmente) e ainda requer, quase cinco anos depois, a retomada da execução. Caso o Consórcio não houvesse interferido, a nova licitação teria ocorrido em 2017 e, provavelmente, o empreendimento estaria concluído hoje, já que o prazo estimado para implantação era de 24 meses.
Sobre a contratação pública de empresa em recuperação judicial, vale destacar entendimento esposado pelo doutrinador Marçal Justen Filho:
A recuperação judicial (e extrajudicial) , mecanismo introduzido em substituição à antiga concordata, desperta atenção. Deve-se ter em vista que a recuperação judicial não é um novo nome para o mesmo instituto. Suas finalidades e seu regime jurídico são distintos dos da antiga concordata. No entanto, afigura-se que o entendimento dos efeitos da concordata sobre a contratação administrativa deverá ser aplicado à recuperação judicial. Em primeiro lugar, mantém-se a presunção de insolvência relativamente ao sujeito que pleiteia a recuperação judicial. Esse é o aspecto fundamental, que conduz à inviabilização da contratação administrativa (Grifos acrescidos) . (FILHO, Marçal Justen. Comentários à lei de licitações e contratos administrativos. 16. ed. São Paulo: Editora Revista dos Tribunais, 2014) 
Caso o mesmo Consórcio fosse participar de nova licitação da Eletronorte para contratação do mesmo objeto, também não deveria ser habilitado, uma vez que a Lei 8.666/1993 prevê a apresentação de certidão negativa de falência ou concordata (art. 31, inciso II) , além de comprovação de boa situação financeira. Seguindo a mesma linha, a Lei 11.101/2005, que regula a recuperação judicial, extrajudicial e falência da sociedade empresária, estabelece que a empresa ficará dispensada de apresentar certidões negativas para exercer suas atividades, exceto para contratações com o Poder Público (art. 52, inciso II) .
Enquanto toda essa problemática não é resolvida, a região do Acre fica prejudicada, pois a Linha de Transmissão (LT) Rio Branco-Feijó-Cruzeiro do Sul e as subestações associadas possuem enorme importância para o referido estado e sua população. Apenas a capital do estado (Rio Branco) é integrada ao Sistema Interligado Nacional (SIN) , sendo que o abastecimento de energia elétrica das demais cidades se dá por meio de nove sistemas isolados, os quais, em praticamente a sua totalidade, têm como fonte de geração combustíveis fósseis, com um elevado custo de produção e alto impacto ambiental.
Além desse tipo de prejuízo, todo o atraso provocado pelo Consórcio, já que não executou o contratado e ainda dificultou o prosseguimento da nova licitação para contratação de nova empresa, tem gerado prejuízos financeiros mensais à Eletronorte da ordem de R$ 4,1 milhões (peça 4, p. 15) . Os pareceristas, contudo, usam desse argumento para justificar a urgência na retomada da obra com o Consórcio. Ora, com prejuízos dessa ordem, mais urgente se faz relicitar o empreendimento a fim de assegurar a contratação com empresa livre de riscos, e não perpetuar no erro ao retomar a execução com empresa presumivelmente insolvente.
Tendo em vista todo o histórico do Consórcio e as suas fragilidades econômicas, o risco de novos atrasos e de inexecução não pode ser descartado. Os pareceristas, contudo, afirmam que a retomada das obras traria substanciais benefícios econômicos à Eletronorte devido ao saldo contratual já existente com o consórcio (peça 4, p. 18) , mesmo após todo o prejuízo financeiro e temporal já havido. Nesse tópico, vale lembrar que os riscos associados à retomada da contratação com empresa em recuperação judicial não podem ser suportados pela estatal em detrimento do interesse público; é de se duvidar, por exemplo, que um particular procedesse de mesma forma caso se tratasse de reforma da sua residência. Com a coisa pública, necessário ainda mais critério na aplicação do recurso, vez que o interesse é indisponível e os benefícios/prejuízos se estendem à coletividade.
Ainda sobre o pleito de não aplicação da multa aos pareceristas, vale lembrar que o TAC deixou de ser assinado em vista da atuação prévia e tempestiva desta Corte de Contas, que expediu medida cautelar (peças 12 e 16) para evitar a celebração do acordo. Não fosse a atuação desta Corte de Contas, o TAC seria celebrado na forma proposta pelo Parecer Técnico PT-DE-001/2018, elaborado, revisado e aprovado pelos pareceristas técnicos.
Portanto, em função das irregularidades identificadas e dos erros graves e inescusáveis dos pareceristas técnicos, propõe-se rejeitar as razões de justificativa apresentadas pelos pareceristas técnicos Sebastião Caetano Belém, Luiz Fernando Rufato e José Orlando Cintra, responsáveis pela assinatura do Parecer Técnico PT-DE-001/2018, aplicando-lhes, individualmente, a multa prevista no art. 58, inciso II, da Lei 8.443/1992. 
Complementarmente, propõe-se que, na aplicação da dosimetria da multa, sejam consideradas as informações de que a Eletronorte comunicou previamente esta Corte de Contas sobre a celebração do acordo, após ser diligenciada e se comprometeu a incorporar no termo eventuais contribuições deste Tribunal. Ademais, a estatal revogou a aprovação para firmar o acordo, tanto no caso de sua Diretoria Executiva (peça 51) como de seu Conselho de Administração (peça 59) , evitando maiores implicações futuras que poderiam advir da assinatura do TAC irregular. Por outro lado, também na aplicação da dosimetria, há que se ponderar que a iniciativa de negociação do TAC, em detrimento da realização da licitação das obras, contribuiu para o atraso na execução do empreendimento, atraso esse que, por sua vez, conduziu à declaração de caducidade da concessão, nos termos da Portaria-MME 500/2018 (peça 61) .
Assinala-se, por fim, que os potenciais efeitos da perda dessa concessão serão considerados por esta unidade técnica no exame de prestação de contas da Eletronorte.
II. Pareceristas Jurídicos Andrei Braga Mendes e Renata Mendes Alves (peças 56, 57 e 58) :
II.1 Razões de Justificativa dos advogados pareceristas:
Os pareceristas jurídicos Andrei Braga Mendes e Renata Mendes Alves foram instados a se manifestar por terem sido signatários do Parecer Jurídico PJ-PSJ-0166/2018 (peça 6) , que ratificou ato contrário à legislação e à jurisprudência desta Corte de Contas, ocorrido com a aprovação do TAC no Conselho de Administração da Eletronorte, sendo omissos ao não apontar as evidentes ilegalidades do referido termo. 
Primeiramente, vale consignar que a defesa dos pareceristas (peça 56) , apresentada conjuntamente pelos mesmos documentos, informa que suas razões de justificativa foram encaminhadas tempestivamente, em atenção às notificações expedidas por esta Corte de Contas, para que se manifestassem quanto às audiências propostas no âmbito do presente processo.
Na sequência, em suas considerações preliminares (peça 56, p. 3) , os advogados pareceristas afirmam que não teriam sido responsáveis por submeter a proposta de aprovação da celebração do TAC à Diretoria Executiva/Conselho de Administração e que a figura do advogado não poderia ser confundida com a do gestor.
Nesse contexto, assinalam que, ainda que venham a subsidiar determinados atos, os pareceres jurídicos são opinativos e não representariam - tampouco substituiriam - a tomada de decisão, invocando jurisprudência do Supremo Tribunal Federal (STF) , na forma das decisões proferidas no MS 24.073-3-DF e no MS 24.631-6-DF (peça 56, p. 4) .
Além disso, os defendentes registram que a presente auditoria, diferentemente do usual, teria decorrido também de provocação da própria Eletronorte, a qual teria levado ao conhecimento desta unidade técnica a proposta de TAC para que houvesse manifestação prévia anterior à eventual assinatura do pacto (peça 56, p. 4) .
Finalizando suas considerações iniciais, os manifestantes alegam que houve cerceamento de defesa por parte desta unidade técnica pelo fato de, supostamente, não ter sido admitido o contraditório em todo seu aspecto material (peça 56, p. 4) . 
Nessa seara, os pareceristas entendem que o acusado tem o direito de se defender de conduta certa/determinada e jamais pode ser previamente considerado culpado, concluindo que se fosse descartada a possibilidade de revisão do juízo do acusador, significaria dizer que estariam configurados o cerceamento de defesa e, por conseguinte, a insubsistência/nulidade da análise efetivada (peça 56, p. 5) .
Dando prosseguimento às suas defesas, no tópico sobre a contextualização dos fatos (peça 56, p. 5 e 6) , os peticionantes observam que a atuação dos advogados pareceristas não teria sido resumida na elaboração de um único parecer jurídico, indicando que, em três ocasiões foram instados a se manifestar sobre a proposta de TAC e, de forma contrária ao apontado no presente trabalho, teriam emitido ressalvas e alertado dos riscos desse ato, conforme Pareceres Jurídicos PJ-PSJ-0600/2017, de 5/10/2017 (peça 56, p. 18-31) ; PJ-PSJ-0682/2017, de 13/11/2017 (peça 56, p. 52-57) ; e PJ-PSJ-0166/2018, de 26/3/2018 (peça 56, p. 60-72) .
Em relação à alegada regular conduta dos advogados pareceristas (peça 56, p. 6) , os peticionantes assinalam que teria sido sugerida a responsabilização dos referidos pareceristas por: (i) fazerem afirmações equivocadas quanto a aspectos técnicos e (ii) não apontarem as ilegalidades do TAC, induzindo os gestores a erro.
Segundo os manifestantes, o entendimento de que o referido parecer fez afirmações errôneas ou distorcidas a respeito de questões técnicas é equivocado, visto que no documento constaria expressamente ter sido a informação extraída do documento técnico que subsidiava a análise (peça 56, p. 7) . 
Assim, os pareceristas argumentam que não poderia ser imputada a eles a responsabilidade pela qualidade da informação produzida no relatório do GT2, em virtude de sua atuação ter recaído exclusivamente nos aspectos jurídicos que envolvem o TAC, não se estendendo a quaisquer outros, ou seja, não abrangendo os aspectos técnicos, operacionais, financeiros ou outros, além de não adentrar na esfera da conveniência e da oportunidade, o que não teria acarretado qualquer indução do gestor a erro  (peça 56, p. 7 e 8) .
No que concerne à omissão ao não apontar as ilegalidades quanto à assinatura do TAC, os advogados pareceristas retomam a argumentação de que em três ocasiões foram instados a se manifestar sobre a proposta de TAC, emitindo ressalvas e alertado dos riscos dessa medida (peça 56, p. 8) .
Segundo os defendentes, a primeira oportunidade em que foi avaliada a proposta de TAC se deu por meio do Parecer Jurídico PJ-PSJ-0600/2017 (peça 56, p. 18-31) , que teria caráter opinativo. Nele, esclareceu-se que a rescisão do Contrato 440000372 havia sido analisada e considerada regular pelo TCU, por meio do Acórdão 2.383/2016, tendo sido operado o "trânsito em julgado" e que, portanto, na seara administrativa, o contrato não poderia ser reestabelecido. Por seus fundamentos, o parecer concluiu, do ponto de vista jurídico, não ser recomendável a aceitação do acordo proposto pelo Consórcio Mavi/Engeglobal (peça 56, p. 8 e 9) .
Após a emissão do Parecer Jurídico PJ-PSJ-0600/2017, os peticionantes informam que tiveram conhecimento do Parecer Jurídico JF&R - Setembro/2017 (peça 56, p. 32-45) , apresentado pelo Consórcio Mavi/Engeglobal à Eletronorte, que concluiu sobre a possibilidade de retomada do contrato anteriormente rescindido, fundamentada em uma postura conciliatória entre a empresa estatal e o Consórcio que coadune o interesse público com o privado, resultando em economia expressiva para a Administração (peça 56, p. 9) .
Além disso, o parecer do escritório de advocacia contratado pelo Consórcio afirmou que a proposta apresentava uma vertente de interesse público primário e secundário, essencial para a tomada de decisão, e se encontrava dentro dos patamares legítimos e legais para possível transação, que redundaria na retomada do contrato firmado entre as partes (peça 56, p. 9) .
Em complemento a esse parecer, também foi apresentada a Nota Técnica JF&R - Outubro/2017 (peça 56, p. 46-51) , que respondeu a duas questões: (i) é possível a transação judicial ainda que não se identifique, categoricamente, o vício nos atos anteriores objeto da transação?; e (ii) quais os limites de responsabilização dos agentes competentes pela transação pelo controle da Administração Pública (peça 56, p. 10) ? 
Sobre o primeiro quesito, o escritório de advocacia afirmou ser possível a revisão de atos anteriores, ainda que, sob o ponto de vista da estrita legalidade, tais atos sejam adequados (peça 56, p. 10) . 
Quanto ao segundo questionamento, nas situações em que o ato administrativo atende aos princípios da publicidade, da eficiência, da economicidade e da moralidade, bem como aos limites legais impostos à discricionariedade, concluiu que os órgãos de controle deveriam respeitar a decisão adotada, sem responsabilização dos agentes competentes (peça 56, p. 10) .
Já o Parecer Jurídico PJ-PSJ-0682/2017 (peça 56, p.  52-57) , de acordo com os manifestantes, foi emitido sob essa nova perspectiva, considerando os termos do Parecer Jurídico JF&R - Setembro/2017 e da Nota Técnica JF&R - Outubro/2017, elaborados pelo especialista em Direito Administrativo Prof. Jorge Ulisses Jacoby Fernandes (peça 56, p. 10) .
Nesse parecer jurídico, os defendentes demonstraram concordar com a tese apresentada pelo escritório do Prof. Jorge Ulisses Jacoby Fernandes de que a transação de direitos patrimoniais seria possível, sendo instituto amparado pelo ordenamento jurídico pátrio e que, portanto, a retomada do contrato seria viável, esclarecendo que os fundamentos para se adotar essa medida encerrariam aspectos de conveniência e oportunidade aos quais não competiria ao advogado se imiscuir (peça 56, p. 10) .
Todavia, a defesa dos pareceristas informa que ficou consignado, no mesmo documento, o entendimento de que a rescisão estabelecida não poderia ser revertida, na seara administrativa, uma vez que este ato já havia alcançado a coisa julgada administrativa, fazendo expressa menção ao Parecer Jurídico PJ-PSJ-0600/2017 e ao Acórdão 2383/2017-TCU-Plenário (peça 56, p. 6) .
O Parecer Jurídico PJ-PSJ-0682/2017 também apontou que a Diretoria Executiva da Eletronorte havia aprovado o relatório do Grupo de Trabalho 1 (GT1) , de tal sorte que, antes de se optar por qualquer acordo, seria necessária a análise das conclusões do referido GT1 (peça 1, p. 7-12) , ao tempo em que teria alertado, mais uma vez, sobre os riscos envolvidos (peça 56, p. 6) .
Por fim, os defendentes declaram (peça 56, p. 11) que o Parecer Jurídico PJ-PSJ-0166/2018 foi emitido com base na Comunicação Interna CI-DE-012/2018 (peça 56, p. 58 e 59) , em que a Diretoria de Engenharia solicitou à Superintendência Jurídica da Eletronorte analisasse e chancelasse o TAC, bem como se manifestasse quanto à competência para deliberação sobre essa matéria, com o encaminhamento do Parecer Técnico DE-001-2018 (peça 4) , o Parecer Financeiro PF-FPCE-0011/2018 (peça 3) e a minuta do TAC (peça 56, p. 73-78; peça 57, p. 1-73; e peça 58, p. 1-10) .
Nesse contexto, os advogados pareceristas elencaram itens constantes do Parecer Jurídico PJ-PSJ-0166/2018, em que foram feitas menções expressas aos pareceres jurídicos elaborados anteriormente, nos quais, apesar de se reconhecer a transação como uma forma de resolução de conflitos, teriam sido apontados os riscos envolvidos. Registraram ainda que a devolução do objeto contratado ao Consórcio não encontraria amparo jurídico, tendo em vista que a rescisão unilateral do Contrato 420000372 teria formado coisa julgada administrativa, com alertas sobre uma possível tendência do juízo em considerar legítima a rescisão operada, haja vista a cassação da liminar para suspensão da nova licitação (peça 56, p. 11 e 12) .
Segundo os peticionantes, a conclusão do referido parecer teria descrito claramente o caminho menos exposto ao risco, ao expressar que o rito normal a ser seguido pela Administração após a rescisão de um contrato administrativo seria o de realizar nova contratação com novo contratado para a finalização do objeto (peça 56, p. 12) .
Dessa forma, a defesa dos pareceristas conclui que foram registradas ressalvas e alertas no aludido Parecer Jurídico PJ-PSJ-0166/2018, não havendo o que se falar em omissão com o intuito de levar a erro o tomador da decisão (peça 56, p. 12) .
Adicionalmente, ressalta que, tão logo tomou conhecimento do entendimento do Ministro-Relator Benjamin Zymler em relação à medida cautelar, a Superintendência Jurídica da Eletronorte recomendou ao Diretor-Presidente que não fosse assinado o TAC proposto (peça 56, p. 12) , conforme Comunicação Interna CI-PSJ-354/2018 (peça 58, p. 46-48) .
No próximo tópico de sua defesa, a respeito da autonomia da atividade advocatícia jurídico-consultiva (peça 56, p. 12-16) , os pareceristas afirmam que não se mostra razoável exigir um único entendimento jurídico plausível acerca de determinada matéria, tornando explícito que seria arbitrário admitir apenas uma interpretação sobre certo objeto, em razão de o Direito pressupor uma heterogeneidade de posicionamentos (peça 56, p. 12 e 13) . 
Nesse sentido, os defendentes depreendem que a diferença da opinio iuris não poderia servir de base para a responsabilização pessoal do parecerista, por ferir a autonomia profissional do advogado, resguardada pela Constituição Federal (peça 56, p. 13) .
Para corroborar seu argumento, os peticionantes invocam a jurisprudência do TCU, que, ao tratar da responsabilidade dos advogados quando da análise de editais de licitação, estabeleceu as seguintes condições como premissas que atraem a responsabilização: (i) que o advogado elabore parecer desprovido de lógica jurídica razoável; (ii) que deixe de observar jurisprudência do TCU; (iii) que tenha agido com dolo; (iv) que cause dano ao Erário (peça 56, p. 13) .
No mesmo sentido, segundo os pareceristas, o STF, no julgamento do Mandado de Segurança 24.073-3-DF, considera que o advogado somente poderá ser responsabilizado pelos danos causados a seus clientes ou a terceiros, se decorrentes de erro grave, inescusável, ou de ato ou omissão praticado com culpa, em sentido largo (peça 56, p. 13) . 
Citam, ainda, o Código de Processo Civil, Lei 13.105/2015, arts. 184 e 187, que tratam da responsabilidade do advogado público e do membro da defensoria pública, respectivamente, informando que será civil e regressivamente responsável quando agir com dolo ou fraude no exercício de suas funções (peça 56, p. 13) .
Desse modo, segundo as razões de justificativa apresentadas, os pareceristas signatários do Parecer Jurídico PJ-PSJ-0166/2018 alegam que em momento algum teriam se desviado da lógica jurídica, ou agido com dolo, má-fé ou fraude, porquanto em todas as oportunidades teriam alertado quanto aos riscos envolvidos (peça 56, p. 13) .
Para reforçar sua argumentação, invocam trechos do Acórdão 336/2008-TCU-Plenário, da relatoria do Ministro Ubiratan Aguiar, o qual afirma que há duas situações em que o TCU pode responsabilizar o autor de parecer jurídico e o que as diferencia é a ocorrência de dano ao Erário. 
Assim, havendo dano, pode ser responsabilizado se tiver atuado com dolo ou culpa, em sentido estrito. Não havendo prejuízo aos cofres públicos, o parecerista somente pode ser responsabilizado se houver agido com dolo. Isso significa que a justificação de fraudes ao Erário por pareceres jurídicos dissonantes da doutrina e jurisprudência, consubstanciando erros e teratologia inadmissíveis, não podem isentar seu autor da responsabilidade (peça 56, p. 14) .
Assim, os manifestantes destacam que nenhum desses elementos estariam presentes na atuação dos pareceristas, visto que esta equipe de auditoria não teria apontado entendimento jurídico teratológico, doloso ou causador de dano ao Erário e teria chegado à conclusão de que a retomada da contratação se mostrava inviável, por questões que adentrariam em aspectos de mérito administrativo (peça 56, p. 14) .
Os defendentes levantam outro ponto de dissonância a respeito da natureza jurídica do contrato: se o direito patrimonial é disponível, como entendem os advogados pareceristas, corroborado pelo Parecer Jurídico e Nota Técnica assinados pelo administrativista Prof. Jorge Ulisses Jacoby Fernandes, ou se é indisponível, como verificado nas instruções anteriores do presente processo (peça 56, p. 14) .
Ainda, os peticionantes afirmam que um segundo ponto de divergência se daria quanto à licitude do objeto, pois inferem que o entendimento da equipe de auditoria se deu no sentido de que, por ter a rescisão "transitado em julgado" na esfera administrativa, as partes não poderiam transacioná-la na esfera judicial, ou seja, não poderiam promover um acordo judicial, para encerrar o litígio acerca da rescisão, porque já resolvida no âmbito administrativo (peça 56, p. 15) .
Os pareceristas ressaltam que a transação judicial somente adquire plena eficácia após homologação pelo juízo, sendo necessário atender aos pressupostos gerais de validade dos negócios jurídicos, restringindo-se, portanto, aos direitos patrimoniais privados (peça 56, p. 15) .
Nesse sentido, os advogados pareceristas concluem que a decisão final sobre o assunto, caso o TAC hipoteticamente fosse levado à homologação judicial, ficaria a critério do juízo responsável, o qual, se entendesse por homologar o acordo, acolheria a tese da disponibilidade; ou, caso entendesse como demonstrado nas instruções anteriores do TCU, não homologaria o TAC. Em qualquer situação, defendem que não haveria qualquer alteração que pudesse ser atribuída aos pareceristas (peça 56, p. 15) .
Por fim, os manifestantes aduzem que poderia ser considerada juridicamente lógica a tese para contratação direta da obra em questão com base em diversos fundamentos legais, dentre os quais o art. 28, § 3º, da Lei 13.303/2016. Segundo os pareceristas, a equipe de auditoria não teria apontado que a construção de usinas, subestações e linhas de transmissão consta do rol do objeto social da Eletronorte, no art. 4º do seu Estatuto Social, e esse fato seria suficiente para afastar o entendimento de evidente ilegalidade (peça 56, p. 15 e 16) .
Além disso, calcados na apresentação de manifestação jurídica do especialista em Direito Administrativo Prof. Jorge Ulisses Jacoby Fernandes, os peticionistas completam que haveria tese jurídica para se admitir a possibilidade de celebração do TAC a ser homologado judicialmente com base na interpretação conjugada de diversos outros dispositivos legais, assinalando que os acórdãos citados pela equipe de auditoria para fundamentar suas alegações não corresponderiam precisamente à situação do caso em tela (peça 56, p. 16) .
Adicionalmente, consignam (peça 56, p. 16) , da mesma forma que os pareceristas técnicos, que a Diretoria de Eletronorte revogou o ato de aprovação do TAC e submeteu ao Conselho de Administração a proposição de revogação da Deliberação DEL-0042/2018 (peça 51) .
Desse modo, os defendentes sustentam que no caso concreto não restaria configurado nexo causal entre o parecer jurídico e o dano ao Erário, tampouco que houve erro grave ou inescusável, dolo, fraude ou má-fé, não havendo razões para responsabilizar os advogados pareceristas (peça 56, p. 16) .
Diante do exposto, os pareceristas alegam não existir fundamento para que sejam responsabilizados, em virtude de terem demonstrado a regularidade de suas condutas, requerendo que sejam excluídos do feito e/ou que o processo seja arquivado (peça 56, p. 16 e 17) .
II.2 Análise das Razões de Justificativa dos advogados pareceristas:
Preliminarmente, cumpre registrar que as defesas dos pareceristas jurídicos Andrei Braga Mendes e Renata Mendes Alves foram apresentadas tempestivamente, como alegado por eles.
Diante das razões trazidas, resumidamente, discorda-se das seguintes teses trazidas:
0.  Existência de cerceamento de defesa;
0.  Impedimento de revisão da rescisão contratual na esfera judicial em virtude de trânsito em julgado na esfera administrativa
0.  Possibilidade da contratação direta da obra com base na Lei das Estatais;
0.  Disponibilidade de direito patrimonial;
0.  Possibilidade de a fiscalização do TAC ter decorrido de provocação da própria Eletronorte.
A seguir, passa-se a analisar os itens acima citados.
Merece ser refutado o apontamento sobre um possível cerceamento de defesa por parte desta equipe de auditoria, fato que não condiz com o que foi apontado na instrução anterior.
Em virtude de terem sido analisadas as oitivas da Eletronorte e do Consórcio Mavi/Engeglobal na instrução anterior (peça 33) , com a apresentação de argumentações em defesa da assinatura do TAC, esta unidade técnica chegou à conclusão de que a retomada da contratação com um Consórcio com o qual a estatal havia rescindido unilateralmente o contrato, devido a inadimplementos na execução da obra, resultantes da incapacidade de as empresas consorciadas prosseguirem no negócio, seria inviável tanto do ponto de vista técnico como jurídico.
Dessa forma, o mérito havia sido formado a partir de toda a documentação já encaminhada anteriormente pela Eletronorte e de reunião com técnicos da estatal ocorrida ainda na fase de planejamento da auditoria, bem como de suas alegações para justificar a celebração do TAC, enviadas após análise efetuada por esta equipe técnica na instrução inicial (peça 9) , que ensejou a expedição de medida cautelar para evitar, de forma tempestiva, a assinatura do acordo.
Cumpre ressaltar que a oitiva é realizada para que órgãos e entidades, ou outras pessoas jurídicas, se pronunciem sobre os indícios de irregularidades detectados, ao passo que as audiências são utilizadas para chamar pessoas físicas, para que apresentem suas razões de justificativa quanto às irregularidades constatadas.
Isto posto, tendo verificado que o TAC era irregular e não deveria ter sido aprovado pela Diretoria Executiva e pelo Conselho de Administração da Eletronorte, o passo seguinte, no âmbito do presente processo, seria averiguar as participações dos agentes públicos que poderiam ter alguma responsabilidade no tocante a levar os gestores a referendarem a celebração do acordo.
Nesse sentido, as audiências foram realizadas para proporcionar aos agentes públicos a apresentação de suas razões de justificativa, com o objetivo de se identificar condutas e o nexo de causalidade com a ocorrência do ato irregular configurado com a aprovação do TAC. Os ofícios foram enviados em agosto de 2018, conforme peças 37, 38 e 39.
Portanto, não há que se falar em cerceamento de defesa, pois foram dadas todas as oportunidades para que as partes se pronunciassem e buscassem demonstrar a viabilidade do TAC. A atual fase de apuração de responsabilidades quanto à aprovação do ato é resultado da conclusão pela irregularidade do TAC, que se sustentou na análise das oitivas da Eletronorte e do Consórcio (peça 33) , bem como no histórico dos fatos e evidências coletadas durante a representação (peça 9) . 
Ademais, é incorreto afirmar que os defendentes foram previamente considerados culpados, visto que em nenhum momento haviam sido avaliadas as condutas dos peticionantes que levaram à ocorrência do ato irregular.
Vale esclarecer que, na oitiva realizada para que a Eletronorte se pronunciasse quanto a possíveis ilegalidades na assinatura do TAC, a estatal teve a oportunidade de apresentar, em detalhes, todo o arcabouço jurídico que demonstrasse a viabilidade jurídica do TAC, tendo em vista se tratar de matéria bastante específica e pioneira no âmbito da estatal, conforme descrito pela defesa do Diretor de Engenharia da entidade (peça 54, p. 27) .
No entanto, a argumentação central da Eletronorte se baseou na alegação de que as contratações efetuadas com fulcro no art. 32 da Lei 9.074/1995 não se submeteriam às regras das licitações públicas descritas na Lei 8.666/1993, sendo os contratos resultantes dessas operações de natureza privada e não pública. Ou seja, esse artigo não só afastaria a licitação, como excluiria a incidência rígida das regras constantes da Lei 8.666/1993, o que foi prontamente rebatido. 
Nesse cenário, com base apenas na documentação inicial e na supracitada reunião realizada com os técnicos da Eletronorte, esta equipe não encontrou elementos suficientes para indicar a regularidade na retomada da contratação do Consórcio com quem a estatal havia rescindido o contrato anteriormente, já que seria esperado um exercício jurídico bem elaborado para corroborar a celebração do TAC nas circunstâncias apresentadas.
Porém, na análise da oitiva da Eletronorte também não restaram evidentes novos argumentos jurídicos que possibilitassem à estatal adotar a solução aventada, sobretudo por se verificar que a celebração do TAC se mostrava contrária às conclusões dos dois grupos de trabalho convocados anteriormente pela estatal.
Sobre o argumento do impedimento da revisão da rescisão contratual na esfera judicial, entende-se que merece ser refutado o argumento dos advogados pareceristas quanto ao fato de o TCU ter entendido que o ato da rescisão contratual, "transitada em julgado" na esfera administrativa, impediria as partes de revisá-la na esfera judicial. Nesse ponto, houve uma leitura precipitada por parte dos advogados pareceristas, uma vez a própria Constituição Federal diz que a lei não excluirá da apreciação do poder judiciário lesão ou ameaça de direito (art. 5º, inciso XXXV) . 
No caso, sendo a rescisão unilateral ato jurídico perfeito, o qual tenha respeitado o contraditório e a ampla defesa e se consumado à época, a revisão administrativa feriria a segurança jurídica e o direito adquirido das partes. Contudo, em nada impediria o alcance judicial, o que inclusive foi admitido mediante demandas judiciais que tramitam na 5ª Vara Cível da Circunscrição Judiciária de Brasília, sob os processos 2016.01.1.086645-8 e 2017.01.1.005445-7. Sendo assim, em tese não haveria qualquer impedimento para um acordo judicial.
Desse modo, faz-se necessário transcrever o trecho da instrução anterior em que esse assunto é abordado (peça 33, p. 18 e 19) :
130. Nesse contexto, cumpre aduzir que o Parecer Jurídico PJ-PSJ-0166/2018, de autoria da própria Eletronorte, o qual se trata de um dos documentos que embasaram a decisão da estatal de prosseguir com a assinatura do TAC, trouxe o apontamento de que a rescisão unilateral do Contrato 440000372 operou a coisa julgada administrativa, ou seja, uma decisão administrativa que tenha observado o contraditório e ampla defesa e da qual não caberia mais recurso, não podendo ser revista pela própria Administração (peça 6, p. 4 e 5) . 
131. Ademais, no mesmo documento, a empresa estatal frisou que, no âmbito do processo judicial, diante de decisão que cassou liminar que havia determinado a suspensão da licitação para implantação do empreendimento, poder-se-ia concluir pela tendência do juízo de considerar legítima e regular a decisão administrativa operada (peça 6, p. 5) . 
132. Evidentemente, a coisa julgada administrativa não tem a força conclusiva da coisa julgada judicial, porém o próprio reconhecimento pela empresa estatal de que o julgamento da rescisão como regular ocasionou a coisa julgada administrativamente indica entendimento da Eletronorte de que não caberia mais revisão desse ato pela própria entidade. Contudo, resta claro que isso não repercute na impossibilidade de revisão dos atos administrativos pelo Poder Judiciário. 
133. No entanto, vale esclarecer que a utilização de juízo arbitral ou do Poder Judiciário não vincula o posicionamento desta Corte de Contas sobre os elementos probatórios submetidos ao seu exame. Assim, o TCU decide de forma independente, conforme os mandamentos constitucionais, não se furtando de proceder à apuração dos fatos, nem realizando o julgamento atendo-se apenas à opinião de outros órgãos autônomos e independentes. (Grifos acrescidos) 
A questão relativa a apontamentos sobre a possibilidade de contratação direta da obra por parte da Eletronorte, com fulcro no art. 28, § 3º, da Lei 13.303/2016, em função de a construção de usinas, subestações e linhas de transmissão estar enquadrada no rol do objeto social da empresa estatal, também recebeu a mesma conotação da defesa dos advogados pareceristas, os quais afirmaram que tal tema não foi abordado por esta unidade técnica (peça 56, p. 15 e 16) .
Contudo, tal alegação está incorreta, e os trechos a seguir, compulsados da instrução anterior (peça 33, p. 10 e 11) , comprovam que esse assunto foi abordado, tendo sido realizada uma análise sobre sua aplicabilidade nas contratações das empresas estatais:
73. Ainda, em relação à alegação da estatal de que, com base no art. 28, § 3º, inciso I, da Lei 13.303/2016, a empresa estaria automaticamente dispensada de licitação para comercializar, prestar ou executar, de forma direta, produtos, serviços ou obras especificamente relacionados com seus objetos sociais, entende-se que essa não é a melhor interpretação a ser conferida à lei, posto que iria em sentido contrário a outros dispositivos e princípios esculpidos na própria norma jurídica, a exemplo dos caputs dos arts. 28, 31, 42, 47, 49, entre outros. 
74. Note-se que o art. 28, § 3º, inciso I, busca dar agilidade à atividade fim da empresa, dispensando-a de licitar nos casos em que a ação da estatal se dá de forma direta, ou seja, nos casos em que a comercialização do produto ou prestação do serviço pela estatal se dá em razão de suas finalidades. Essa situação ocorre, por exemplo, quando estatais de geração compram ou vendem a energia elétrica no Ambiente de Contratação Livre (ACL) , ou, por exemplo, quando a Petrobras vende o petróleo por ela extraído para empresas de refino, ou, ainda, quando os Correios prestam o serviço postal. Nesses casos, de comercialização, prestação ou execução direta pela estatal, como definido no art. 28, § 3º, inciso I, é que se dariam os casos de dispensa. 
75. Por outro lado, a execução de uma obra, por exemplo, por regra não é atividade fim de empresa estatal, mas apenas um meio para a prestação do serviço público ou realização da sua atividade finalística. No caso em tela, a obra da linha de transmissão servirá como meio à prestação do serviço público de transmissão de energia elétrica. 
76. É imperioso salientar que a regra do caput do art. 28 é a licitação, a qual deve seguir os princípios insculpidos no art. 31 da própria Lei 13.303/2016, da impessoalidade, da moralidade, da igualdade, da publicidade, da eficiência, da probidade administrativa, da economicidade, do desenvolvimento nacional sustentável, da vinculação ao instrumento convocatório, da obtenção de competitividade e do julgamento objetivo. 
77. Assim, estender a interpretação do art. 28, § 3º, inciso I, a qualquer contratação, por mera relação indireta com seu objeto social, conduziria à possibilidade de dispensa de licitação para todas as contratações da empresa, transformando a dispensa em regra, invertendo por completo a lógica do próprio do art. 28, caput, da Lei 13.303/2016, que define a licitação como regra para as contratações nas empresas estatais. 
78. Importa mencionar que, antes da edição da Lei 13.303/2016, a jurisprudência do TCU consolidada era no sentido de que a licitação é a regra para as contratações nas estatais: 
[Enunciado do Acórdão 566/2012-TCU-Plenário, Relator Valmir Campelo]: 
"Empresas públicas, sociedades de economia mista e suas subsidiárias que exploram atividade econômica, como regra geral, devem se submeter aos princípios licitatórios estabelecidos na Lei 8.666/1993 até edição da norma prevista no art. 173, § 1º, da Constituição Federal, salvo em circunstâncias excepcionais, devidamente motivadas, em que a utilização daquele diploma legal possa acarretar riscos à atividade comercial da empresa."
[Enunciado do Acórdão 2384/2015-TCU-Segunda Câmara, Relator Benjamin Zymler]: 
"A licitação é a regra, mesmo para as empresas estatais submetidas a regime jurídico próprio das empresas privadas (art. 173, § 1º, inciso II, da Constituição Federal) , inclusive em sua área finalística, e só pode ser afastada em situações nas quais for demonstrada a existência de obstáculos negociais, com efetivo prejuízo às atividades da estatal, que impossibilitem a licitação." 
79. Atualmente, com o advento da Lei das Estatais, que regulamentou o art. 173, §1º da CF/88, ainda não há jurisprudência consolidada sobre essa matéria, contudo, existem decisões no sentido que, mesmo em casos de dispensa do art. 28, §3º, inciso I, há que se conduzir processo competitivo, isonômico, impessoal e transparente. É o que se depreende, por exemplo, do enunciado do Acórdão 2033/2017-TCU-Plenário, da Relatoria do Min. Benjamin Zymler: 
"Embora as empresas estatais estejam dispensadas de licitar a prestação de serviços relacionados com seus respectivos objetos sociais (art. 28, § 3º, inciso I, da Lei 13.303/2016) , devem conferir lisura e transparência a essas contratações, em atenção aos princípios que regem a atuação da Administração Pública, selecionando seus parceiros por meio de processo competitivo, isonômico, impessoal e transparente."
80. Portanto, mesmo nos casos concretos em que realmente seja caso de dispensa de licitação, as contratações devem ser elaboradas de forma transparente, mediante processo competitivo, isonômico e impessoal, não merecendo prosperar o argumento trazido pela Eletronorte. (Grifos acrescidos) 
Dessa forma, como a construção de uma obra não constitui uma atividade fim da Eletronorte, e sim um meio para a prestação do serviço público de transmissão de energia pela empresa estatal, não há que se falar em dispensa do processo competitivo de contratação, sob pena de desvirtuar o objetivo insculpido no art. 28 da Lei 13.303/2016, segundo o qual a licitação é a regra e a dispensa é a exceção.
Nesse sentido, na oitiva realizada com a Eletronorte, cuja análise consta da instrução anterior (peça 33) , a defesa do Consórcio Mavi/Engeglobal invocou excertos de entendimento trazido pelo Acórdão 2145/2013-TCU-Plenário, de relatoria do Ministro Benjamin Zymler, para justificar a legalidade do acordo quanto ao seu objeto, sob o argumento de que os contratos administrativos, em regra, têm natureza de direito patrimonial disponível, em que se admite cláusula de arbitragem. Entretanto, não foram abordadas, de maneira completa, todas as considerações constantes do referido acórdão. 
Por conseguinte, tornou-se necessário esclarecer os apontamentos sobre o tema consignados no Voto condutor do referido Acórdão, cuja análise empreendida na instrução anterior do presente processo está transcrita na sequência (peça 33, p. 12-14) :
88. Assim, a análise desta equipe de auditoria, no presente processo, se inicia a partir do ponto em que a defendente deixou de transcrever a decisão, precisamente com a transcrição dos parágrafos seguintes àquele que consta em sua manifestação de defesa, mencionado anteriormente (o último parágrafo trazido pela defesa aos autos foi o 26) 
 (...) 
91. Por fim, ainda no âmbito do mesmo processo, importa registrar trecho do Voto declarado pelo Ministro Revisor José Jorge, especificamente quanto ao item referente à inclusão de cláusulas compromissórias de resolução de conflitos em sede de juízo arbitral: 
"13. A princípio, a determinação, na forma como foi apresentada por mim, teve origem na delimitação imposta pela Lei 9307/1996, cujos dispositivos contemplam a utilização do instituto da arbitragem a direitos patrimoniais "disponíveis", ou seja, transacionáveis. 
14. O que a lei impede é a vinculação do compromisso arbitral aos direitos naturalmente indisponíveis (interesses públicos) , como os decorrentes, em regra, de contratos administrativos. Esses, como muito bem observou o Relator, só permitem o juízo arbitral quando excepcionalmente especificados em lei. (grifos nossos) "
92. Desta feita, resta claro que a utilização do Acórdão 2145/2013-TCU-Plenário para reforçar a tese de defesa do Consórcio merece ser refutada, visto que, com a leitura completa da deliberação, verifica-se que o defendente apresentou apenas uma parte da ponderação do Relator sobre o tema, antes de ele efetivamente tomar sua decisão. Ademais, cabe ponderar que o objeto analisado naquele processo não se trata da retomada de um contrato rescindido de forma unilateral pela Administração, como no caso em tela. 
93. Dessa forma, assinala-se que o contrato firmado pela Eletronorte com o Consórcio Mavi/Engeglobal se trata de um contrato administrativo, que possui cláusula exorbitante em favor da empresa estatal, a qual deve seguir os princípios constitucionais que regem a Administração Pública. 
94. Além disso, os contratos administrativos dispõem, em regra, sobre direitos naturalmente indisponíveis, em razão de estar presente o interesse público, e só permitem o juízo arbitral, por exemplo, quando excepcionalmente especificado em lei, consoante excertos do acórdão supracitado. 
95. Adicionalmente, como destacou o referido decisum, a arbitragem somente deve ser utilizada em situações peculiares devidamente justificadas técnica e economicamente e deve estar em consonância com a prática de mercado, a qual, no que concerne às empresas estatais, deve ser compatível com os princípios constitucionais que regem a administração pública. 
96. Em complementação, no caso do presente processo, não há, por exemplo, qualquer autorização legislativa específica para que o juízo arbitral decida sobre a retomada de um contrato administrativo que fora rescindido anteriormente, o qual está sujeito às disposições do direito público brasileiro, em especial àquelas constantes da Lei 8.666/1993. 
97. Além disso, a referida lei de licitações indica, no inciso XI, do art. 24, qual deve ser o caminho a ser seguido para retomar a execução de um objeto cujo contrato administrativo foi rescindido: realização de nova licitação ou a contratação direta do remanescente da obra, por dispensa de licitação, tema que será aprofundado mais à frente. 
98. Diante do exposto, do ponto de vista estritamente jurídico, os argumentos da Eletronorte e do Consórcio Mavi/Engeglobal defendendo a legalidade na retomada da contratação do referido Consórcio para o reinício da construção do mesmo empreendimento, cujo contrato anterior com a empresa estatal havia sido rescindido unilateralmente, não encontram amparo na legislação de regência sobre o assunto e não se coadunam ao que dispõe a jurisprudência pacificada desse Tribunal de Contas. (Grifos acrescidos) 
Portanto, contrariamente ao que havia sido apontado pelos defendentes, o TCU entende que os contratos administrativos, como no caso em tela, versam, em regra, sobre direitos patrimoniais indisponíveis, em razão de estar presente o interesse público.
Nesse contexto, cumpre transcrever, a seguir, trecho das considerações finais do Voto condutor do supracitado Acórdão 287/2002-TCU-Plenário, de relatoria do Ministro Benjamin Zymler, segundo o qual fica claro que era de se esperar que os agentes responsáveis pela elaboração de pareceres jurídicos mantivessem banco de dados sobre o entendimento desta Corte a respeito das matérias afetas às suas atribuições:
18. Ressalto, em especial, a rotineira emissão de pareceres jurídicos, pelas procuradorias do extinto DNER, que revelam interpretação evidentemente equivocada das normas que regulam a realização de licitações e a celebração de contratos pela Administração Pública. Verifica-se, por vezes, flagrante descompasso entre a jurisprudência desta Corte e tais pronunciamentos. Freqüentemente, como ocorreu na contratação da empresa supervisão da obra tratada neste feito (vide itens 7 e 11 deste Voto) , os órgãos jurídicos deixam de acusar até mesmo a existência de determinação dirigida a própria entidade, contribuindo, dessa forma, para a consumação da irregularidade. 
19. A jurisprudência deste Tribunal aponta no sentido de ser possível a apenação de autores de pareceres jurídicos, cujas conclusões não revelem lógica jurídica razoável. Afigura-se, também, pertinente a apenação dos agentes responsáveis pela elaboração de pareceres jurídicos, quando deixam de observar determinações dirigidas à entidade. É de se esperar que tais profissionais, no exercício de sua atividade, possuam sólidos conhecimentos das respectivas normas, da jurisprudência dos tribunais judiciários, da doutrina e também que mantenham banco de dados sobre o entendimento desta Corte sobre a matéria, especialmente sobre as deliberações destinadas à entidade.  (Grifos acrescidos) 
Outro ponto a ser rebatido diz respeito ao argumento trazido pelos advogados pareceristas de que o presente trabalho, diferentemente do usual, teria decorrido também de provocação da própria Eletronorte, a qual teria levado ao conhecimento desta unidade técnica a proposta de TAC para que houvesse manifestação prévia anterior à eventual assinatura do pacto. Para isso, faz-se necessário registrar o histórico de análise do empreendimento no âmbito desta Corte de Contas.
Cumpre ressaltar que essa obra foi objeto de fiscalizações anteriores pelo TCU, no âmbito dos Fiscobras 2015 e 2016, tendo originado os processos TCs Processo 008.681/2015-5, Processo 018.724/2016-7 e Processo 013.633/2016-3, todos da relatoria do Ministro-Substituto Weder de Oliveira.
No Fiscobras 2015 (TC Processo 008.681/2015-5) , a auditoria concentrou-se no exame da legalidade e da legitimidade da execução do Contrato 4400083642, firmado com o Consórcio Leme-Themag para a prestação de serviços técnicos de apoio institucional, e do Contrato Principal 4400000372, celebrado com o Consórcio Mavi-Engeglobal no formato EPC Full para a realização dos projetos e execução das obras da LT. Vale destacar que o processo se encontra encerrado.
No Fiscobras 2016 (TC Processo 013.633/2016-3) , o objetivo da auditoria foi analisar a regularidade da rescisão unilateral do Contrato Principal 4400000372 pela Eletronorte, ocorrida em 19/1/2016, tendo em vista seus impactos econômico-financeiros para ambas as partes (Eletronorte e Consórcio) , e também avaliar a regularidade das ações que vinham sendo empreendidas pela Eletronorte, a fim de contratar a execução dos serviços e fornecimentos remanescentes daquele contrato. Convém mencionar que o atraso no licenciamento ambiental do empreendimento LT Rio Branco - Feijó - Cruzeiro do Sul também fez parte do escopo da auditoria.
Naquele momento, considerou-se oportuna a abertura de Representação apartada (TC Processo 018.724/2016-7) para tratar das diversas irregularidades no RDC Presencial RE-012-0067 da LT Rio Branco - Feijó, com proposta de cautelar, adotada em 4/7/2016, para suspender o processo licitatório, tendo em vista que o edital já havia sido publicado, com recebimento das propostas econômicas previsto para esse referido dia, e que o rito do Fiscobras 2016 inviabilizaria a apreciação de mérito da proposta antes daquela data. Frisa-se que o RDC foi revogado posteriormente, porém esta Corte de Contas, em atenção à sua função pedagógica, optou por dar ciência à Eletronorte das irregularidades que cometera na interpretação e na aplicação das normas licitatórias pertinentes na realização de tal certame. Ademais, cumpre informar que ambos os processos relativos ao Fiscobras 2016 já se encontram encerrados.
Por fim, em meados de 2017, ainda no âmbito do TC Processo 013.633/2016-3, esta unidade técnica realizou diligências com o intuito de levantar os impactos financeiros para a Eletronorte e para os consumidores de energia elétrica do país em função dos atrasos na implantação da LT Rio - Branco - Feijó - Cruzeiro do Sul (peça 91, do TC Processo 013.633/2016-3) e propor a continuidade do acompanhamento da obra.
Quanto aos impactos financeiros para a Eletronorte, citam-se as seguintes conclusões da instrução (peça 91, p. 4-5, do TC Processo 013.633/2016-3) :
 (...) 
35. De maneira a quantificar o montante que a empresa está deixando de receber, e que não receberá (de maneira plena) até abril/2020 - de acordo com a estimativa realizada -, a empresa considerou em seus cálculos duas premissas: (i) o valor da RAP do empreendimento na data do último reajuste realizado (julho/2016) , de R$ 49.254.212,57; e (ii) o recebimento, a partir de agosto/2019, de 90% da RAP relativa à primeira etapa do empreendimento.
37.	 Assim, a Eletronorte calculou uma frustração nas receitas mensais equivalente a R$ 4.104.517,71 desde fevereiro/2017 até agosto/2019, quando o valor mensal que deixa de ser recebido passa a ser de R$ 2.011.706,32 até abril/2020, mês em que a companhia passaria a receber 100% da RAP da LT Rio Branco-Feijó-Cruzeiro do Sul (peça 86, item não digitalizável, arquivo "Calculo da frustração de receita r1.xlsx") .
38. 	A frustração de receita total decorrente dos atrasos nesse empreendimento, portanto, alcança o total de R$ 141.240.888,35, na data-base maio/2017 (peça 86, item não digitalizável, arquivo "Calculo da frustração de receita r1.xlsx") , sendo passível de ampliação caso as estimativas adotadas pela Eletronorte não se confirmem, o que evidencia a gravidade da situação enfrentada pela estatal.
Já a respeito dos impactos financeiros para os consumidores de energia elétrica, não só do Estado do Acre, mas de todo o país, uma vez que os custos são socializados por meio da Conta Consumo de Combustíveis (CCC) , a instrução traz as seguintes conclusões (TC Processo 013.633/2016-3, peça 91, p. 5-6) :
 (...) 
50.	 Ainda, a Eletronorte ressalta, em sua resposta (peça 86, p. 4) , a diferença entre os custos envolvidos para a energia entregue nas duas soluções: integração ao SIN por meio da linha de transmissão e geração térmica dos sistemas isolados. Nesse sentido, a estatal assinala que, enquanto a solução adotada para a linha de transmissão em comento (circuito simples em 230 kV) possui um custo equivalente da energia suprida de R$ 300,79/MWh, a utilização da geração dos sistemas isolados envolve um custo de R$ 834,71/MWh, cerca de 177,51% superior.
51. 	Se aplicado esse custo na previsão da carga (demanda) dos sistemas isolados para 2017, tem-se que essa geração atingirá um custo anual de R$ 204.609.958,17, o que representa cerca de R$ 115.695.658,72 a mais do que se teria caso o empreendimento já estivesse concluído (custo de R$ 65.178.485,89 para o suprimento de energia a Cruzeiro do Sul, Feijó e Tarauacá e R$ 23.735.813,56 para os sistemas isolados remanescentes, em um total de R$ 88.914.299,45 para essa alternativa) .
52.	 Já a previsão para 2018 feita pela Eletronorte em seu memorial apresentado na reunião do dia 31/5/2017 aponta para uma demanda projetada de 38.756 kW, o que equivaleria a um consumo de energia de 334.852 MWh no Acre. Para atender tal carga, a estatal afirma que são necessários mais de 100 milhões de litros de óleo diesel, correspondendo a um custo aproximado de R$ 422 milhões (peça 87, p. 9) .
53. 	Nota-se, portanto, a importância da implantação da LT Rio Branco-Feijó-Cruzeiro do Sul para o estado do Acre, e sua população, e também para o Sistema Interligado Nacional (SIN) como um todo, uma vez que a conclusão de tal empreendimento, além de propiciar melhores condições de atendimento à população e reduzir os custos de suprimento locais, traria uma redução de centenas de milhões nos recursos destinados à Conta Consumo de Combustíveis (CCC) , mantida por todos os consumidores de energia elétrica do país. (Grifos acrescidos) .
Consequentemente, diante da materialidade dos contratos envolvidos, da relevância do empreendimento para a interligação do Estado do Acre ao Sistema Interligado Nacional (SIN) e dos impactos do atraso para a Eletronorte e para os consumidores de energia elétrica do país, e considerando, ainda, o Despacho do Min. Substituto Weder de Oliveira (TC Processo 013.633/2016-3, peça 94) , a SeinfraElétrica incluiu o empreendimento na lista prévia do Fiscobras 2018. 
Ainda em 2017, foi emitido o Ofício 298/2017-TCU/SeinfraElétrica, de 4/9/2017, à Eletronorte (TC Processo 025.363/2017-4, peça 9) , com o intuito de levantar dados sobre empreendimentos a serem fiscalizados no Fiscobras 2018. Em fevereiro de 2018, por sua vez, em complemento àquela correspondência, foi enviado o Ofício 48/2018-TCU/SeinfraElétrica, de 21/2/2018 (TC Processo 025.363/2017-4, peça 41) , solicitando diversas informações acerca da situação da obra da LT Rio Branco - Feijó - Cruzeiro do Sul. 
Após tais solicitações, a Eletronorte requereu reunião com a equipe desta unidade técnica, na qual informou estar em estudo a possibilidade de um acordo. Impende ainda registrar que não houve qualquer tipo de recomendação por parte dessa SeinfraElétrica a respeito do TAC. Comunicou-se à Eletronorte que a obra seria objeto de auditoria no âmbito do Fiscobras 2018, motivo pelo qual havia sido expedida diligência à empresa (Ofício 48/2018-TCU/SeinfraElétrica, de 21/2/2018) . Ademais, salientou-se aos representantes da estatal que a análise de eventual acordo seria feita no âmbito dessa fiscalização, o que de fato veio a ocorrer via Fiscalis 149/2018 (TC Processo 012.820/2018-0) , do qual se originou a presente representação desta unidade técnica.
Portanto, a fiscalização do empreendimento já constava do planejamento da unidade técnica e não é correta a afirmação de que o presente trabalho seria decorrente de provocação da Eletronorte.
Quanto ao pleito para não serem responsabilizados, os defendentes sustentam que no caso concreto não restaria configurado nexo causal entre o parecer jurídico e o dano ao Erário, tampouco que houve erro grave ou inescusável, dolo, fraude ou má-fé, não havendo razões para responsabilizar os advogados pareceristas (peça 56, p. 16) .
Nesse ponto, concorda-se com o que trazem os pareceristas jurídicos Renata e Andrei Mendes.
Com o prosseguimento do processo, identificou-se nas razões de justificativa dos pareceristas jurídicos que eles agiram emitindo ressalvas quanto à celebração do acordo nos pareceres jurídicos que antecederam o Parecer Jurídico PJ-PSJ-0166/2018, responsável pelo aval jurídico para a celebração do acordo.
Assim, considerando os argumentos trazidos acerca da impossibilidade de responsabilização dos pareceristas diante da inexistência de erro grave, faz-se mister relembrar, conforme trazido pelos próprios responsáveis, que houve três oportunidades em que eles se manifestaram acerca da retomada da contratação via TAC.
Na primeira manifestação, a Superintendência Jurídica da Eletronorte havia recebido solicitação por parte da Diretoria de Engenharia para elaborar o Termo de Acordo a ser formalizado judicialmente com o Consórcio. Entretanto, por meio do primeiro Parecer Jurídico PJ-PSJ-0600/2017, de 5/10/2017 (peça 56, p. 18-31) , os advogados pareceristas informaram não ser de sua competência a elaboração de instrumentos contratuais ou termos de acordo, cabendo a eles tão somente a análise jurídica dos documentos que lhe forem encaminhados (peça 56, p. 22) . 
Além disso, chegou-se à conclusão de que não seria recomendável, do ponto de vista jurídico, a aceitação do acordo proposto pelo Consórcio, conforme trechos do parecer transcritos a seguir (peça 56, p. 26 e 30) :
	23. Isso posto, tem-se que, uma vez procedida a rescisão contratual unilateral por via de processo administrativo regular, e devidamente aprovada pela Resolução de Diretoria 0033/2016, não se vislumbra fundamento e razoabilidade jurídica para que a administração espontaneamente retome sua decisão e promova um acordo com o consórcio com a finalidade de retomar o contrato rescindido. 
24. Nesse aspecto, cumpre esclarecer que o acordo judicial não se confunde com a decisão judicial, isto porque o acordo judicial decorre da vontade das partes sendo o juiz mero homologatário da decisão tomada pelas partes; por sua vez a decisão judicial é imperativa e coercitiva e independe da vontade das partes.
25. Por derradeiro, frise-se que a rescisão administrativa do contrato foi julgada regular pelo TCU, nos termos do Acórdão 2383/2016, in verbis: 
 (...) 
27. Assim, com a rescisão deu-se o desfazimento e a extinção da relação contratual, constituindo uma situação de fato insuscetível de retorno pela via administrativa. 
28. Por todo o exposto, conclui-se, do ponto de vista jurídico, não ser recomendável a aceitação do acordo proposto pelo Consórcio, porquanto, além de caracterizar o reconhecimento da ilegalidade da rescisão pela administração, pode também vir a caracterizar um ato de subversão frente a prerrogativa de controle externo do TCU, uma vez que esse Tribunal julgou regular a rescisão contratual. (Grifos acrescidos) 
Dessa forma, verifica-se que o Parecer Jurídico PJ-PSJ-0600/2017 demonstrou que o acordo judicial significaria que a Eletronorte considera a rescisão contratual ilegal, apesar do julgamento do TCU pela regularidade da extinção do contrato.
Ademais, ficou patente que o acordo judicial para a celebração do TAC não poderia ser visto como uma decisão judicial, que é imperativa e não depende da vontade das partes, mas sim como um ato discricionário da Eletronorte.
O segundo momento em que os advogados pareceristas se manifestaram ocorreu por meio do Parecer Jurídico PJ-PSJ-0682/2017, de 13/11/2017 (peça 56, p. 52-57) , quando a Diretoria Executiva da Eletronorte já havia aprovado o relatório do GT1, que era totalmente contrário à alternativa de retomada da contratação com o Consórcio e indicava que a melhor solução era uma nova licitação para a execução do remanescente da obra.
Antes de elaborarem tal parecer, os defendentes tiveram conhecimento das manifestações jurídicas advindas do escritório de advocacia do Prof. Jorge Ulisses Jacoby Fernandes, especialista em Direito Administrativo, o qual havia sido contratado pelo Consórcio Mavi/Engeglobal. 
Nesse contexto, foram encaminhados à Eletronorte o Parecer Jurídico JF&R - Setembro/2017 e a Nota Técnica JF&R - Outubro/2017, que concluíram favoravelmente pela possibilidade de transação, a qual redundaria na celebração do TAC, fundamentando-se na argumentação de que o objeto da transação proposta configurava direito patrimonial disponível da empresa estatal. Além disso, apontaram que a retomada do contrato seria a alternativa mais viável economicamente (peça 56, p. 52) .
Sob esse novo enfoque, o referido Parecer Jurídico PJ-PSJ-0682/2017 concordou com a tese levantada pela defesa do Consórcio de que seria possível a transação de direitos patrimoniais disponíveis, sendo tal instituto amparado pelo ordenamento jurídico pátrio, e que, portanto, a retomada do contrato seria viável, esclarecendo que os fundamentos para se adotar essa medida encerrariam aspectos de conveniência e oportunidade aos quais não competiria ao advogado se imiscuir (peça 56, p. 56) . 
Importa frisar que os advogados pareceristas ressaltam em várias passagens (peça 56, p. 5, 10, 14, 16 e 53) que essa mudança de posicionamento ocorreu por se tratar da opinião do Prof. Jorge Ulisses Jacoby Fernandes, notório especialista de Direito Administrativo, o qual também já fora contratado para promover defesa de interesses da Eletronorte em diversas ocasiões, via inexigibilidade de licitação (peça 56, p. 53) . Quanto à tese da disponibilidade do direito, esse ponto já foi discutido no início desse tópico.
No mesmo documento jurídico, os pareceristas também fizeram menção às conclusões do GT1 e consignaram o entendimento de que a rescisão estabelecida não poderia ser revertida, na seara administrativa, uma vez que este ato já havia alcançado a coisa julgada administrativa, fazendo expressa referência ao Parecer Jurídico PJ-PSJ-0600/2017 e ao Acórdão 2383/2017-TCU-Plenário (peça 56, p. 53-57) :
8. Sobre o tema, mister esclarecer que, no âmbito administrativo, a devolução do objeto contratado ao consórcio não parece encontrar o melhor amparo jurídico, porquanto a rescisão fora alcançada pela coisa julgada administrativa e, eventual desfazimento do ato implicaria, em tese, o reconhecimento pela Eletronorte de ilegalidade na rescisão, conforme já bem explanado no Parecer Jurídico n°600/2017, o qual cita o Acórdão 2383/2017-TCU-Plenário.
9. Por outro lado, na esfera judicial, a transação de direitos patrimoniais é possível, uma vez que o processo civil privilegia a conciliação entre as partes como forma de resolução de conflito, nos termos do art. 331, § 1° do novo CPC.
 (...) 
11. A Eletronorte, ciente dessas peculiaridades, pela RD 181/2017, constituiu Grupo de Trabalho, para apresentar à alta direção as alternativas e ações associadas à implantação do empreendimento definido no Lote "N" do Edital 07/2013 - ANEEL.
12. Esse Grupo de Trabalho, em Relatório aprovado pela RD 276/2017, detalhou alternativas possíveis e respectivas consequências, cabendo ressaltar que referido documento fundamentou-se em pareceres técnicos e financeiros, bem como em reuniões com integrantes do Tribunal de Contas da União.
13. O item "7" desse Relatório tratou das alternativas encontradas para resolução do objeto relativo ao Lote "N" do Leilão 13, realizado pela Aneel. Ponto comum das alternativas apresentadas refere-se à necessidade de se observar contundentemente a questão financeira antes de se optar por quaisquer das alternativas apresentadas. Segundo o GT, a alternativa que não apresentaria fator favorável para a empresa diz respeito à retomada do empreendimento pelo Consórcio Mavi/Engeglobal, conforme destacado no item 7.3, nos termos seguintes:
 (...) 
15. Nesse aspecto, conforme já mencionado e como bem esposado na Nota Técnica JF&R-Outubro/2017, a transação judicial de direitos patrimoniais em sede processual é perfeitamente admissível em nosso ordenamento jurídico. Destaca-se, contudo, que o ato que decidir pela transação deverá ser devidamente motivado. Nesse sentido, colaciona-se trecho da própria Nota Técnica apresentada pelo Consórcio:
 (...) 
16. Dessa forma, os fundamentos para se adotar essa medida encerram aspectos de conveniência e oportunidade administrativas que vão muito além da possibilidade jurídica de se transacionar ou não. Para tanto, uma vez mais, é recomendável a leitura do Relatório aprovado pela RD 276/2017, em especial de seu item "7", assim como sejam avaliadas questões como a existência de garantias do Consórcio quanto ao cumprimento de suas obrigações contratuais no momento presente, isto é, se efetivamente concluirá o empreendimento no prazo previsto e se, no âmbito da gestão, são aceitáveis os riscos envolvidos, inclusive perante os órgãos de controle.
17. Pelo exposto, tem-se que o ordenamento jurídico pátrio reconhece a transação judicial como forma de resolução de conflito, sendo pois admissível, nesse aspecto, a composição quanto ao processo n° 2016.01.1.086645-8 e demais correlatos. Para tanto, nos termos do Estatuto Social da Eletronorte, o ato deverá ser aprovado pela Diretoria Executiva e pelo Conselho de Administração. Não obstante, com fulcro no princípio da motivação do ato, recomenda-se sejam considerados os argumentos contidos no Relatório aprovado pela RD 276/2017, que aborda questões técnicas e de conveniência e oportunidade sobre o caso em apreço, inclusive discriminando os pontos favoráveis e desfavoráveis tanto da transação judicial proposta quanto da continuidade dos procedimentos licitatórios pela Eletronorte. (Grifos acrescidos) 
Desse modo, pode-se verificar que o referido Parecer Jurídico PJ-PSJ-0682/2017 apontou ressalvas quanto à aprovação do TAC e reafirmou que, do ponto de vista jurídico, a retomada da contratação com o Consórcio não encontraria melhor amparo jurídico.
No entanto, também registrou a tese do escritório de advocacia defensor do Consórcio de que a transação seria possível, o que redundaria na retomada da contratação. Obviamente poderia haver parcialidade na arguição levantada pelo Consórcio e os advogados pareceristas deveriam ter considerado esse potencial viés, ao mesmo tempo em que deveriam ter apresentado e analisado outras visões, como a da jurisprudência do TCU.
Se houvesse o confronto das afirmações do escritório de advocacia contratado pelo Consórcio com os acórdãos TCU, os advogados pareceristas encontrariam o entendimento de que a retomada de contrato rescindido configura recontratação sem licitação (Acórdãos 604/2018, 1.531/2012, 2.345/2017, 2.714/2015, 1.936/2014, 3.075/2012, 127/2016, 66/2004, 1.717/2005, 216/2007, 1.335/2009 e 2.143/2015, todos do Plenário) .
No tocante ao terceiro documento emitido pelos pareceristas, o Parecer Jurídico PJ-PSJ-0166/2018, de 26/3/2018 (peça 56, p. 60-72) , o qual recomendou a assinatura do TAC, cabe esclarecer que o relatório do GT2 já havia sido aprovado e admitia a possibilidade da celebração do termo apenas se fossem mitigados os diversos e relevantes riscos para a retomada da contratação do Consórcio se tornar viável. Além disso, o Parecer Técnico DE-001-2018 (peça 4) , o Parecer Financeiro PF-FPCE-0011/2018 (peça 3) e a minuta do TAC (peça 56, p. 73-78; peça 57, p. 1-73; e peça 58, p. 1-10) haviam sido encaminhados para a Superintendência Jurídica, que ficara incumbida de emitir seu parecer a respeito do TAC, bem como de se manifestar quanto à competência para deliberação sobre essa matéria (peça 56, p. 58) .
Nesse contexto, o Parecer Jurídico PJ-PSJ-0166/2018 fez menções expressas aos pareceres jurídicos elaborados anteriormente, mesmo que de maneira superficial, sem adentrar nas análises realizadas naqueles documentos (peça 56, p. 63 e 64) . 
Nesse terceiro e último parecer, foi registrado que a devolução do objeto contratado ao Consórcio não encontraria amparo jurídico, tendo em vista que a rescisão unilateral do contrato original teria formado coisa julgada administrativa, indicando uma possível tendência do juízo em considerar legítima a rescisão operada, em virtude de a liminar impetrada pelo Consórcio para suspender o processo licitatório ter sido cassada (peça 56, p. 63 e 64) .
No entanto, o mesmo parecer finalizou afirmando que a transação é admitida no ordenamento pátrio como forma de resolução de conflito, concluindo pela viabilidade jurídica do TAC, espelhando a opinião jurídica do escritório de advocacia do Prof. Jorge Ulisses Jacoby Fernandes, defensor do Consórcio Mavi/Engeglobal (peça 56, p. 72) .
Ainda no que concerne ao Parecer Jurídico PJ-PSJ-0166/2018, verificou-se que, conforme razões de justificativas apresentadas pelos advogados pareceristas, realmente não foram realizadas avaliações quanto aos aspectos técnicos.
Portanto, quanto a esse tópico, deve ser acolhida a alegação dos advogados pareceristas, visto que apenas foram consignados no parecer jurídico os dados e informações demonstrados no Parecer Técnico PT-DE-001/2018, sem qualquer tipo de análise quanto aos quesitos técnicos (peça 6, p. 12 e 13) :
30. Por todo o exposto, tem-se que o caminho normal a ser seguido pela administração após a rescisão de um contrato administrativo seria o de realizar nova contratação com novo contratado para a conclusão do objeto. Não obstante, no presente caso concreto, parece que o caminho conservador, portanto menos exposto ao risco, não se configurou como a melhor opção para a Eletronorte, que tem uma obrigação diante da ANEEL e da sociedade de implantar e explorar o empreendimento objeto do Lote N. 
31. Pelo constante da consulta, a formalização do acordo judicial para retomada do empreendimento traz como vantagens diretas para a Eletronorte (i) o menor tempo para conclusão das obras e (ii) o melhor preço e, por tal razão, se configura também como o melhor resultado para a sociedade.
32. Assim, uma vez que a transação é admitida no ordenamento pátrio como forma de resolução de conflito, conclui-se pela possibilidade jurídica do presente Termo de Ajustamento de Conduta. 
33. Nos termos do art. 29 do Estatuto Social da Eletronorte a transação deve ser proposta pela Diretoria Executiva submetendo-a à aprovação do Conselho de Administração. 
34. Ressalte-se que este opinativo cinge-se exclusivamente aos aspectos jurídicos que envolvem a questão, não sendo extensível a quaisquer outros, da competência de quem de direito, cabendo aos gestores à tomada de decisão de acordo com a avaliação da situação tática e de acordo com os critérios de conveniência e oportunidade. (Grifos acrescidos) 
Finalizando a análise das razões de justificativa dos pareceristas jurídicos, destaca-se que em nenhum dos pareceres jurídicos foi verificado erro grosseiro, em que pese o último parecer PJ-PSJ-0166/2018 ter feito análise rasa acerca da situação.
Para a tomada de decisão, a Diretoria de Engenharia teve acesso a todos os pareceres jurídicos elaborados, mas optou por se fundamentar apenas no parecer jurídico mais recente (PJ-PSJ-0166/2018) para justificar a retomada da contratação via TAC, enquanto deveria ter considerado as opiniões e embasamentos jurídicos, bem como os riscos apontados nos pareceres anteriores. Ou seja, apesar da mudança de opinião evidente dos pareceristas jurídicos, o caráter não vinculante dos pareceres e o amplo acesso da Diretoria a todos eles descaracteriza nexo de causalidade entre a aprovação do TAC e a opinião dos pareceristas jurídicos, expressa em especial no último parecer.
Acerca disso, vale mencionar os seguintes enunciados da jurisprudência do Tribunal acerca da responsabilização do parecerista jurídico:
	O parecerista jurídico pode ser responsabilizado solidariamente com o gestor por irregularidades ou prejuízos ao Erário, nos casos de erro grosseiro ou atuação culposa, quando seu parecer for obrigatório - caso em que há expressa exigência legal - ou mesmo opinativo (Acórdão 4984/2018-TCU-Primeira Câmara, Ministro-Relator Vital do Rêgo) .
Não cabe aplicação de multa a consultor jurídico quando o parecer por ele emitido não possuir caráter vinculante. (Acórdão 1760/2011-TCU-Plenário, Ministro-Relator Augusto Sherman) 
Ainda que a natureza opinativa do parecer jurídico afaste, em regra, a responsabilidade de seu emitente, esta subsiste caso se demonstre culpa ou erro grosseiro. (Acórdão 702/2016-TCU-Plenário, Ministro-Relator Augusto Nardes; Acórdão 1656/2015-TCU-Plenário, Ministro-Relator Marcos Bemquerer; Acórdão 1591/2011-TCU-Plenário, Ministro-Relator Augusto Sherman) 
Cumpre informar também que, conforme Instrução Normativa IN Deq 010, a qual trata de regulamento acerca das deliberações nas reuniões da Diretoria Executiva da Eletronorte (peça 54, Itens não digitalizáveis, arquivo "Anexo 23 - Instrução Normativa - IN_Deq_010.pdf", p. 2, 3 e 5) , o parecer jurídico não é peça obrigatória para a deliberação da Diretoria. Sendo assim, não possui caráter vinculante. 
Desse modo, constata-se que:
0.  os dois pareceristas emitiram os três pareceres e, de fato, mudaram de opinião ao longo do tempo;
0.  conforme a Instrução Normativa IN Deq 010, o parecer jurídico não era obrigatório para a tomada de decisão acerca da assinatura do TAC;
0.  embora a fundamentação jurídica do terceiro parecer (PJ-PSJ-0166/2018) tenha sido mais rasa, houve o alerta de que a retomada da contratação seria a opção mais exposta ao risco;
0.  para a tomada de decisão, o diretor Roberto Parucker teve acesso a todos os três pareceres e deveria ter analisado todas as informações ali constantes, e não apenas as do último parecer;
0.  não se vislumbram erros grosseiros nos pareceres jurídicos emitidos pelos responsáveis Andrei Braga Mendes e Renata Mendes Alves.
Destarte, conclui-se por acatar as razões de justificativa dos pareceristas jurídicos no caso em tela, tendo em vista a não comprovação de erro grosseiro e a culpa na tomada de decisão do Diretor de Engenharia, haja vista o caráter não obrigatório do parecer jurídico e a existência de fundamentos jurídicos e jurisprudenciais tanto para a aceitação quanto para a recusa da assinatura do TAC. O que se extrai do deslinde da situação é que a Eletronorte estava decidida a assinar o TAC, independentemente do que aduziria a área jurídica, motivo pelo qual merece atenção especial a análise subsequente quanto à responsabilização do Diretor de Engenharia Roberto Parucker.
III. Diretor de Engenharia Roberto Parucker (peça 54) :
III.1 Razões de Justificativa do dirigente:
O Diretor de Engenharia Roberto Parucker foi instado a se manifestar por ter sido signatário da Comunicação Interna Expositiva CIE-DE-032/2018 (peça 26) , ratificando ato contrário à legislação e à jurisprudência desta Corte de Contas, sendo omisso ao não fazer ressalvas da ilegalidade cometida e sem realizar o devido exame dos pareceres que lhe foram submetidos, favorecendo ato irregular ocorrido com a aprovação no Conselho de Administração da Eletronorte da celebração de um Termo de Ajustamento de Conduta e Compromisso para Resolução de Litígios (TAC) com o Consórcio Mavi/Engeglobal para reinício das obras, apesar de o contrato com essas empresas já ter sido rescindido há mais de dois anos em razão de inadimplemento das obrigações do contratado. 
Nesse sentido, importa consignar que a referida Comunicação Interna Expositiva CIE-DE-032/2018 não apresentou o devido exame dos pareceres que lhe foram submetidos, não havendo ressalvas quanto à ausência de mitigação dos riscos apontados nos relatórios precedentes dos Grupos de Trabalho 1 e 2.
Preliminarmente, cumpre informar que a defesa do dirigente registra que suas razões de justificativa foram apresentadas tempestivamente, em atenção às notificações expedidas por esta Corte de Contas, para que se manifestasse quanto à audiência proposta no âmbito do presente processo.
Da mesma forma que os pareceristas técnicos realizaram em suas respectivas defesas, e exibindo conteúdo bastante similar, o Diretor de Engenharia apresenta uma síntese dos fatos para contextualizar todo o histórico do empreendimento (peça 54, 2-21) . 
O principal acréscimo realizado pelo gestor nesse tópico se refere à informação segundo a qual a Aneel, naquele momento, visava priorizar a conclusão do empreendimento pela Eletronorte, mesmo com o entendimento de que seria possível a declaração de caducidade (peça 54, p. 9) .
O defendente considerou essa conclusão bastante relevante para o futuro da Eletronorte, por se estender às permissões e autorizações e à Eletrobras, que é sua acionista controladora (peça 54, p. 9) .
Nessa seara, compulsou o relatório condutor do Acórdão 1614/2011-TCU-Plenário, Ministro-Relator José Múcio Monteiro, no qual ficou consignado que a única maneira de a Eletronorte alcançar os objetivos estratégicos de crescimento sustentável nos setores de geração e transmissão de energia elétrica depende de sua participação vitoriosa nos leilões promovidos pela Aneel (peça 54, p. 9 e 10) . 
Em suas razões de justificativa (peça 54, p. 21-30) , o dirigente alega que sua atuação teria sido pautada na boa-fé, tendo agido com zelo e cautela, estritamente dentro da sua área de atuação. Informa, ainda, que as razões de justificativa têm como objetivo comprovar a dificuldade enfrentada pela Eletronorte na missão de encontrar uma solução para o problema enfrentado, visando mitigar a significativa perda de receita da empresa, em função da rescisão ocorrida (peça 54, p. 28 e 29) . 
Assim, o peticionante inicia sua defesa invocando os ensinamentos contidos na "Aula 1 - Introdução à Responsabilidade", do supramencionado material "Responsabilização de Agentes Segundo a Jurisprudência do TCU - Uma abordagem a partir de Licitações e Contratos", os quais informam que a pena é individual e deve guardar estreita correspondência com o grau de censura do agente, o que exige o adequado exame de todos os elementos que envolvem o ilícito (peça 54, p. 21) .
Compulsa também o Voto condutor do Acórdão 247/2002-TCU-Plenário, de autoria do Ministro Benjamin Zymler, em que se evidencia o seguinte (peça 54, p. 21) :
5. Examino, então, a alegada contradição levantada pelo ora embargante. A responsabilidade do administrador público é individual. O gestor da coisa pública tem um campo delimitado por lei para agir. Dentro deste limite, sua ação ou omissão deve ser examinada para fins de individualização da sua conduta.
6. A simples existência de um fato apontado como irregular não é suficiente para punir o gestor. Impõe-se examinar os autores do fato, a conduta do agente, o nexo de causalidade entre a conduta e a irregularidade e a culpabilidade. Assim, verificada a existência da prática de um ato ilegal, deve o órgão fiscalizador identificar os autores da conduta, indicando sua responsabilidade individual e a culpa de cada um.
Nesse contexto, consoante o que aponta o defendente, o andamento interno do processo, relatado pela referida Comunicação Interna Expositiva CIE-DE-032/2018 (peça 26) , teria ocorrido em observância ao princípio da aderência às diretrizes e normas vigentes na Eletronorte, de sorte que teria obedecido aos ritos de aprovação estabelecidos pela Instrução Normativa - IN Deq 010 - Desenvolvimento Empresarial e Qualidade, principalmente no que concerne à composição do processo e aos trâmites necessários de análise das demais diretorias e aprovação nos órgãos colegiados (peça 54, p. 21 e 22) .
Quanto à composição do processo, o peticionante observa que a citada Instrução Normativa define que os assuntos deverão ser obrigatoriamente compostos pela Comunicação Interna Expositiva - CIE e pelo Parecer Técnico e, quando couber, pelos Pareceres Jurídico, Financeiro e de Conformidade, pelos documentos a serem aprovados e pelos documentos complementares (peça 54, p. 22) .
Dessa forma, o gestor conclui que o processo que levou à aprovação do Acordo Judicial para retomada do empreendimento LT 230kV Rio Branco/Feijó/Cruzeiro do Sul e subestações associadas mediante a celebração de Termo de Ajustamento de Conduta e Compromisso para Resolução de Litígios e Retomada do Empreendimento - TAC com o Consórcio Mavi-Engeglobal teria sido corretamente instruído pela Diretoria de Engenharia (peça 54, p. 22) .
Para reforçar sua argumentação, o manifestante ressalta, de maneira análoga àquela já apresentada na defesa dos pareceristas técnicos, que a recomendação contida no Parecer Técnico PT-DE-001/2018 teria se restringido ao ponto de vista técnico de engenharia, com vistas ao aproveitamento da janela hidrológica e à redução do prazo e do custo de execução das obras, de modo a viabilizá-la e evitar a caducidade da concessão (peça 54, p. 22) .
Acrescenta que a solução proposta, do ponto de vista de engenharia, foi elaborada com base na vasta experiência dos técnicos da Eletronorte, responsáveis pela implantação de grandes obras de engenharia, e ratificada pela experiência em gestão de projetos e implantação de empreendimentos do peticionante (peça 54, p. 22 e 23) .
O defendente também descreve outros pontos defendidos pelos pareceristas técnicos e já citados anteriormente no tópico I.1, especialmente no que tange: (i) ao entendimento de que o valor consignado no TAC seria factível às empresas consorciadas executar o empreendimento; (ii) às garantias normais e suplementares a serem apresentadas pelo Consórcio; (iii) ao fato de os riscos apontados pelo GT2 supostamente terem sido mitigados, apesar de não terem sido eliminados; (iv) à recomendação do referido parecer técnico para que a matéria relativa à possibilidade de celebração do TAC fosse encaminhada para análise das diversas áreas da Eletronorte; e (v) à recomendação de que fosse dado conhecimento prévio ao TCU antes da assinatura do TAC, para a incorporação de eventuais contribuições desta Corte de Contas (peça 54, p. 22-27) .
Desse modo, em relação à ausência de exame dos pareceres submetidos ao Diretor de Engenharia, este refuta o apontamento, afirmando que as recomendações constantes do Parecer Técnico (peça 4) e do Parecer de Conformidade (peça 5) teriam sido cumpridas e feito parte do processo encaminhado para análise da Diretoria Executiva (peça 54, p. 27) . 
De acordo com o peticionante, o mesmo entendimento poderia ser aplicado à análise jurídica da matéria, formalizada por meio do Parecer Jurídico PJ-PSJ/0166/2018 (peça 6) , o qual ensejou a defesa de seus pareceristas jurídicos, conforme tópico II.1 (peça 54, p. 27) . 
Nesse documento, os advogados pareceristas concluíram que, sendo a transação admitida no ordenamento pátrio como forma de resolução de conflito, havia a possibilidade jurídica de celebração do TAC (peça 54, p. 27) .
Isto posto, o dirigente afirma que, como o corpo jurídico da empresa, não obstante o apontamento de riscos, teria concluído pela possibilidade jurídica da operação e chancelado os instrumentos a serem celebrados, não caberia a ele, na condição de Diretor de Engenharia da Empresa, órgão com atribuições essencialmente técnicas, se pronunciar quanto à ilegalidade de algum instrumento ou processo a ser submetido à Diretoria Executiva (peça 54, p. 27) .
Complementarmente, o defendente destaca que as observações e recomendações registradas pelas demais Diretorias da Eletronorte teriam sido esclarecidas ou, quando pertinentes, incluídas ao processo, o que poderia ser comprovado na exposição de motivos da CIE e no documento de fechamento da reunião de Diretoria Executiva da Eletronorte (peça 54, p. 27) .
Ademais, ressalta que, tendo em vista a especificidade e o pioneirismo desta matéria na Eletronorte, ao reverso do afirmado na instrução anterior, este Tribunal de Contas teria tomado ciência da proposição de acordo judicial por iniciativa da Eletronorte, a qual teria comunicado via correspondências e reuniões presenciais sua intenção em realizar a operação, momentos em que teria sido disponibilizado todo o material pertinente (peça 54, p. 27) .
Por fim, a defesa do Diretor de Engenharia invoca novamente argumentação apresentada pelos pareceristas técnicos indicando que já existiria, no âmbito da Eletronorte, a tendência de celebração do TAC, antes da emissão do Parecer Técnico, o que eliminaria a indução por parte dos pareceristas técnicos na aprovação do TAC no Conselho de Administração da empresa (peça 54, p. 27 e 28) .
Também repete o apontamento dos pareceristas técnicos (peça 54, p. 28) de refutar a constatação desta unidade técnica de que os signatários do referido parecer teriam afirmado, de maneira distorcida, que a conclusão do relatório do Grupo de Trabalho 2 - GT2 (peça 2) havia sido favorável à celebração do TAC, assinalando que tal análise já estaria consignada na Comunicação Externa CE-PR-041/2018 (peça 52, Itens não digitalizáveis, arquivo "Anexo 10 - CE-PR-0041.2018 de 12.03.2018") . 
Dessa forma, o dirigente arremata que teria ficado evidenciado que sua atitude, como signatário da Comunicação Interna Expositiva CIE-DE-032/2018, teria sido pautada pelo princípio da boa-fé, no sentido de estabelecer um padrão ético de conduta para a proposição de medidas passíveis de serem adotadas, o que demonstraria, assim, a inexistência de dolo ou culpa em suas ações (peça 54, p. 28) .
Em sua conclusão, o defendente ressalta mais uma vez que a assinatura da Comunicação Interna Expositiva CIE-DE-032/2018 (peça 26) teria ocorrido em estrita observância à diretrizes e normas vigentes na Eletronorte e a proposição de voto nele contida teria refletido o entendimento já existente no âmbito da empresa, enfocando principalmente o ponto de vista de engenharia, condizente com sua formação profissional, levando em consideração que os Pareceres Jurídico, Técnico, Financeiro e de Conformidade, que serviram para embasar sua proposição, não teriam apontado qualquer ilegalidade ou impedimento  (peça 54, p. 28 e 29) .
Portanto, o manifestante entende que as irregularidades constatadas não contêm elementos mais gravosos, o que tornaria suas condutas plenamente escusáveis, não se justificando a apenação com a multa prevista no art. 58, inciso II, da Lei 8.443/1992, motivo pelo qual o dirigente pugna por sua exclusão (peça 54, p. 29) .
Para finalizar, da mesma forma que foi apresentada nas defesas dos pareceristas técnicos, o dirigente compulsa deliberações do TCU no sentido de que esta Corte de Contas tem optado pelo caminho pedagógico, afastando o punitivo, quando não se observa a ocorrência de dolo ou culpa, ou de outras formas de favorecimento ilícito (peça 54, p. 29 e 30) .
Diante do exposto, o signatário da Comunicação Interna Expositiva CIE-DE-032/2018, que submeteu a celebração do TAC para aprovação do Conselho de Administração, requer que sejam recebidas e acatadas as razões de justificativas para se reconhecer que não houve culpa e muito menos dolo na conduta do dirigente (peça 54, p. 30) .
Em adição, caso algum dos aspectos sejam entendidos como irregulares, o defendente solicita que esta Corte de Contas opte pelo caminho pedagógico, afastando o punitivo, visto que o TAC sequer foi assinado pelas partes, não produzindo nenhum efeito legal (peça 54, p. 30) .
III.2 Análise das Razões de Justificativa do dirigente:
Preliminarmente, cumpre informar que a defesa do Diretor de Engenharia Roberto Parucker foi apresentada tempestivamente, como alegado por ele.
Ademais, importa ressaltar que grande parte dos apontamentos do dirigente em sua defesa, principalmente no tocante aos aspectos técnicos da retomada da contratação com o Consórcio Mavi/Engeglobal, já foi abordada na análise das razões de justificativa dos pareceristas técnicos, de modo que o enfoque do presente tópico se dará em relação às atitudes específicas do Diretor de Engenharia no caso em tela, resgatando, sempre que necessário, trechos já analisados nos itens I.2 e II.2.
Nesse cenário, como o próprio defendente aborda em suas razões de justificativa, a pena é individual e deve guardar estreita correspondência com o grau de censura do agente, o que exige o adequado exame de todos os elementos que envolvem o ilícito.
Ao compulsar o Voto condutor do Acórdão 247/2002-TCU-Plenário, de autoria do Ministro Benjamin Zymler, o dirigente da empresa estatal busca reforçar que o gestor da coisa pública tem um campo delimitado por lei para agir e, dentro deste limite, sua ação ou omissão deve ser examinada para fins de individualização da sua conduta.
Para ilustrar o caso concreto, assinala que sua atuação se deu conforme as disposições da Instrução Normativa - IN Deq 010 - Desenvolvimento Empresarial e Qualidade, principalmente no que concerne à composição do processo e aos trâmites necessários de análise das demais diretorias e aprovação nos órgãos colegiados, concluindo que o processo que levou à aprovação do TAC teria sido corretamente instruído pela Diretoria de Engenharia, afirmando que as recomendações constantes do Parecer Técnico e do Parecer de Conformidade teriam sido cumpridas e feito parte do processo encaminhado para análise da Diretoria Executiva.
Segundo o defendente, o mesmo entendimento poderia ser aplicado à análise jurídica da matéria, pois, como o corpo jurídico da empresa, não obstante o apontamento de riscos, teria concluído pela possibilidade jurídica da operação e chancelado os instrumentos a serem celebrados, não caberia a ele, na condição de Diretor de Engenharia da Empresa, órgão com atribuições essencialmente técnicas, se pronunciar quanto à ilegalidade de algum instrumento ou processo a ser submetido à Diretoria Executiva.
Por fim, registra que as observações e recomendações registradas pelas demais Diretorias da Eletronorte teriam sido esclarecidas ou, quando pertinentes, incluídas ao processo.
Feita essa contextualização, importa realizar ponderações acerca dos argumentos do defendente.
O dirigente busca escorar-se nos apontamentos dos pareceres emitidos pelas equipes técnicas da Eletronorte para elidir sua responsabilidade na aprovação do TAC irregular, ao justificar que sua atuação foi delimitada pelas conclusões dos pareceristas, seguindo o rito estabelecido por normativos internos da estatal.
Contudo, essa conclusão pela celebração do TAC ocorreu após diversas análises empreendidas no âmbito da Eletronorte, que mostraram os riscos relativos ao acordo e sua consequente inviabilidade.
Compulsando o histórico dos documentos emitidos pelos órgãos técnicos (peça 54, p. 2-21) e jurídicos (peça 56, 5-12) da empresa estatal, verificou-se que a Diretoria de Engenharia esteve envolvida em todos os momentos, até a tomada de decisão final, e essa síntese cronológica se faz necessária para avaliar a mudança de entendimento no âmbito da Eletronorte quanto à celebração do TAC.
Nesse diapasão, após o início das demandas judiciais entre a Eletronorte e o Consórcio Mavi/Engeglobal, foram concedidas duas liminares em favor do Consórcio, em 2/9/2016 e em 3/2/2017, que impediram o prosseguimento do processo licitatório, iniciado em virtude da rescisão contratual. 
Em 17/5/2017, foi realizada audiência de conciliação, na qual o acordo entre as partes restou infrutífero, devido às conclusões contidas no Parecer Técnico EET-018/2017, de 26/4/2017, que apontou como temerária a retomada do contrato com o referido Consórcio, em razão da situação econômico-financeira das empresas que o integram. Cabe informar que o referido parecer foi elaborado no âmbito da Superintendência de Transmissão - EET, órgão que compõe a estrutura da Diretoria de Engenharia, com o objetivo de analisar proposta de retomada da contratação apresentada pelo Consórcio em juízo, no dia 7/4/2017. 
Em paralelo, ao tomar conhecimento do problema, a Eletrobras, por meio de sua Diretoria de Transmissão, orientou a Eletronorte a criar o Grupo de Trabalho 1 (GT1) e a encaminhar ao TCU representação explicitando a linha de ação que seria adotada.
Assim, em 4/5/2017, foi criado pela Diretoria Executiva da Eletronorte o GT1, que finalizou seu relatório em 4/6/2017 e concluiu que a melhor solução para o empreendimento seria a contestação, em juízo, da ação movida pelo Consórcio e o prosseguimento de novo processo licitatório.
Quanto à retomada do contrato com o Consórcio, segundo o relatório do GT1, essa alternativa não apresentaria qualquer fator favorável para a Eletronorte, nos seguintes termos extraídos de sua conclusão (peça 1, p. 12) :
"7.3. Renegociar a retomada do empreendimento com o Consórcio Mavi/Engeglobal:
Esta proposta só é possível mediante acordo em juízo.
I - Consequências/fatos favoráveis:
	Não existem fatos favoráveis à renegociação com o Consórcio.
II - Consequências/fatos desfavoráveis:
a) Incapacidade financeira gravíssima apresentada, com base no documento apresentado em juízo, pelo Consórcio, podendo acarretar novas paralisações do empreendimento, gerando incerteza quanto à sua efetiva continuidade e conclusão;
b) Imagem negativa do Consórcio perante a Eletronorte;
c) Recuperação Judicial da empresa Mavi Engenharia e Construções Ltda;
d) Falta de crédito do Consórcio com fornecedores locais;
e) Questionamentos do TCU, que está acompanhando o desenvolvimento desse processo por meio de relatórios periódicos; 
f) Risco de eventuais ações judiciais trabalhistas decorrentes da responsabilidade subsidiária da Eletronorte em função do inadimplemento do Consórcio Mavi/Engeglobal com seus empregados e fornecedores; 
g) Imputação aos Diretores da Eletronorte de penalidades por Gestão Pública Temerária, em razão do TCU haver considerado regular os atos praticados pela Eletronorte, por meio da Resolução de Diretoria n° RD-033/2016, 18/01/2016, e da Deliberação do Conselho de Administração n° DEL 013/2016, de 19/01/2016." (Grifos acrescidos) 
Ato contínuo, a partir das conclusões do GT1, também foram analisadas as consequências da devolução da concessão à Aneel, cujo entendimento, naquele momento, foi pela priorização de conclusão do empreendimento pela Eletronorte, conforme relatório emitido pela Superintendência de Estruturação de Novos Negócios e Gestão de Participações - ENG, em 28/6/2017 (peça 54, p. 7-9) .
Concomitantemente a esses documentos, em 12/6/2017, foi derrubada a liminar que impedia a Eletronorte de prosseguir com o processo licitatório para a contratação de empresa para executar o remanescente da obra (peça 54, p. 5) .
Com base nessas considerações, o Diretor de Engenharia convocou colaboradores de diversos departamentos e divisões da Superintendência de Transmissão - EET, para formar o Grupo de Trabalho 2 (GT2) , com vistas a reanalisar a proposta técnico-econômica apresentada pelo Consórcio, observando quantidades, preços, índices de produtividade, disponibilidade estrutural e prazos, sendo-lhe facultado interagir com as empresas consorciadas, o que não havia ocorrido com o GT1.
O GT2 apresentou a seguinte conclusão, para seu relatório finalizado em 14/8/2017 (peça 2, p. 30) :
"Considerando todas as avaliações e caminhos críticos explicitados ao longo do relatório, depreende-se que o valor de R$ 420 milhões, nas condições em que foi proposto, ainda que, a princípio, possa parecer atrativo, traz consigo o risco de não se viabilizar na prática, pois, parece se situar no limite do custo, custo este sujeito a imprevistos e incertezas que certamente ocorrem, mormente num empreendimento tão complexo e remoto e que podem levar o empreendimento a uma paralisação e um impasse com as consequências deletérias típicas dos processos similares que atingem este estágio. Na avaliação deste Grupo, os R$ 474 milhões orçados pela Eletronorte refletem com mais precisão a expectativa do mercado com relação ao real volume de recursos necessários à conclusão da obra. Desta forma, a conclusão da obra com o consórcio, nas condições técnicas e financeiras ora propostas, pode até ser possível, mas, salvo melhor juízo, traz no seu bojo riscos de insucesso que não devem ser desconsiderados. E, ainda que a Eletronorte entenda que os riscos indicados por este relatório sejam menores que eventuais benefícios contidos na proposta do Consórcio, resta ainda, à Eletronorte e seus gestores, vencer todos os obstáculos relacionados no item 7 acima." (Grifos acrescidos) 
Em relação ao aludido item 7, nomeado como "Questões importantes para a viabilização do acordo, mas não analisadas neste relatório", foram elencados os seguintes apontamentos (peça 2, p. 23 e 24) :
"Foram levantados pelo Grupo de trabalho algumas questões que podem estar no caminho crítico dessa tentativa de acordo, conforme relação a seguir:
7.1. Vigor econômico-financeiro e, por conseguinte, capacidade do consórcio de 'sustentar' um empreendimento dessa envergadura. Ressalte-se que, quando da contratação deste empreendimento, foi negociado entre a Eletronorte e o Consórcio, o adiantamento de 7% do valor contratado, correspondente a R$ 24.850.000,00 para dar condições ao Consórcio de manter seus compromissos ao longo do empreendimento. Presume-se que, com o valor informado pelo Consórcio, disponível para a mobilização inicial, de aproximadamente R$ 6 milhões, é possível que haja dificuldades na continuidade do empreendimento.
7.2. Vigor econômico-financeiro de um provável novo player e, por conseguinte, sua capacidade de "sustentar" um empreendimento dessa envergadura. O possível novo player, a ser proposto, deve obrigatoriamente, antes de ser homologado o acordo, passar com todo rigor por todas as análises de desempenho técnico, econômico e financeiro exigidas em empreendimento deste porte.
7.3. Indícios de que o valor global abaixo do valor mínimo de mercado (inexequibilidade) , tendo em vista a consideração ou não do reajuste contratual desde a rescisão. 
7.4. Viabilidade jurídica do reajuste dos valores do contrato desde a paralisação das obras por responsabilidade do Consórcio.
7.5. Viabilidade jurídica da exclusão de multas.
7.6. Explicitação pelo Consórcio, na recente tentativa de voltar com liminar para paralisar ações de retomada da Eletronorte, de disposição e convicção de que está em aberto um possível futuro pedido de reequilíbrio econômico-financeiro do contrato, o que derrubaria a tese de que o valor do saldo atual seria suficiente para concluir o empreendimento.
7.7. Relatório do Grupo de Trabalho da RD-0181/2017, cuja recomendação é desfavorável a uma retomada dás obras com o Consórcio.
7.8. Relatórios do Tribunal de Contas da União (TCU) que igualmente propunham uma nova licitação por meio lícito de retomada das obras.
7.9. Situações de conflitos recentes vividas pela Eletronorte na interface com a empresa Mavi, não só no presente contrato, mas também em outros contratos, como, por exemplo, na Linha Verde Transmissora de Energia S/A (LVTE) , que resultaram em ações milionárias de parte a parte.
7.10. Implicações legais à Eletronorte e para os seus gestores caso Consórcio e seus parceiros abandonem o empreendimento não consigam honrar o preço atual proposto." (Grifos acrescidos) 
Além dessas questões, o GT2 identificou outros problemas em seu item 11, chamado "Itens não atendidos pelo Consórcio após comentários da Eletronorte", nos seguintes termos (peça 2, p. 28 e 29) :
"Após as interações da Eletronorte com o Consórcio a respeito da proposta apresentada, identificou-se que os seguintes pontos não convergiram, não possibilitando uma aceitação, por parte da Eletronorte, por considerar que o risco intrínseco a essas divergências é elevado.
11.1. Linhas de Transmissão
Seguem relacionados os principais itens que apresentaram divergências:
 Apesar de ter discriminado o bdi, conforme solicitado pela Eletronorte, o detalhamento das alíquotas não é coerente com as demais informações apresentadas, conforme detalhado no item 6;
 O quantitativo de fornecimento de estruturas não é compatível com o valor estimado pela Eletronorte e nem mesmo com aquele indicado pelo próprio Consórcio para o item de montagem; 
 Apesar dos comentários realizados em reunião sobre a precariedade dos dados para definição das fundações, o Consórcio optou por indicar os quantitativos para um cenário otimista e pouco conservador, o que eleva os riscos de que os quantitativos apresentados sejam inexequíveis;
 As diversas planilhas de preço apresentadas pelo Consórcio não são coerentes entre si, gerando dúvidas quanto à sua confiabilidade;
 O Consorcio não atendeu aos critérios de preços unitários e globais máximos e mínimos, indicados pela Eletronorte, sob alegação de que a metodologia de seu orçamento era diferente. De acordo com o critério adotado pela Eletronorte, foram identificados diversos itens de preços inexequíveis e com sobre preço.
 Os documentos apresentados para comprovação do aceite de retomada do empreendimento pelas empresas de Topografia e Projeto foram insatisfatórios e evidenciaram a existência de pendências comerciais do Consórcio com as suas subcontratadas. 
	11.2. Subestações
 O valor do item fornecimento (R$ 9.170.903,70) é incompatível com a realidade do mercado. Esta incompatibilidade torna o empreendimento inexequível.
 Documento da Siemens confirmando que os valores anteriormente contratados serão mantidos, conforme considerados na proposta encaminhada pelo Consórcio Mavi/Engeglobal. "
Portanto, é razoável supor que o Diretor de Engenharia teria acessado todos esses documentos elaborados pela área técnica (Parecer Técnico EET-018/2017, relatório do GT1 e relatório do GT2) , os quais se mostraram veementemente contrários à celebração do TAC.
Quanto à parte jurídica, após solicitação da Diretoria de Engenharia, por meio da Comunicação Interna CI-DE-0026/20017 (peça 56, p. 18) , a Superintendência Jurídica da Eletronorte foi incumbida de avaliar a proposta de acordo judicial para a retomada do contrato com o Consórcio Mavi/Engeglobal e emitiu o Parecer Jurídico PJ-PSJ-0600/2017, em 5/10/2017, ou seja, em momento posterior às conclusões dos documentos da área técnica citados anteriormente.
Esse parecer jurídico concluiu, conforme pode ser conferido em análise mais detalhada no tópico II.2, que a rescisão do contrato havia sido julgada regular pelo TCU, tendo sido operado o "trânsito em julgado administrativo", e que, nessa seara, esse contrato não poderia ser reestabelecido. Desse modo, do ponto de vista jurídico, o documento afirmou não ser recomendável a aceitação do acordo proposto pelo Consórcio (peça 56, p. 30) .
Ademais, restou evidente nesse documento, a partir de resposta apresentada pela empresa Zênite Consultoria (peça 56, p. 23-26) , compulsando decisão do STJ, que os critérios de conveniência e oportunidade para realizar a transação, com o objetivo de desfazer a extinção contratual, não se aplicam ao caso da retomada de um contrato rescindido unilateralmente pela entidade, estando ausentes vícios de ilegalidade nessa decisão, cuja regularidade havia sido corroborada após julgamento do TCU, como ocorreu na situação em tela.
O segundo parecer jurídico, intitulado Parecer Jurídico PJ-PSJ-0682/2017, de 13/11/2017, já começou a dar mostras do início da mudança de entendimento jurídico no âmbito da Eletronorte, com base apenas na manifestação do escritório de advocacia do Prof. Jorge Ulisses Jacoby Fernandes, defensor do Consórcio Mavi/Engeglobal.
Por meio do Parecer JF&R - Setembro/2017 e da Nota Técnica JF&R - Outubro/2017, emitidos em momento anterior ao Parecer Jurídico PJ-PSJ-0682/2017, o escritório defensor do Consórcio se posicionou pela possibilidade de retomada da contratação mediante transação, em função de o contrato supostamente tratar de direitos patrimoniais disponíveis, complementando que os fundamentos para adotar essa medida se baseariam em aspectos de conveniência e oportunidade (peça 56, p. 56) . 
Frisa-se que a proposta do Consórcio, com as manifestações jurídicas do escritório de advocacia, foi submetida à Diretoria de Engenharia, que, por sua vez, repassou o assunto para a Superintendência Jurídica da Eletronorte, com o objetivo de se analisar os aspectos jurídicos do eventual acordo (peça 56, p. 53) .
No referido parecer, os advogados pareceristas da empresa estatal também indicaram a necessidade de se analisar as conclusões do GT1, que foi contrário à celebração do TAC, e assinalaram novamente o entendimento de que a rescisão estabelecida não poderia ser revertida, na seara administrativa, uma vez que este ato já havia alcançado a coisa julgada administrativa e implicaria o reconhecimento pela Eletronorte de ilegalidade na rescisão contratual (peça 56, p. 53, 56 e 57) .
Dessa forma, os signatários do referido parecer jurídico apontaram ressalvas quanto à aprovação do TAC e reafirmaram que, do ponto de vista jurídico, a retomada da contratação com o Consórcio não encontraria melhor amparo jurídico. Contudo, também registraram a tese do escritório de advocacia defensor do Consórcio de que a transação seria possível, abrindo brechas jurídicas para a retomada da contratação, sem que houvesse sido verificada a jurisprudência do TCU ou de outros Tribunais Superiores.
Vale enfatizar, assim, que todos os documentos jurídicos mencionados foram solicitados pela Diretoria de Engenharia, que teve a oportunidade, portanto, de conhecer todos os argumentos apontados para que o TAC não fosse celebrado.
A partir desse momento, a despeito de todos os apontamentos que mostraram a inviabilidade técnica e jurídica do TAC, e já tendo sido derrubada a liminar que impedia a continuidade do processo licitatório, a Eletronorte optou por avançar nas negociações do acordo com o Consórcio Mavi/Engeglobal.
Cabe ressaltar, porém, que o relatório do GT2, convocado para analisar a possibilidade de celebração do TAC, listou diversos riscos que precisariam ser superados para viabilizar o acordo do ponto de vista técnico, ao passo que os documentos jurídicos emitidos desaconselharam a retomada da contratação, do ponto de vista jurídico, apesar de acatarem um posicionamento do escritório de advocacia defensor do Consórcio, por se tratar de especialista em Direito Administrativo.
Nesse cenário, o supracitado documento CE-PR-041/2018, de 12/3/2018, enviado pela Eletronorte em atenção ao Ofício 48/2018-TCU-SeinfraElétrica, detalhou o estágio das negociações que se encontravam em curso com o Consórcio Mavi/Engeglobal (peça 54, p. 14 e 15) :
"Com o avanço das negociações com o Consórcio e a firme disposição deste de honrar o Contrato, incluindo a apresentação de garantias, abriram-se portas para um processo evolutivo, que consiste em um Termo de Ajustamento de Conduta - TAC que assegure uma consistente redução e/ou eliminação dos riscos e a contínua e cumulativa aceitação do Consórcio de cláusulas que escoimavam estes entraves.
O TAC vai mudar consideravelmente as condições presentes levando em consideração as análises dos dois relatórios dos grupos de trabalho, em especial nos seguintes tópicos:
 (i) O TAC vedará a possibilidade de o Contratado retornar à Justiça pelas mesmas causas que motivaram a sua atual ação contra a Eletronorte. Isso garante que, em caso de uma falha irreversível do Consórcio na conclusão da obra, não haverá impedimento para que a Eletronorte busque outros meios para a conclusão da mesma, como ocorre agora.
 (ii) O Consórcio aceitou a aplicação das multas por atraso de obra.
 (iii) Será incluída uma cláusula de eficácia no TAC que exige, em 15 dias, o cumprimento de várias obrigações por parte do Consórcio que ajudam a garantir a consistência da retomada, sob pena de nulidade do TAC. 
 (iv) Será também incluída uma série de eventos, cuja conclusão compulsória nos seis primeiros meses da obra, reveste o empreendimento de um caráter de irreversibilidade.
 (v) Com o objetivo de garantir que os recursos oriundos dos pagamentos recebidos pelo Consórcio da Eletronorte sejam aplicados exclusivamente no empreendimento será aberta uma conta especial que não permite bloqueios paralelos ou quaisquer outros desvios dos recursos.
 (vi) Foi feita uma reavaliação da situação econômica financeira do Consórcio e detectada uma sensível melhoria nos indicadores, em especial à Recuperação Judicial da Mavi que reduziu significativamente seu nível de endividamento.
 (vii) Uma nova empresa, a Global Energia Elétrica S/A, com indicadores positivos passará fazer parte do Consórcio, agregando transparência e segurança.
 (viii) O Consórcio se prontificou a obter dentro dos prazos estipulados todas as garantias exigidas pela Eletronorte, seja a relativa ao adiantamento seja aquela referente ao fiel cumprimento do Contrato.
 (ix) Outra exigência assentida pelo Contratado foi fornecer toda a documentação que garante a concordância dos responsáveis pela Recuperação Judicial da Mavi na Justiça, com as cláusulas do TAC que têm interface com a mencionada Recuperação Judicial.
Fica caracterizado, dessa forma, que a situação evoluiu significativa e positivamente desde a época em que foram feitos os relatórios de 2017 que apontaram os riscos latentes."
Em suma, os motivos listados acima, entre os quais se incluem a entrada da Global Energia como parte do Consórcio, uma melhora de indicadores da Mavi e garantias para cumprimento dos compromissos do TAC, bem como a posição do escritório do Prof. Jorge Ulisses Jacoby Fernandes quanto à possibilidade de transação para a retomada do contrato e a alegada urgência em reiniciar a obra para aproveitamento da janela hidrológica e evitar a caducidade da concessão, foram as razões que fizeram a Eletronorte alterar seu posicionamento, contrariamente às conclusões dos documentos emitidos anteriormente pela áreas técnica e jurídica.
Importa registrar que esses pontos já foram analisados e rebatidos nas instruções anteriores (peças 9 e 33) e nos tópicos I.2 e II.2 da presente instrução, de modo que se evidenciou a insuficiência na argumentação da Eletronorte para justificar a mudança no posicionamento da estatal, com o intuito de validar a celebração do TAC.
Posteriormente ao envio da CE-PR-041/2018 pela Eletronorte, foram emitidos o Parecer Técnicos PT-DE-001/2018 e o Parecer Jurídico PJ-PSJ-0166/2018, que contribuíram de forma decisiva para que a aprovação do TAC avançasse na empresa estatal.
Conforme análises anteriores, o Parecer Técnico PT-DE-001/2018, de 20/3/2018, da própria Diretoria de Engenharia, contrariou todos os documentos de cunho técnico que haviam sido emitidos, os quais concluíram pela inviabilidade da retomada da contratação, e afirmou que a celebração do TAC seria o melhor caminho para o reinício das obras.
Ressalta-se que os signatários do parecer chegaram a essa conclusão mesmo sem comprovar que os diversos riscos levantados pelo GT2 teriam sido superados, suplantando os outros documentos técnicos e sustentando sua posição no fato de que certas condições do Consórcio teriam mudado e as análises realizadas anteriormente não as teriam computado.
Da mesma forma, os advogados pareceristas, por meio do Parecer Jurídico PJ-PSJ-0166/2018, de 26/3/2018, deram o aval jurídico para a assinatura do TAC, realizando ressalvas e alertas insuficientes, sem buscarem o posicionamento do TCU e dos Tribunais Superiores, deixando de mencionar detalhes das análises de seus pareceres anteriores que evidenciavam a inviabilidade jurídica do acordo.
Cumpre destacar que esse parecer jurídico foi solicitado pela Diretoria de Engenharia, por meio da Comunicação Interna CI-DE-012/2018, para que a Superintendência Jurídica da Eletronorte analisasse e chancelasse o TAC, bem como se manifestasse quanto à competência para deliberação sobre essa matéria (peça 56, p. 58 e 59) .
Essa contextualização cronológica serve para evidenciar que o Diretor de Engenharia possuía todas as ferramentas e documentos em sua posse para contestar ou divergir das conclusões favoráveis à aprovação da celebração do TAC apresentadas no Parecer Técnico PT-DE-001/2018 e no Parecer Jurídico PJ-PSJ-0166/2018, ainda mais ao se verificar que todos os demais pareceres prévios apontavam para inviabilidade jurídica de celebração do acordo e para os riscos que ele representaria sob o ponto de vista técnico.
Ademais, quando os pareceristas técnicos e os advogados pareceristas explicitam que havia, no âmbito da empresa, a tendência pela assinatura do TAC, apesar de todos os documentos anteriores terem sido contrários, pode-se inferir que os documentos foram elaborados apenas para corroborar a tese defendida, constituindo-se no respaldo necessário para a aprovação do acordo, o que induziu as instâncias superiores a incorrerem em erro.
Isto posto, conforme apontado pelo defendente, para o andamento interno do processo, a referida Instrução Normativa IN Deq 010 define que os assuntos deverão ser obrigatoriamente compostos pela Comunicação Interna Expositiva - CIE e pelo Parecer Técnico e, quando couber, pelos Pareceres Jurídico, Financeiro e de Conformidade, pelos documentos a serem aprovados e pelos documentos complementares (peça 54, p. 22) . 
Nesse sentido, da mesma forma que os pareceristas técnicos deveriam verificar se havia ocorrido a comprovação da mitigação dos riscos apontados nos relatórios anteriores, é razoável supor que o Diretor de Engenharia também deveria ter realizado contestações e verificado a inviabilidade técnica da retomada da contratação com um Consórcio com quem a Eletronorte havia rescindido o contrato por inadimplência do contratado, que resultou na inexecução do objeto. 
Inclusive, a Nota 4 da referida Instrução Normativa IN DEq 010 (peça 54, Itens não digitalizáveis, arquivo "Anexo 23 - Instrução Normativa - IN_Deq_010", p. 6) esclarece que "Caso os Pareceres Jurídico, Financeiro ou de Conformidade apresentem recomendações ou alertas, a Diretoria relatora deverá apresentar, por meio de Parecer Complementar, os atendimentos e justificativas para as questões levantadas." Todavia, em que pesem todos os riscos elencados pelos pareceres técnicos (Parecer Técnico EET-018/2017 e relatórios GT1 e GT2) e jurídicos (Pareceres Jurídicos PJ-PSJ-0600/2017 e PJ-PSJ-0682/2017) , não constam dos autos a apresentação de qualquer parecer complementar que demonstrasse o atendimento e justificativa para tais questões. 
Se fosse possível assegurar que todos os significativos riscos tivessem sido superados, o Diretor de Engenharia teria mais fundamentos, do ponto de vista técnico, para buscar a aprovação à celebração do TAC.
De igual modo, assim como os advogados pareceristas deveriam ter pesquisado a jurisprudência do TCU e dos Tribunais Superiores sobre o assunto, é razoável supor que o Diretor de Engenharia deveria ter questionado os argumentos do parecer jurídico e solicitado que os advogados produzissem um material mais completo, que apresentasse todo o arcabouço normativo e jurisprudencial sobre o assunto, principalmente por se tratar de algo pioneiro no âmbito da empresa estatal e com valores vultosos. 
Caso restasse demonstrado haver verdadeira viabilidade jurídica para a retomada da contratação, inclusive quanto à exclusão das multas da rescisão contratual, o Diretor de Engenharia poderia, do ponto de vista jurídico, submeter a aprovação do TAC às instâncias decisórias da Eletronorte.
Conforme explicitado ao longo do presente trabalho, a utilização das deliberações do TCU, juntamente com todos os documentos contrários à retomada da contratação com o Consórcio Mavi/Engeglobal, poderia ter grande valia na resolução das demandas judiciais.
Na tentativa de retomar a execução das obras por um caminho supostamente mais célere, para evitar a caducidade da concessão e as significativas perdas de receita, deixou-se de realizar uma análise completa, sem uma apurada avaliação de todos os documentos e todas as fontes de informação possíveis para esclarecer esse caso, culminando em atrasos ainda maiores ao andamento do empreendimento.
Essa conclusão ganha ainda mais relevância diante da constatação trazida pelo defendente, transcrita na sequência, compulsando o relatório condutor do Acórdão 1614/2011-TCU-Plenário, do Ministro-Relator José Múcio Monteiro, no âmbito do TC Processo 032.090/2010-2, que trata de levantamento de natureza operacional realizado na Eletronorte, com a finalidade de conhecer em maior profundidade seu funcionamento e identificar possíveis áreas de risco que ensejem maior atenção do Tribunal (peça 54, p. 9 e10) :
"83. Praticamente todo o crescimento negocial da Eletronorte depende da sua participação vitoriosa nos leilões promovidos pela Aneel. Assim, todas as atividades da empresa que resultam na sua participação nesses certames consubstanciam um macroprocesso de alto impacto nos objetivos estratégicos. A equipe mapeou esse processo, no contexto geral do setor e no nível interno da empresa. O primeiro grupo de riscos foi associado às etapas desse processo.
 (...) 
180. No modelo anterior do setor elétrico, a Eletronorte tinha a concessão de produção e transmissão de energia elétrica na Região Norte. Todas as novas unidades de produção e novas linhas de transmissão eram concedidas à empresa pelo governo federal.
181. Com a introdução da nova sistemática, nenhuma empresa estatal tem exclusividade de exploração de áreas geográficas delimitadas. Todas as empresas do sistema Eletrobrás, juntamente com as empresas do setor privado, concorrem nos leilões autorizados pelo Ministério de Minas e Energia e realizados pela Aneel, em que são ofertadas concessões de produção e de transmissão de energia elétrica em todo o país.
182. Dentro dessa nova configuração, a única maneira de a Eletronorte alcançar seus objetivos de lograr crescimento sustentável nos setores de geração e de transmissão de energia elétrica reside em participar vitoriosamente nos já mencionados leilões. Uma vez que os leilões são processos concorrenciais, tornou-se crucial para a empresa promover alterações nos seus processos de trabalho, com vistas a tornar-se mais competitiva." (Grifos acrescidos) 
Nesse contexto, cumpre informar as conclusões do relatório "Análise dos Impactos com a Devolução da Concessão do Lote 'N' do Leilão 7/2013-Aneel - LT Rio Branco - Cruzeiro do Sul", de 28/6/2017, elaborado pela Superintendência de Estruturação de Novos Negócio e Gestão de Participações (ENG) , da Eletronorte, após solicitação do Sr. Sebastião Caetano Belém, coordenador do GT1, para emissão de parecer demonstrando as eventuais consequências em virtude de devolução da concessão (peça 54, p. 7 e 8; e peça 54, Itens não digitalizáveis, arquivo "Anexo 7 - Análise dos Impactos da Devolução da Concessão - Lote N", p. 25-27) :
Dessa forma, pela tramitação do andamento do processo administrativo perante a Aneel, verifica-se que poderá ser declarada caducidade ou intervenção na concessão a qualquer momento, caso não apresentado um plano consistente que busque mitigar o atraso verificado, sem prejuízo das penalidades cabíveis e das responsabilidades incidentes, devendo a Diretoria Executiva ser alertada da presente situação.
Neste momento, passe-se à análise regulatória das consequências de eventual rescisão do Contrato de Concessão nº 09/2014-Aneel.
Nos termos da Cláusula Décima do Contrato de Concessão, a Eletronorte estará sujeita às penalidades previstas na legislação por infrações às disposições legais, regulamentares ou contratuais, especialmente as estabelecidas em resoluções da Aneel.
Assim, a Aneel poderá aplicar ao caso o disposto na Resolução Normativa nº 63/2004-Aneel, norma que aprovou os procedimentos para regular a imposição de penalidades aos concessionários, permissionários, autorizados e demais agentes de instalações e serviços de energia elétrica, bem como às entidades responsáveis pela operação do sistema, pela comercialização de energia elétrica e pela gestão de recursos provenientes de encargos setoriais.
Entre as penalidades possíveis, a Eletronorte poderá ser penalizada ao pagamento de multa e à suspensão temporária de participação em licitações para obtenção de novas concessões, permissões ou autorizações, bem como de impedimento de contratar com a Aneel e de receber autorização para serviços e instalações de energia elétrica (inciso XII, do art. 6º e art. 10 da Resolução Normativa nº 63/2004-Aneel e inciso III, art. 17, anexo I, do Decreto nº 2.335/1997) .
Ademais, segundo a Cláusula Nona do Contrato de Concessão, a Aneel pode executar a Garantia de Fiel Cumprimento de Contrato da Transmissora pelos atrasos injustificados no cumprimento de marcos intermediários ou na entrada em operação comercial das instalações de transmissão (anexo III do Contrato de Concessão) , sem prejuízo de outras cominações.
 (...) 
Por fim, deve-se consignar que os custos incorridos no desenvolvimento dos estudos e projetos de engenharia e na elaboração dos relatórios ambientais das instalações de transmissão, no montante de R$ 462.922,70 (quatrocentos e sessenta e dois mil, novecentos e vinte e dois reais e setenta centavos) , disposto na Décima Primeira Subcláusula da Cláusula do Contrato de Concessão devem ser incluídos em eventual indenização ou deduzidos da penalidade, caso contrário, a Eletronorte apenas receberá dito valor quando houver a outorga a novo concessionário." (Grifos acrescidos) 
Portanto, a análise conjunta do Acórdão 1614/2011-TCU-Plenário e das potenciais consequências da declaração de caducidade do Contrato de Concessão 9/2014-Aneel, materializada mediante Portaria-MME 500/2018 (peça 61) , leva à conclusão de que a insistência em assinar um TAC irregular e inviável técnica e juridicamente pode ter contribuído para prejuízos ainda maiores à Eletronorte, dados os efeitos da extinção do contrato de concessão. 
Vale lembrar, ainda, que a Eletronorte já se encontra impedida de participar de leilões de transmissão, em razão de atrasos na implantação de empreendimentos, conforme evidencia o Despacho 2.593/2018-Aneel/SEL (peça 62) . Assim, as penalidades decorrentes da caducidade do contrato poderão trazer consigo reflexos ainda maiores no crescimento sustentável da empresa.
Importa destacar, mais uma vez, que os potenciais efeitos da perda dessa concessão serão considerados por esta unidade técnica no exame de prestação de contas da Eletronorte.
Diante de tudo que foi exposto, cabe registrar que este Tribunal possui entendimento firmado (Acórdãos 2.806/2014, 2.871/2014, 2.904/2014, 341/2015 e 1.001/2015, todos do Plenário) no sentido de que a responsabilidade do gestor não é afastada pelo fato de ter agido com respaldo em pareceres técnicos e/ou jurídicos, pois esses documentos não têm força para impor ao administrador a prática de um ato manifestamente irregular, uma vez que a ele cabe, em última instância, decidir sobre a conveniência e a oportunidade de praticar atos administrativos, principalmente os concernentes a contratações, que vão gerar pagamentos.
Assim, o fato de o administrador seguir pareceres técnicos e jurídicos não significa que os atos praticados não serão reprovados pelo Tribunal. Em regra, pareceres técnicos e jurídicos não vinculam os gestores, os quais têm obrigação de analisar a correção e a suficiência do conteúdo desses documentos. E mais, neste caso, é razoável supor que o Diretor de Engenharia tinha pleno conhecimento dos pareceres prévios que apontavam para a inviabilidade do TAC.
De acordo com o Acórdão 206/2007-TCU-Plenário, da lavra do Ministro-Relator Aroldo Cedraz, o parecer técnico não vincula o gestor, que tem a obrigação de examinar sua correção, até mesmo para corrigir eventuais disfunções e, portanto, não afasta, por si só, a responsabilidade da autoridade hierarquicamente superior por atos considerados irregulares.
Ainda, pode-se invocar o enunciado do Acórdão 2706/2009-TCU-Plenário, do Ministro-Relator Walton Alencar Rodrigues, com o entendimento de que o administrador público, ao seguir orientação de pareceres técnicos e jurídicos, deve verificar se o posicionamento externado está devidamente fundamentado, se defende tese aceitável e se está alicerçado em lição de doutrina ou de jurisprudência, sob pena de responder perante o TCU pela prática de atos irregulares. 
Já o Acórdão 277/2014-TCU-Plenário, relatado pelo Ministro Raimundo Carreiro, informa em seu enunciado que: "O respaldo em pareceres técnicos e jurídicos não é suficiente para elidir a responsabilidade do gestor público por ato ou omissão irregular, pois o posicionamento externado em tais documentos não é vinculante, sendo apenas uma contribuição para o processo decisório. "
Nesse cenário, não merecem ser acolhidas as alegações do Diretor de Engenharia, visto que a Comunicação Interna Expositiva CIE-DE-032/2018 submeteu o processo para a aprovação da celebração do TAC irregular no Conselho de Administração da Eletronorte sem ressalvas ou contestações quanto às conclusões do Parecer Técnico PT-DE-001/2018 e do Parecer Jurídico PJ-PSJ-0166/2018. Ademais, a referida comunicação sequer mencionou os pareceres técnicos e jurídicos anteriores datados de 2017 (relatórios GT1 e GT2, Parecer Técnico EET-018/2017 e Pareceres Jurídicos PJ-PSJ-0600/2017 e PJ-PSJ-0682/2017) , os quais foram solicitados pela mesma Diretoria de Engenharia e revelavam uma série de riscos para a retomada da contratação.
Caso o signatário do referido documento tivesse agido no sentido de questionar as conclusões do Parecer Técnico PT-DE-001/2018 e do Parecer Jurídico PJ-PSJ-0166/2018 em relação àquelas consignadas nos pareceres anteriores, teria verificado que os riscos anteriormente apontados não haviam sido mitigados.
Impende salientar, ainda, que o dirigente tampouco apresentou qualquer parecer complementar, nos termos da Nota 4 da Instrução Normativa IN DEq 010, que demonstrasse o atendimento e as justificativas às recomendações e alertas levantados nos documentos anteriores.
Assim, é razoável supor que o peticionante pudesse ter consciência de que as conclusões do Parecer Técnico PT-DE-001/2018 e do Parecer Jurídico PJ-PSJ-0166/2018, ao afirmarem que o TAC era a solução mais vantajosa sem que fossem apontadas razões inequívocas para a mudança de posicionamento da Eletronorte, se mostravam opostas a todos documentos emitidos anteriormente, os quais eram de conhecimento da Diretoria de Engenharia e apontavam a inviabilidade técnica e jurídica da retomada da contratação do Consórcio.
Dessa forma, o pleito do defendente para que seja aplicada apenas a função pedagógica do TCU, afastando a punitiva, em virtude de o TAC sequer ter sido assinado pelas partes, não produzindo nenhum efeito legal, não merece prosperar, pois, se não fosse a ação tempestiva desta Corte de Contas, com a expedição de medida cautelar para evitar a celebração do acordo, poderia haver prejuízos ainda maiores à Eletronorte.
Portanto, em função das irregularidades identificadas, propõe-se que seja aplicada a multa prevista no art. 58, inciso II, da Lei 8.443/1992, ao Diretor de Engenharia Roberto Parucker, signatário da Comunicação Interna Expositiva CIE-DE-032/2018, que submeteu a aprovação do TAC irregular às instâncias superiores da Eletronorte.
Complementarmente, propõe-se que, na avaliação da dosimetria da multa, sejam consideradas as informações de que a Eletronorte comunicou previamente esta Corte de Contas sobre a celebração do acordo, após ser diligenciada, se comprometendo a incorporar no termo eventuais contribuições deste Tribunal, quando da sua análise no âmbito do Fiscobras 2018, assim como revogou a aprovação para firmar o acordo, tanto no caso de sua Diretoria Executiva (peça 51) como de seu Conselho de Administração (peça 59) , evitando maiores implicações futuras que poderiam advir da assinatura do TAC irregular. Por outro lado, também na aplicação da dosimetria, há que se ponderar que a iniciativa de negociação do TAC, em detrimento da realização da licitação das obras, contribuiu para o atraso na execução do empreendimento, atraso esse que, por sua vez, conduziu à declaração de caducidade da concessão, nos termos da Portaria-MME 500/2018 (peça 61) .
Além disso, ante a comprovação de revogação das aprovações de celebração do TAC, conforme peças 51 e 59, propõe-se revogar a medida cautelar adotada pelo Despacho do Ministro-Relator Benjamin Zymler, de 15/5/2016, referendada por meio do Acórdão 1183/2018-TCU-Plenário, por perda de objeto. 
Por fim, cumpre registrar tratar-se de processo em que consta como advogado constituído nos autos o Sr. THIAGO GROSZEWICZ BRITO OAB/DF 31.762, relacionado pelo Exmo. Ministro Aroldo Cedraz no Anexo I ao Ofício n° 5/2013 - GAB.MIN-AC dentre aqueles que dão causa a seu impedimento, nos termos do art. 151, parágrafo único, do Regimento Interno/TCU.
Dessa forma, encaminhe-se ao Gabinete do Ministro-Relator, via Secretaria das Sessões (Seses) - para ciência e registro -, com o alerta de que a votação que apreciará o presente processo não deve contemplar a participação do Exmo. Ministro Aroldo Cedraz.
CONCLUSÃO
A presente instrução trata de representação a respeito de possíveis irregularidades ocorridas na Centrais Elétricas do Norte do Brasil S.A. (Eletronorte) , relacionadas ao Termo de Ajustamento de Conduta e Compromisso para Resolução de Litígios (TAC) , que seria assinado com o Consórcio Mavi/Engeglobal, com o qual a estatal havia rescindido, em 18/1/2016, o Contrato 440000372, destinado à construção das obras da Linha de Transmissão Rio Branco - Feijó - Cruzeiro do Sul e subestações associadas, no Estado do Acre, objeto do Lote N do Leilão de Transmissão 7/2013-Aneel. Vale informar que, após se sagrar vencedora no leilão, a Eletronorte celebrou o Contrato de Concessão 9/2014-Aneel.
No âmbito da fase de planejamento da auditoria de conformidade objeto do Fiscalis 149/2018 (TC Processo 012.820/2018-0) , foram constatadas irregularidades referentes à assinatura do TAC que motivaram representação da unidade técnica com proposta de medida cautelar, a qual foi acatada pelo Exmo. Ministro-Relator Benjamin Zymler e referendada pelo Plenário desta Corte de Contas no Acórdão 1183/2018-TCU-Plenário.
Nesses termos, após o exame das manifestações apresentadas pela Eletronorte em sua resposta à oitiva e dos esclarecimentos prestados pelo Consórcio Mavi/Engeglobal sobre os pontos citados na oitiva que lhes eram afetos, o Ministro-Relator, por meio de decisão monocrática, determinou, preliminarmente à decisão de mérito, que se realizassem as audiências propostas por esta SeinfraElétrica. 
No presente processo, portanto, foram analisadas as razões de justificativa encaminhadas pelos gestores da Eletronorte, em resposta às aludidas audiências propostas por esta unidade técnica.
Quanto aos signatários do Parecer Técnico PT-DE-001/2018 (Srs. Sebastião Caetano Belém, Luiz Fernando Rufato e José Orlando Cintra) , identificou-se que os documentos (Parecer Técnico EET-018/2017, relatório do Grupo de Trabalho - GT1 e relatório do Grupo de Trabalho 2 - GT2) emitidos antes da elaboração do referido parecer foram contrários à retomada da contratação do Consórcio Mavi/Engeglobal. 
Frisa-se que o relatório do GT2, último desses documentos a ser emitido, ressaltou que a retomada da obra com o Consórcio Mavi/Engeglobal, nas condições técnicas e financeiras propostas, poderia até ser possível, mas os riscos de insucesso não poderiam ser desconsiderados pela Eletronorte. Nesse cenário, a viabilidade técnica da celebração do TAC estaria condicionada à superação dos significativos riscos apontados.
Todavia, a pretensa retomada da contratação não se mostrou viável tecnicamente, visto que não foram apresentadas quaisquer evidências de que os riscos apontados no relatório do GT2 tenham sido mitigados antes da aprovação da proposta de assinatura do TAC contida no Parecer Técnico PT-DE-001/2018, não havendo elementos suficientes para concluir que o acordo seria a melhor solução técnica para o caso em tela.
Logo, é razoável supor que os peticionantes pudessem ter consciência de que a conclusão do Parecer Técnico PT-DE-001/2018, ao afirmar que o TAC era a solução mais vantajosa, se mostrava oposta a todos os documentos emitidos anteriormente, que assinalavam a inviabilidade técnica da retomada da contratação do Consórcio, demonstrando que houve erro grave e inescusável por parte dos pareceristas.
Assim, o pleito dos pareceristas não merece ser acolhido, visto que erros graves constam do Parecer Técnico PT-DE-001/2018, conforme análise empreendida pelo TCU, o qual, por meio de atuação prévia e tempestiva, com a expedição de medida cautelar, impediu a assinatura do TAC, principalmente devido à falta de melhora do quadro financeiro da empresa Mavi Engenharia Ltda, a qual detém 50% de participação no Consórcio e está em recuperação judicial. Não fosse a atuação desta Corte de Contas, o TAC seria celebrado na forma proposta pelo Parecer Técnico PT-DE-001/2018, elaborado, revisado e aprovado pelos pareceristas técnicos.
Nesse sentido, foge ao senso comum do homem médio a retomada das obras com Consórcio que deu causa a tantas adversidades, recebeu adiantamento de pagamento sem cumprir o contratado, atrasou as obras, impediu que a estatal retomasse a contratação (suspendendo o edital judicialmente) e ainda requer, quase cinco anos depois, a retomada da execução. Caso o Consórcio não houvesse interferido, a nova licitação teria ocorrido em 2017 e, provavelmente, o empreendimento estaria concluído hoje, já que o prazo estimado para implantação era de 24 meses.
Enquanto toda essa problemática não é resolvida, a região do Acre fica prejudicada, pois a Linha de Transmissão (LT) Rio Branco-Feijó-Cruzeiro do Sul e as subestações associadas possuem enorme importância para o referido estado e sua população. Apenas a capital do estado (Rio Branco) é integrada ao Sistema Interligado Nacional (SIN) , sendo que o abastecimento de energia elétrica das demais cidades se dá por meio de nove sistemas isolados, os quais, em praticamente a sua totalidade, têm como fonte de geração combustíveis fósseis, com um elevado custo de produção e alto impacto ambiental.
Além desse tipo de prejuízo, todo o atraso provocado pelo Consórcio, já que não executou o contratado e ainda dificultou o prosseguimento da nova licitação para contratação de nova empresa, tem gerado prejuízos financeiros mensais à Eletronorte da ordem de R$ 4,1 milhões, argumento de que os pareceristas se utilizam para justificar a urgência na retomada da obra com o Consórcio. Contudo, com prejuízos dessa ordem, mais urgente se faz relicitar o empreendimento a fim de assegurar a contratação com empresa livre de riscos, e não perpetuar no erro ao retomar a execução com empresa presumivelmente insolvente.
Tendo em vista todo o histórico do Consórcio e as suas fragilidades econômicas, o risco de novos atrasos e de inexecução não pode ser descartado. Nesse contexto, vale lembrar que os riscos associados à retomada da contratação com empresa em recuperação judicial não podem ser suportados pela estatal em detrimento do interesse público; é de se duvidar, por exemplo, que um particular procedesse de mesma forma caso se tratasse de reforma da sua residência. Com a coisa pública, necessário ainda mais critério na aplicação do recurso, vez que o interesse é indisponível e os benefícios/prejuízos se estendem à coletividade.
Adicionalmente, mesmo que estivesse sendo formada a tendência pela celebração do TAC no âmbito da Eletronorte, é razoável supor que o Sr. Sebastião Caetano Belém, tendo sido coordenador do GT1 e de todas as análises realizadas por aquele grupo, contrárias à retomada da contratação do Consórcio, bem como o Sr. José Orlando Cintra, por ter firmado o Parecer Técnico EET-018/2017, que demonstrou a temeridade relativa à celebração do TAC, ao avaliarem ainda todos os riscos apontados no GT2, deveriam ter agido tempestivamente, juntamente com o Sr. Luiz Fernando Rufato, com o objetivo de demonstrar a inviabilidade técnica do negócio e as consequências que seriam causadas pela retomada da contratação de um Consórcio que não apresentava condições econômico-financeiras de concluir o empreendimento e pela não realização de nova licitação.
A importância do referido parecer pode ser verificada na Instrução Normativa - IN Deq 010 - Desenvolvimento Empresarial e Qualidade, da Eletronorte, que trata o parecer técnico como documento obrigatório no tocante à composição do processo e aos trâmites necessários de análise das demais diretorias e aprovação nos órgãos colegiados.
Nesse diapasão, de acordo com a jurisprudência do TCU, a responsabilidade do parecerista técnico pode se caracterizar quando sua manifestação se afigura indispensável para fundamentar o ato administrativo. Nesta hipótese, se o autor do parecer, por conduta dolosa ou culposa, comissiva ou omissiva, emite parecer com erro ou fraude, que induza o gestor à prática de irregularidade, ilegalidade ou qualquer ato que fira princípios da Administração Pública, sujeita-se à responsabilização solidária juntamente com a autoridade que praticou o ato. Nesse sentido, podem ser citados os Acórdãos 1.866/2016-TCU-Plenário, 7.181/2018-TCU-2ª Câmara, 2.064/2009-2ª Câmara, 1.327/2007-TCU-1ª Câmara e 1.487/2006-TCU-Plenário.
Diante do exposto, em função das irregularidades identificadas e dos erros graves e inescusáveis dos pareceristas técnicos, propõe-se rejeitar as razões de justificativa apresentadas e aplicar, individualmente, a multa prevista no art. 58, inciso II, da Lei 8.443/1992, aos pareceristas técnicos Sebastião Caetano Belém, Luiz Fernando Rufato e José Orlando Cintra, responsáveis pela assinatura do Parecer Técnico PT-DE-001/2018.
Em relação aos advogados pareceristas, signatários do Parecer Jurídico PJ-PSJ-0166/2018, não merecem ser acolhidas as razões de justificativa dos advogados jurídicos (Sra. Renata Mendel Alves e Sr. Andrei Braga Mendes) a respeito das seguintes teses apresentadas em suas defesas: a existência de cerceamento de defesa; o impedimento de revisão da rescisão contratual na esfera judicial em virtude de trânsito em julgado na esfera administrativa; a possibilidade da contratação direta da obra com base na Lei das Estatais; a disponibilidade de direito patrimonial; e a possibilidade de a fiscalização do TAC ter decorrido de provocação da própria Eletronorte.
Em contrapartida, deve ser acolhida a alegação dos advogados pareceristas de que não foram realizadas avaliações no Parecer Jurídico PJ-PSJ-0166/2018 quanto aos aspectos técnicos, tendo sido consignados no parecer jurídico apenas os dados e informações demonstrados no Parecer Técnico PT-DE-001/2018, sem qualquer tipo de análise.
No que tange ao pleito para não serem responsabilizados, concorda-se com o que trazem os pareceristas jurídicos, os quais sustentam que no caso concreto não restaria configurado nexo causal entre o parecer jurídico e o dano ao Erário, tampouco que houve erro grave ou inescusável, dolo, fraude ou má-fé, não havendo razões para responsabilizar os advogados pareceristas.
Com o prosseguimento do processo, identificou-se em suas razões de justificativa que agiram emitindo ressalvas quanto à celebração do acordo nos dois pareceres jurídicos que antecederam o Parecer Jurídico PJ-PSJ-0166/2018, responsável pelo aval jurídico para a retomada da contratação via TAC, destacando-se que em nenhum dos três pareceres jurídicos elaborados foi verificado erro grosseiro, em que pese esse último parecer ter feito análise rasa acerca da situação.
Nesse terceiro e último parecer, foi registrado que a devolução do objeto contratado ao Consórcio não encontraria amparo jurídico, tendo em vista que a rescisão unilateral do contrato original teria formado coisa julgada administrativa, indicando uma possível tendência do juízo em considerar legítima a rescisão operada, em virtude de a liminar impetrada pelo Consórcio para suspender o processo licitatório ter sido cassada.
No entanto, o mesmo parecer afirmou que a transação é admitida no ordenamento pátrio como forma de resolução de conflito, concluindo pela viabilidade jurídica do TAC, espelhando a opinião jurídica do escritório de advocacia do Prof. Jorge Ulisses Jacoby Fernandes, defensor do Consórcio Mavi/Engeglobal.
Para a tomada de decisão, a Diretoria de Engenharia teve acesso a todos os pareceres jurídicos elaborados, mas optou por se fundamentar apenas no parecer jurídico mais recente (PJ-PSJ-0166/2018) para justificar a retomada da contratação via TAC, enquanto deveria ter considerado as opiniões e embasamentos jurídicos, bem como os riscos apontados nos pareceres anteriores. Ou seja, apesar da mudança de opinião evidente dos pareceristas jurídicos, o caráter não vinculante dos pareceres e o amplo acesso da Diretoria a todos eles descaracteriza nexo de causalidade entre a aprovação do TAC e a opinião dos pareceristas jurídicos, expressa em especial no último parecer.
Acerca disso, vale mencionar o seguinte enunciado da jurisprudência do Tribunal acerca da responsabilização do parecerista jurídico: 
0.15. O parecerista jurídico pode ser responsabilizado solidariamente com o gestor por irregularidades ou prejuízos ao Erário, nos casos de erro grosseiro ou atuação culposa, quando seu parecer for obrigatório - caso em que há expressa exigência legal - ou mesmo opinativo (Acórdão 4984/2018-TCU-Primeira Câmara, Ministro-Relator Vital do Rêgo) .
0.16. Não cabe aplicação de multa a consultor jurídico quando o parecer por ele emitido não possuir caráter vinculante. (Acórdão 1760/2011-TCU-Plenário, Ministro-Relator Augusto Sherman) 
0.17. Ainda que a natureza opinativa do parecer jurídico afaste, em regra, a responsabilidade de seu emitente, esta subsiste caso se demonstre culpa ou erro grosseiro. (Acórdão 702/2016-TCU-Plenário, Ministro-Relator Augusto Nardes; Acórdão 1656/2015-TCU-Plenário, Ministro-Relator Marcos Bemquerer; Acórdão 1591/2011-TCU-Plenário, Ministro-Relator Augusto Sherman) .
Cumpre informar também que, conforme a supracitada Instrução Normativa IN Deq 010, a qual trata de regulamento acerca das deliberações nas reuniões da Diretoria Executiva da Eletronorte, o parecer jurídico não é peça obrigatória para a deliberação da Diretoria. Sendo assim, não possui caráter vinculante. 
Desse modo, depreende-se que: (i) os dois pareceristas emitiram os três pareceres e, de fato, mudaram de opinião ao longo do tempo; (ii) conforme a Instrução Normativa IN Deq 010, o parecer jurídico não era obrigatório para a tomada de decisão acerca da assinatura do TAC; (iii) embora a fundamentação jurídica do terceiro parecer (PJ-PSJ-0166/2018) tenha sido mais rasa, houve o alerta de que a retomada da contratação seria a opção mais exposta ao risco; (iv) para a tomada de decisão, o Diretor de Engenharia Roberto Parucker teve acesso a todos os três pareceres e deveria ter analisado todas as informações ali constantes, e não apenas as do último parecer; e (v) não se vislumbram erros grosseiros nos pareceres jurídicos emitidos pelos responsáveis Andrei Braga Mendes e Renata Mendes Alves.
Destarte, conclui-se por acatar as razões de justificativa dos pareceristas jurídicos no caso em tela, tendo em vista a não comprovação de erro grosseiro e a culpa na tomada de decisão do Diretor de Engenharia, haja vista o caráter não obrigatório do parecer jurídico e a existência de fundamentos jurídicos e jurisprudenciais tanto para a aceitação quanto para a recusa da assinatura do TAC. O que se extrai do deslinde da situação é que a Eletronorte estava decidida a assinar o TAC, independentemente do que aduziria a área jurídica, motivo pelo qual merece atenção especial a análise quanto à responsabilização do Diretor de Engenharia Roberto Parucker.
Nesse sentido, no que concerne ao Diretor de Engenharia Roberto Parucker, constatou-se que o dirigente buscou escorar-se nos apontamentos dos pareceres emitidos pelas equipes técnicas da Eletronorte para elidir sua responsabilidade na aprovação do TAC irregular, ao justificar que sua atuação foi delimitada pelas conclusões dos pareceristas, seguindo o rito estabelecido por normativos internos da estatal.
Contudo, essa conclusão pela celebração do TAC ocorreu após diversas análises técnicas e jurídicas empreendidas no âmbito da Eletronorte, que mostraram os riscos relativos ao acordo e sua consequente inviabilidade. Nesse contexto, verificou-se que a Diretoria de Engenharia esteve envolvida em todos os momentos, até a tomada de decisão final.
De posse dessas informações, o Diretor de Engenharia deveria ter feito uso delas para contestar ou divergir das conclusões favoráveis à aprovação da celebração do TAC apresentadas no Parecer Técnico PT-DE-001/2018 e no Parecer Jurídico PJ-PSJ-0166/2018.
Cumpre ressaltar, ainda, que o Diretor de Engenharia deveria ter feito melhor avaliação dos riscos ao insistir na aprovação de um TAC irregular, em detrimento de buscar resolver o litígio judicial e realizar novo procedimento licitatório. Para isso, a utilização das deliberações do TCU, juntamente com todos os documentos contrários à retomada da contratação com o Consórcio Mavi/Engeglobal, poderia ter grande valia na resolução das demandas judiciais.
Na tentativa de retomar a execução das obras por um caminho supostamente mais célere, para evitar a caducidade da concessão e as significativas perdas de receita, deixou-se de realizar uma análise completa, sem uma apurada avaliação de todos os documentos e todas as fontes de informação possíveis para esclarecer esse caso. Em consequência, houve atrasos ainda maiores ao andamento do empreendimento, que culminaram na declaração de caducidade da concessão pelo Ministério de Minas e Energia (MME) , por meio da expedição da Portaria-MME 500/2018, cujos potenciais efeitos serão considerados por esta unidade técnica no exame de prestação de contas da Eletronorte. 
Vale lembrar, ainda, que a Eletronorte já se encontra impedida de participar de leilões de transmissão, em razão de atrasos na implantação de empreendimentos, conforme evidencia o Despacho 2.593/2018-Aneel/SEL. Nota-se, portanto, que sanções desse tipo podem trazer consigo reflexos ainda maiores no crescimento sustentável da empresa. 
Cabe registrar que este Tribunal possui entendimento firmado (Acórdãos 2.806/2014, 2.871/2014, 2.904/2014, 341/2015 e 1.001/2015, todos do Plenário) no sentido de que a responsabilidade do gestor não é afastada pelo fato de ter agido com respaldo em pareceres técnicos e/ou jurídicos, pois esses documentos não têm força para impor ao administrador a prática de um ato manifestamente irregular, uma vez que a ele cabe, em última instância, decidir sobre a conveniência e a oportunidade de praticar atos administrativos, principalmente os concernentes a contratações, que vão gerar pagamentos.
Assim, o fato de o administrador seguir pareceres técnicos e jurídicos não significa que os atos praticados não serão reprovados pelo Tribunal. Em regra, pareceres técnicos e jurídicos não vinculam os gestores, os quais têm obrigação de analisar a correção e a suficiência do conteúdo desses documentos.
Nesse cenário, não merecem ser acolhidas as alegações do Diretor de Engenharia, visto que a Comunicação Interna Expositiva CIE-DE-032/2018 submeteu o processo para a aprovação da celebração do TAC irregular no Conselho de Administração da Eletronorte sem ressalvas ou contestações quanto às conclusões do Parecer Técnico PT-DE-001/2018 e do Parecer Jurídico PJ-PSJ-0166/2018. Ademais, a referida comunicação sequer mencionou os pareceres técnicos e jurídicos anteriores datados de 2017 (relatórios GT1 e GT2, Parecer Técnico EET-018/2017 e Pareceres Jurídicos PJ-PSJ-0600/2017 e PJ-PSJ-0682/2017) , os quais foram solicitados pela mesma Diretoria de Engenharia e apresentavam uma série de riscos para a retomada da contratação.
Caso o signatário do referido documento tivesse agido no sentido de questionar as conclusões do Parecer Técnico PT-DE-001/2018 e do Parecer Jurídico PJ-PSJ-0166/2018 em relação àquelas consignadas nos pareceres anteriores, teria verificado que os riscos anteriormente apontados não haviam sido mitigados.
Inclusive, a Nota 4 da supracitada Instrução Normativa IN DEq 010 esclarece que "Caso os Pareceres Jurídico, Financeiro ou de Conformidade apresentem recomendações ou alertas, a Diretoria relatora deverá apresentar, por meio de Parecer Complementar, os atendimentos e justificativas para as questões levantadas." Todavia, em que pesem todos os riscos elencados pelos pareceres técnicos e jurídicos antecedentes, não constam dos autos a apresentação de qualquer parecer complementar que demonstrasse o atendimento e justificativa para tais questões. 
Desse modo, é razoável supor que o Diretor de Engenharia pudesse ter consciência de que as conclusões do Parecer Técnico PT-DE-001/2018 e do Parecer Jurídico PJ-PSJ-0166/2018, ao afirmarem que o TAC era a solução mais vantajosa sem que fossem apontadas razões inequívocas para a mudança de posicionamento da Eletronorte, se mostravam opostas a todos documentos emitidos anteriormente, os quais eram de conhecimento da Diretoria de Engenharia e apontavam a inviabilidade técnica e jurídica da retomada da contratação do Consórcio.
Portanto, em função das irregularidades identificadas, propõe-se que seja aplicada a multa prevista no art. 58, inciso II, da Lei 8.443/1992, ao Diretor de Engenharia Roberto Parucker, responsável pela assinatura da Comunicação Interna Expositiva CIE-DE-032/2018, que submeteu a aprovação do TAC irregular às instâncias superiores da Eletronorte.
Complementarmente, em todos os casos, propõe-se que, na aplicação da dosimetria da pena, sejam consideradas as informações de que a Eletronorte comunicou previamente esta Corte de Contas sobre a celebração do acordo, após ser diligenciada, se comprometendo a incorporar no termo eventuais contribuições deste Tribunal, quando da sua análise no âmbito do Fiscobras 2018, assim como revogou a aprovação para firmar o acordo, tanto no caso de sua Diretoria Executiva quanto de seu Conselho de Administração , evitando maiores implicações futuras que poderiam advir da assinatura do TAC irregular. 
Por outro lado, também na aplicação da dosimetria, há que se ponderar que a iniciativa de negociação do TAC, em detrimento da realização da licitação das obras, contribuiu para o atraso na execução do empreendimento, atraso esse que, por sua vez, conduziu à declaração de caducidade da concessão, nos termos da Portaria-MME 500/2018.
Além disso, ante a comprovação de revogação das aprovações de celebração do TAC, conforme peças 51 e 59, propõe-se revogar a medida cautelar adotada pelo Despacho do Ministro-Relator Benjamin Zymler, de 15/5/2016, referendada por meio do Acórdão 1183/2018-TCU-Plenário, por perda de objeto.
Por fim, importa registrar que se trata de processo em que consta como advogado constituído nos autos o Sr. THIAGO GROSZEWICZ BRITO OAB/DF 31.762, relacionado pelo Exmo. Ministro Aroldo Cedraz no Anexo I ao Ofício n° 5/2013 - GAB.MIN-AC dentre aqueles que dão causa a seu impedimento, nos termos do art. 151, parágrafo único, do Regimento Interno/TCU.
Dessa forma, encaminhe-se ao Gabinete do Ministro-Relator, via Secretaria das Sessões (Seses) - para ciência e registro -, com o alerta de que a votação que apreciará o presente processo não deve contemplar a participação do Exmo. Ministro Aroldo Cedraz.
PROPOSTA DE ENCAMINHAMENTO
Ante o exposto, submetem-se os autos à consideração superior, para posterior remessa ao Exmo. Ministro Benjamin Zymler, via Secretaria das Sessões (Seses) - para ciência e registro -, com o alerta de que a votação que apreciará o presente processo não deve contemplar a participação do Exmo. Ministro Aroldo Cedraz, propondo:
0.18. revogar a medida cautelar adotada pelo Despacho do Ministro-Relator Benjamin Zymler, de 15/5/2016, referendada por meio do Acórdão 1183/2018-TCU-Plenário, por perda de objeto, ante a comprovação de revogação das aprovações de celebração do TAC, conforme peças 51 e 59;
0.19. acolher as razões de justificativa apresentadas pela Sra. Renata Mendes Alves, CPF XXX.476.391-XX (Advogada) e pelo Sr. Andrei Braga Mendes, CPF XXX.943.382-XX (Superintendente Jurídico) , responsáveis pela assinatura do Parecer Jurídico PJ-PSJ-0166/2018; 
0.20. rejeitar as razões de justificativa dos Srs. Sebastião Caetano Belém, CPF XXX.237.301-XX (Assessor da Diretoria de Engenharia) , Luiz Fernando Rufato, CPF XXX.135.006-XX (Assessor da Diretoria de Engenharia) e José Orlando Cintra, CPF XXX.744.688-XX (Superintendente de Transmissão) , responsáveis pela assinatura do Parecer Técnico PT-DE-001/2018, e aplicar-lhes, individualmente, a multa prevista no art. 58, II, da Lei 8.443/1992, fixando-lhes o prazo de 15 (quinze) dias, a contar das notificações, para que comprovem, perante o Tribunal (art. 214, inciso III, alínea "a", do Regimento Interno/TCU) , o recolhimento das dívidas ao Tesouro Nacional, atualizadas monetariamente desde a data do acórdão que vier a ser proferido até a data dos efetivos recolhimentos, se forem pagas após o vencimento, na forma da legislação em vigor;
0.21. rejeitar as razões de justificativa do Sr. Roberto Parucker, CPF XXX.724.249-XX, Diretor de Engenharia, responsável pela assinatura da Comunicação Interna Expositiva CIE-DE-032/2018, aplicando-lhe a multa prevista no art. 58, II, da Lei 8.443/1992, fixando-lhe o prazo de 15 (quinze) dias, a contar das notificações, para que comprove, perante o Tribunal (art. 214, inciso III, alínea "a", do Regimento Interno/TCU) , o recolhimento das dívidas ao Tesouro Nacional, atualizadas monetariamente desde a data do acórdão que vier a ser proferido até a data dos efetivos recolhimentos, se forem pagas após o vencimento, na forma da legislação em vigor;
0.22. autorizar, desde logo, nos termos do art. 28, inciso II, da Lei 8.443/1992, a cobrança judicial das dívidas, caso não atendidas as notificações;
0.23. dar ciência do acórdão que vier a ser proferido, assim como do relatório e do voto que o fundamentarem, à Centrais Elétricas do Norte do Brasil (Eletronorte) , à Centrais Elétricas Brasileiras S.A. (Eletrobras) , à Agência Nacional de Energia Elétrica (Aneel) e ao Consórcio Mavi/Engeglobal."
É o Relatório.

8.1. Andrei Braga Mendes (21.545/OAB-DF) e outros, representando Centrais Elétricas do Norte do Brasil S.A.  
8.2. Jorge Ulisses Jacoby Fernandes (6.546/OAB-DF) e outros, representando Mavi Engenharia e Construções Ltda.

Não atuou.

REPRESENTAÇÃO. CONSTRUÇÃO DAS OBRAS DA LINHA DE TRANSMISSÃO RIO BRANCO - FEIJÓ - CRUZEIRO DO SUL E SUBESTAÇÕES ASSOCIADAS, NO ESTADO DO ACRE. CELEBRAÇÃO DE TERMO DE AJUSTE DE CONDUTA E COMPROMISSO PARA RESOLUÇÃO DE LITÍGIOS (TAC) COM CONSÓRCIO CUJO CONTRATO COM O MESMO OBJETO FOI RESCINDIDO ANTERIORMETE POR INEXECUÇÃO CONTRATUAL. ATRASO INJUSTIFICADO PARA REALIZAÇÃO DE LICITAÇÃO COM VISTAS À CONTRATAÇÃO DO REMANESCENTE DA OBRA. ADOÇÃO DE MEDIDA CAUTELAR. CONHECIMENTO. AUDIÊNCIA. REJEIÇÃO DAS RAZÕES DE JUSTIFICATIVA DE ALGUNS RESPONSÁVEIS. ACOLHIMENTO PARCIAL DAS RAZÕES DE JUSTIFICATIVA DE OUTROS RESPONSÁVEIS. REPRESENTAÇÃO PROCEDENTE. MULTA. PERDA DE OBJETO DA MEDIDA CAUTELAR.

REPRESENTAÇÃO (REPR)

Secretaria de Fiscalização de Infraestrutura de Energia Elétrica (SeinfraEle).

Trata-se de representação formulada por equipe de auditoria da Secretaria de Fiscalização de Infraestrutura de Energia Elétrica (SeinfraElétrica) noticiando possíveis irregularidades ocorridas na Eletronorte, relacionadas ao Termo de Ajustamento de Conduta e Compromisso para Resolução de Litígios - TAC, com valor previsto de R$ 427.940.538,19, que estaria prestes a ser celebrado entre a Estatal e o Consórcio Mavi/Engeglobal, cujo objeto era a continuidade das obras da Linha de Transmissão Rio Branco - Feijó - Cruzeiro do Sul e subestações associadas, no Estado do Acre, objeto do Lote N do Leilão de Transmissão 7/2013-Aneel.
Um breve histórico do caso faz-se necessário para melhor compreensão das propostas que submeterei à consideração deste colegiado.
A origem da contratação em tela remonta a 2013, ocasião em que a Eletronorte sagrou-se vencedora da concessão decorrente do Lote N do Leilão 7/2013-Aneel, composto pelos seguintes empreendimentos localizados no estado do Acre:
a) Linha de transmissão (LT) 230 kV Rio Branco I - Feijó (357 km) ;
b) LT 230 kV Feijó - Cruzeiro do Sul (300 km) ;
c) SE 230/138/69 kV Rio Branco I - EL 230 kV
d) SE 230/69 kV Feijó - (3 + 1R) x 10 MVA;
e) SE 230/69 kV Cruzeiro do Sul - (6+1R) x 10 MVA.
Em 27/2/2014, a Eletronorte celebrou o Contrato 4400000372 com o Consórcio Mavi/Engeglobal, no valor de R$ 355.000.000,00 (a preços de novembro de 2013) ,  cujo objeto era o fornecimento de bens e prestação de serviços para a implantação, sob o regime EPC FULL, a preço global, das instalações que compõem as obras elencadas acima, de forma a permitir a operação comercial do empreendimento, incluindo projetos, fornecimento de materiais e equipamentos, obras civis, terraplanagem, construção, montagem eletromecânica e comissionamento, a obtenção de todas as licenças e autorizações socioambientais, os serviços de regularização fundiária e aquisição de terrenos necessários.
Insta salientar que o Contrato 4400000372 foi pactuado por meio de dispensa de licitação, fundamentado na previsão existente no art. 32 da Lei 9.074/1995, a qual dispõe que a Estatal que participe, na qualidade de licitante, de concorrência para concessão e permissão de serviço público, poderá, para compor sua proposta, colher preços de bens ou serviços fornecidos por terceiros e assinar pré-contratos com dispensa de licitação.
O citado contrato foi rescindido unilateralmente pela Eletronorte em 18/1/2016, em virtude da inadimplência do consórcio em cumprir os prazos avençados. O aludido distrato foi considerado regular por esta Corte de Contas, que apreciou o caso por meio do Acórdão 2383/2016-TCU-Plenário.
Ademais, aquela fiscalização apurou que fora pago ao consórcio, a título de adiantamento para mobilização do empreendimento, o valor de R$ 24,85 milhões, quantia correspondente a 7% do valor total do contrato, nos termos da cláusula 7ª, montante coberto pelo seguro garantia emitido em favor da estatal no mesmo valor. Tal importância deveria ser recuperada ao longo da execução do contrato, descontando-se 7% do valor de cada pagamento devido ao contratado.
Foram executados eventos no valor total de R$ 16.915.921,44, tendo sido descontado o valor de R$ 1.184.114,50, restando a haver pela Eletronorte o saldo de R$ 23.665.885,50. Assim, o valor previsto para a assinatura do TAC foi composto da seguinte maneira:
	Valor original do Contrato - nov/2013
	R$ 355.000.000,00

	 (-) Valor faturado de fornecimentos / serviços
	R$ 16.915.921,44

	 (-) Valor das multas moratórias
	R$ 4.764.925,91

	 (-) Pagamento das estruturas metálicas - Tector
	R$ 3.894.630,13

	 (-) Pagamento do aluguel do depósito das estruturas
	R$ 111.160,61

	 (-) Terraplenagem na SE Rio Branco
	R$ 312.110,28

	 (-) OC + ME + Fornecimentos na SE Rio Branco
	R$ 1.106.799,98

	 (-) Despesas com a empresa de Meio Ambiente
	R$ 590.444,74

	Saldo remanescente do Contrato - nov/2013
	R$ 327.304.006,91

	Saldo remanescente do Contrato - jan /2018
	R$ 427.940.538,19

Após a mencionada rescisão, a Eletronorte realizou licitação com a intenção de contratar novo construtor para as linhas de transmissão (RDC RE 012.6.0067) . Tal certame não chegou a ser concluído, pois a Eletronorte e o consórcio construtor iniciaram demandas judiciais, as quais tramitam na 8ª Vara Cível da Circunscrição Judiciária de Brasília, sob os processos 2017.01.1.005445-7 e 2016.01.1.086645-8. 
A ação judicial impetrada pelo consórcio acarretou suspensão liminar do citado procedimento licitatório, situação que perdurou até 12/6/2017, quando a estatal conseguiu derrubar a liminar, no âmbito do processo 2016.01.1.086645-8.
Dessa forma, a Eletronorte relançou seu edital de RDC em 14/6/2017, o qual foi adiado várias vezes de forma imotivada. Em janeiro de 2018, o certame foi cancelado e a estatal passou a focar seus esforços na celebração de um Termo de Ajustamento de Conduta e Compromisso para Resolução de Litígios (TAC) com o Consórcio Mavi/Engeglobal para reinício das obras, apesar de o contrato com essas empresas já ter sido rescindido há dois anos em razão de inadimplemento das obrigações do contratado, que acarretaram atrasos inaceitáveis ao empreendimento.
Por ocasião da realização do Fiscobras/2018, a SeinfraElétrica apurou que a análise da mencionada proposta de TAC estava prevista para ser assinada em 15/5/2018, o que ensejou a formalização da presente representação e a proposta de adoção de medida cautelar para a suspensão da assinatura do TAC, na medida em que se intentava retomar a execução do mesmo objeto sem a prévia realização de licitação, o que, em princípio, infringiria os arts. 2º e 3º da Lei 8.666/1993, o art. 28 da Lei 13.303/2016 e a Constituição Federal, art. 37, inciso XXI.
Em juízo preliminar, considerei que a rescisão do contrato implicaria a extinção definitiva do ajuste, inexistindo possibilidade jurídica de reativar o instrumento contratual quando o seu distrato ocorreu de forma perfeitamente legal e isenta de vícios. Assim, deliberei pela expedição de medida cautelar, com fundamento no art. 276, caput, do Regimento Interno do TCU para que a Eletronorte se abstivesse de assinar o TAC com o Consórcio Mavi/Engeglobal até ulterior deliberação desta Corte de Contas acerca do mérito da matéria tratada nestes autos. Tal decisão cautelar foi referendada pelo Plenário do TCU por meio do Acórdão 1183/2018-TCU-Plenário.
Após o exame das manifestações da Eletronorte e do consórcio contratado, a SeinfraElétrica propôs, em síntese, determinar em definitivo que a estatal se abstivesse de celebrar o referido TAC, bem como realizar audiências dos gestores da empresa (pareceristas técnicos, pareceristas jurídicos e Diretor de Engenharia) para fins de responsabilização (peça 33) .
Antes de deliberar sobre o mérito da matéria, determinei que se realizassem as audiências propostas pela unidade técnica. Assim, o Sr. Roberto Parucker foi ouvido em audiência, na condição de Diretor de Engenharia da Eletronorte, por ser signatário da CIE-DE-32/2018, que submeteu a proposta de TAC à Diretoria Executiva e ao Conselho de Administração da Eletronorte, sendo omisso ao não fazer ressalvas da ilegalidade cometida, sem o devido exame dos pareceres que lhe foram submetidos, favorecendo ato irregular ocorrido com a aprovação do Termo de Ajustamento de Conduta no Conselho de Administração da Eletronorte, em afronta aos arts. 2º e 3º da Lei 8.666/1993, ao art. 28 da Lei 13.303/2016 e à Constituição Federal, art. 37, inciso XXI, além de contrariar a jurisprudência do TCU.
Por sua vez, os Srs. Andrei Braga Mendes, Superintendente Jurídico, e Renata Mendes Alves, Advogada, foram responsabilizados pela lavratura do Parecer Jurídico PJ-PSJ-0166/2018, que ratificou ato contrário à legislação e à jurisprudência desta Corte de Contas, sendo omissos ao não apontarem as evidentes ilegalidades quanto à assinatura do TAC, favorecendo ato irregular ocorrido com a aprovação do Termo de Ajustamento de Conduta no Conselho de Administração da Eletronorte.
Finalmente, os Srs. José Orlando Cintra, então Superintendente de Transmissão, Luiz Fernando Rufato e Sebastião Caetano Belém, ambos Assessores da Diretoria de Engenharia, foram ouvidos por assinarem o Parecer Técnico PT-DE-001/2018 eivado de vícios graves, em especial quanto à afirmação distorcida de que a conclusão do GT2 teria sido favorável à assinatura do TAC com o Consórcio Mavi/Engeglobal, apesar de os diversos riscos que precisariam ser superados para tornar viável o empreendimento não terem sido mitigados, induzindo a aprovação no Conselho de Administração da Eletronorte do Termo de Ajuste de Conduta ilegal.
Após a tempestiva apresentação das razões de justificativa, a SeinfraElétrica lavrou a derradeira instrução do feito, formulando, em pareceres uníssonos, a seguinte proposta de encaminhamento (peças 63 a 65) :
revogar a medida cautelar adotada por perda de objeto, ante a comprovação de revogação das aprovações de celebração do TAC;
acolher as razões de justificativa dos pareceristas jurídicos, Srs. Andrei Braga Mendes e Renata Mendes Alves; 
rejeitar as razões de justificativa dos Srs. Roberto Parucker, então Diretor de Engenharia, e dos pareceristas técnicos, Srs. Sebastião Caetano Belém, Luiz Fernando Rufato, José Orlando Cintra, aplicando-lhes a multa capitulada no art. 58, inciso II, da Lei 8.443/1992;
Feita devida contextualização do caso, antes de passar ao exame das razões de justificativa apresentadas pelos responsáveis, convém ressaltar que o Conselho de Administração da Eletronorte, por meio da Deliberação DEL-0059/2018, de 13/9/2018 (peça 59, p. 7) , revogou a Deliberação DEL-0042/2018, de 10/5/2018 (peça 28; e peça 59, p. 5) , documento em que aprovara a assinatura do TAC ora em discussão. Portanto, em linha com a manifestação das instâncias instrutivas, considero que a medida cautelar expedida por esta Corte de Contas perdeu o seu objeto.
Assim, em vez de revogá-la, conforme sugere a unidade técnica, entendo que o TCU deva considerar prejudicada tal medida cautelar, ante a perda do seu objeto.
Com base em decisão da Aneel, de 23/10/2018, o Ministério de Minas e Energia (MME) publicou a Portaria-MME 500/2018 (peça 61) , de 17/12/2018, declarando a caducidade da concessão outorgada à Eletronorte, tendo por consequência a extinção da concessão.
Outrossim, a nova manifestação do Conselho de Administração da Eletronorte e a declaração de caducidade da concessão ensejam a retirada do Consórcio Mavi/Engeglobal da condição de interessado no presente feito, pois não subsiste mais interesse legítimo de o referido consórcio intervir neste processo, visto que não há possibilidade de uma decisão desta Corte de Contas no sentido de desconstituir ato ou processo administrativo ou de alterar contrato em seu desfavor. Dessa forma, torna-se despiciendo a apreciação da oitiva do referido consórcio que foi determinada por meio do despacho exarado em 15/5/2018 (peça 12) .
II
Inicio o exame das razões de justificativa apresentadas pelos pareceristas técnicos, que apresentaram manifestação de defesa de teor semelhante. Em suma, o Parecer Técnico PT-DE-001/2018 não informou que os relatórios de dois grupos de trabalho elaborados anteriormente ao parecer, foram contrários à assinatura do TAC e que não haviam sido mitigados os diversos riscos que precisariam ser superados para tornar viável a retomada do empreendimento.
Em apertada síntese, as razões de justificativa apresentadas pelo primeiro grupo de defendentes aduziram os seguintes argumentos:
que a recomendação contida no aludido parecer se restringiu ao ponto de vista técnico de engenharia, condizente com a formação profissional dos signatários;
a solução de celebração do TAC se mostrava como a mais vantajosa, em função da situação conjuntural existente e da evolução da proposta apresentada pelo Consórcio ao longo das negociações, com a finalidade de obstar eventuais embargos futuros e de possibilitar a imediata retomada das obras, com vistas ao aproveitamento da janela hidrológica e à redução do prazo e do custo de execução das obras, de modo a viabilizar a finalização do empreendimento e evitar a caducidade da concessão;
o valor do TAC, acrescido dos valores relativos às multas rescisórias e das garantias contratuais, que deixariam de ser pagas de imediato com a retomada das obras pelo Consórcio, somada à disponibilidade de equipamentos a preços simbólicos, proporcionaria a execução do empreendimento pelas empresas consorciadas;
a avaliação dos pareceristas considerou também eventual aporte de recursos suplementares pelo Consórcio, bem como a apresentação de garantias suplementares;
também recomendaram o encaminhamento da matéria para a avaliação por outras áreas da Eletronorte;
não seria procedente a afirmação de que os signatários do referido parecer tenham distorcido a conclusão do Grupo de Trabalho 2 - GT2 (peça 2) , concluindo erroneamente que este havia sido favorável à celebração do TAC;
constou de forma expressa no referido parecer a recomendação para que fosse dado conhecimento prévio das considerações ao TCU, com vistas a proporcionar a implementação de eventuais medidas corretivas; e
as irregularidades apontadas não teriam gravidade a ponto de justificar a aplicação de penalidades por esta Corte de Contas, citando, nesse sentido, julgados em que o TCU optou pelo caminho pedagógico.
Julgo que todos os argumentos de fato e de direito alegados pelos pareceristas técnicos foram detidamente examinados pela unidade instrutiva, motivo pelo qual adoto a análise da SeinfraElétrica como razões de decidir, sem prejuízo de tecer algumas considerações complementares.
De início, embora tenha ocorrido a perda de objeto desta representação, julgo pertinente examinar a viabilidade jurídica de se retomar a obra do sistema de transmissão por meio da celebração do TAC, depois de o contrato inicialmente celebrado se encontrar juridicamente extinto por rescisão unilateral do ajuste. Faço tais considerações por entender que a análise da matéria seja essencial para a apreciação da conduta dos responsáveis.
Esta Corte de Contas examinou situação similar no âmbito do TC Processo 013.389/2006-0, que tratou de auditoria realizada nas obras de ampliação do aeroporto de Vitória (ES) . Naquele feito, as obras do aeroporto foram paralisadas em julho de 2008 por iniciativa do consórcio contratado, o que ensejou a rescisão do contrato em maio de 2009 por parte da Infraero.
Em 2012, cerca de três anos após o distrato, a Infraero e o consórcio contratado celebraram Termo de Acordo Preliminar com o objetivo de buscar a manifestação de não objeção do TCU às tratativas tendentes à retomada e conclusão do contrato rescindido anteriormente. Se o Termo Preliminar fosse aprovado, haveria uma segunda fase, de celebração do Termo de Ajuste, em que seria declarada sem eficácia a rescisão contratual, para que o consórcio pudesse executar os serviços de complementação e atualização dos projetos executivos da obra. Esses projetos executivos seriam, então, apresentados ao TCU e, caso aprovados, as partes poderiam assinar o Termo de Acordo Definitivo para a conclusão da obra.
Registro que na instrução daquele processo houve manifestação do MP/TCU no sentido de que a matéria se referia claramente à contratação de remanescente de obra em decorrência de rescisão contratual.  Assim, de acordo com o MP/TCU, a administração disporia de dois meios para concluí-la mediante a contratação de seu remanescente: (i) promovendo nova licitação ou (ii) recorrendo à contratação direta, por dispensa de licitação, com base no inciso XI, do art. 24, da Lei 8.666/1993.
Segundo o citado parecer do MP/TCU, normalmente esse dispositivo legal tem sido aplicado a situações em que, após a rescisão contratual, a administração busca contratar a execução do remanescente de obra com licitante diverso daquele que inicialmente fora contratado para a execução da obra. Entretanto, o documento apontou que uma interpretação rasa da lei não revelaria óbice à contratação do remanescente da obra com o mesmo licitante que vinha executando a obra até a rescisão contratual, apesar de essa interpretação não refletir com fidedignidade a vontade da lei.
Adicionalmente, o parecer citou que, se a rescisão fosse determinada por ato unilateral da administração, por motivo de cumprimento irregular de especificações, projetos e prazos por parte do contratado, não faria sentido que a administração viesse a confiar a conclusão da obra àquele que se revelou inadimplente.
Inobstante o exposto, a peça sustentou a tese de que a rescisão opera a extinção do contrato administrativo, sem que se vislumbrassem mecanismos de direito público capazes de reativar um vínculo contratual administrativo extinto mediante ato jurídico perfeito e isento de vícios ou nulidades. 
Nessa seara, afirmou-se a total inadequação do distrato, um instrumento de direito privado, para reativar um contrato administrativo, pois, ainda que a Lei 8.666/1993 admita a aplicação de preceitos do direito privado na contratação administrativa, tal admissão se faz apenas supletivamente, para situações em que as normas de direito público não se revelarem suficientes para dirimir a questão em consideração. Esse fato não ocorreria com a rescisão contratual que deixa remanescente de obra, para a qual o direito público prevê nova licitação ou contratação direta, no supracitado inciso XI, do art. 24, da Lei 8.666/1993.
Por fim, o parecer do MP/TCU concluiu que a composição proposta pelas partes não encontraria amparo no ordenamento jurídico brasileiro, não havendo na Lei 8.666/1993 ou em qualquer outra norma legal permissivo para ativar ou desativar a eficácia de uma rescisão de contrato administrativo. Esclareceu, ainda, que tal permissivo representaria frontal violação ao princípio da segurança jurídica. Dessa forma, a retomada do contrato seria inviável juridicamente.
Registro que proferi voto revisor no âmbito daquele processo, acolhendo o posicionamento externado pelo MP/TCU, no sentido da impossibilidade da reativação de um contrato que foi extinto. Também me manifestei quanto à impossibilidade de contratação, por meio de dispensa de licitação calcada no art. 24, inciso XI, da Lei 8.666/1933, do próprio construtor cujo contrato fora rescindido pela Infraero para a execução do mesmo objeto (Acórdão 1146/2014-TCU-Plenário) .
II.1
Reputo importante em estabelecer o distinguishing entre a situação observada no TC Processo 013.389/2006-0 e o caso concreto em apreciação. A primeira diferenciação refere-se à existência de sobrepreço e condições antieconômicas no contrato que se pretendia retomar nas obras do Aeroporto de Vitória, situação que não foi apurada na Linha de Transmissão do Acre. Trata-se de aspecto fundamental discutido naquele precedente que serviu de base à ratio decidendi.
O sobrepreço era uma situação fática que, somada à impossibilidade de ordem legal para reativação do contrato que foi extinto, ensejou a deliberação do TCU para que a Infraero realizasse nova licitação. A meu ver, no presente feito a evidente incapacidade econômico-financeira do consórcio contratado é uma dificuldade de elevada complexidade que não foi devidamente superada pelas análises realizadas no âmbito da Eletronorte. Ainda que fosse admitida nova contratação da linha de transmissão a partir do TAC em questão, continuaria presente o elevado risco de inexecução do empreendimento em virtude do não atendimento de requisitos mínimos de habilitação econômico-financeira por parte do consórcio contratado.
A segunda diferenciação decorre do ordenamento jurídico aplicável à matéria. Enquanto a contratação do Aeroporto de Vitória era embasada na Lei 8.666/1993, cabe o exame, no caso da Linha de Transmissão do Acre, se a edição superveniente da Lei das Estatais ampararia a retomada da obra por meio da celebração do termo de ajuste de conduta.
É nítido que nos contratos administrativos da Lei 13.303/2016 os princípios da autonomia da vontade e da liberdade contratual se sobressaem em relação aos princípios de Direito Público aplicáveis aos contratos administrativos amparados na Lei 8.666/1993. Considerando a própria razão de ser das empresas estatais, qual seja, a exploração de atividade econômica de produção ou comercialização de bens ou de prestação de serviço, quando necessária aos imperativos da segurança nacional ou a relevante interesse coletivo, é razoável que a sua atuação esteja sujeita a um regime de maior flexibilidade frente às normas estatutárias comuns.
A maior autonomia da administração nos contratos regidos pela Lei 13.303/2016 pode ser evidenciada pela liberdade de definir algumas cláusulas essenciais ao ajuste, tais como as tipificações das infrações (art. 69, VI) ; os casos de rescisão do contrato, entre as hipóteses do art. 83, e os mecanismos para alteração de seus termos (art. 69, VII) ; a distribuição dos riscos da contratação, mediante a elaboração de uma matriz de riscos (art. 69, X) ; e a liberdade para eleição do foro competente, pois não foi prevista como cláusula obrigatória a definição do foro da sede da administração como competente para dirimir qualquer questão contratual.
Por seu turno, a maior autonomia dos particulares está presente precipuamente na impossibilidade de alteração unilateral dos contratos administrativos celebrados com amparo na Lei 13.303/2016.
Embora se reconheça que a Lei das Estatais proporciona a celebração de contratos com poucas cláusulas exorbitantes e com a interpretação baseada em preceitos do Direito Privado, ainda vislumbro óbices à retomada da obra na forma intentada pela Eletronorte, visto que, em última análise, representaria nova contratação sem a devida realização de licitação, em afronta ao art. 37, inciso XXI, da Constituição Federal e ao próprio caput do art. 28 da Lei das Estatais, que exige prévia licitação para a celebração de contratos com terceiros destinados à prestação de serviços às empresas públicas e às sociedades de economia mista, inclusive de engenharia e de publicidade, à aquisição e à locação de bens, à alienação de bens e ativos integrantes do respectivo patrimônio ou à execução de obras a serem integradas a esse patrimônio, bem como à implementação de ônus real sobre tais bens.
Não é procedente a alegação trazida pelos responsáveis de que haveria amparo na contratação pretendida no art. 28, §3º, da Lei 13.303/2016, pois a construção de linhas de transmissão e subestações não é a atividade finalística da Eletronorte, tampouco se enquadra no objeto social da companhia. A licitação é a regra para as empresas estatais submetidas a regime jurídico próprio das empresas privadas (art. 173, § 1º, inciso II, da Constituição Federal) , podendo ser afastada na atuação da estatal em sua área finalística em situações nas quais for demonstrada a existência de obstáculos negociais, com efetivo prejuízo às atividades da estatal. Seria o caso, por exemplo, de quando a Eletronorte comercializa energia no mercado regulado.
A terceira e última diferenciação que faço em relação ao caso do Aeroporto de Vitória é a edição de legislação superveniente, que inegavelmente trouxe avanços significativos no uso de instrumentos de consensualismo administrativo. Nesse ponto, é relevante citar a Lei 13.140/2015, dispondo sobre a mediação entre particulares como meio de solução de controvérsias e sobre a autocomposição de conflitos no âmbito da administração pública. 
De particular interesse ao caso são as disposições existentes nos artigos abaixo reproduzidos da citada Lei, in verbis:
"Art. 32. A União, os Estados, o Distrito Federal e os Municípios poderão criar câmaras de prevenção e resolução administrativa de conflitos, no âmbito dos respectivos órgãos da Advocacia Pública, onde houver, com competência para:
I - dirimir conflitos entre órgãos e entidades da administração pública;
II - avaliar a admissibilidade dos pedidos de resolução de conflitos, por meio de composição, no caso de controvérsia entre particular e pessoa jurídica de direito público;
III - promover, quando couber, a celebração de termo de ajustamento de conduta.
 (...) 
§ 4º Não se incluem na competência dos órgãos mencionados no caput deste artigo as controvérsias que somente possam ser resolvidas por atos ou concessão de direitos sujeitos a autorização do Poder Legislativo.
§ 5º Compreendem-se na competência das câmaras de que trata o caput a prevenção e a resolução de conflitos que envolvam equilíbrio econômico-financeiro de contratos celebrados pela administração com particulares.
Art. 36....
 (...) 
§ 4º Nas hipóteses em que a matéria objeto do litígio esteja sendo discutida em ação de improbidade administrativa ou sobre ela haja decisão do Tribunal de Contas da União, a conciliação de que trata o caput dependerá da anuência expressa do juiz da causa ou do Ministro Relator.
Art. 37. É facultado aos Estados, ao Distrito Federal e aos Municípios, suas autarquias e fundações públicas, bem como às empresas públicas e sociedades de economia mista federais, submeter seus litígios com órgãos ou entidades da administração pública federal à Advocacia-Geral da União, para fins de composição extrajudicial do conflito."
Ressalto que não podem se utilizar da câmara de conciliação administrativa as empresas públicas, sociedades de economia mista e suas subsidiárias que explorem atividade econômica de produção ou comercialização de bens ou de prestação de serviços em regime de concorrência (art. 38, inciso II, da Lei 13.140/2015) , como é o caso da Eletronorte. Essas empresas devem se utilizar dos meios de solução de conflitos comuns ao mercado privado.
Código de Processo Civil de 2015 também estabeleceu autorização para que a administração pública possa fazer conciliações e mediações judiciais ou extrajudiciais:
"Art. 174. A União, os Estados, o Distrito Federal e os Municípios criarão câmaras de mediação e conciliação, com atribuições relacionadas à solução consensual de conflitos no âmbito administrativo, tais como:
I - dirimir conflitos envolvendo órgãos e entidades da administração pública;
II - avaliar a admissibilidade dos pedidos de resolução de conflitos, por meio de conciliação, no âmbito da administração pública;
III - promover, quando couber, a celebração de termo de ajustamento de conduta."
De fato, a legislação supracitada alinha-se ao disposto na Constituição Federal, que, em seu preâmbulo, ao cuidar das diretrizes do Estado Democrático, prevê a "solução pacífica das controvérsias". Da mesma forma, o Código de Processo Civil disciplina que "o Estado promoverá, sempre que possível, a solução consensual dos conflitos" (art. 3º, § 2º) .
Com base na legislação citada acima, avalio que não haveria antijuridicidade se a Eletronorte firmasse termo de ajustamento de conduta com o consórcio contratado, mas o escopo desta transação deveria se ater a direitos patrimoniais disponíveis ou sobre direitos indisponíveis que admitissem transação, nos termos do art. 3º da Lei 13.140/2015, tais como a revisão das sanções aplicadas. 
Consoante o predominante entendimento doutrinário e jurisprudencial, não há que se confundir a indisponibilidade do interesse público com o interesse da administração. O primeiro é indisponível, o segundo não. Nesses termos, a precisa lição do Ministro Maurício Corrêa do Supremo Tribunal Federal (proferido quando da relatoria do RE 248869-1 - Tribunal Pleno - 07/08/1993) :
"8. A indisponibilidade de determinados direitos não decorre da natureza privada ou pública das relações jurídicas que lhes são subjacentes, mas da importância que elas têm para a sociedade. O interesse público de que se cogita é aquele relacionado à preservação do bem comum, da estabilidade das relações sociais, e não o interesse da administração pública em sentido estrito."
Nesse sentido, importante precedente desta Corte de Contas não viu óbice que a Agência Nacional de Telecomunicações (Anatel) celebrasse termo de ajustamento de conduta convertendo multas aplicadas ao concessionário em benefícios diretos ao usuário ou investimentos que visassem ao atendimento do interesse público (os chamados "compromissos adicionais") . O Acórdão 2.121/2017-condicionou apenas que a celebração do TAC fosse precedida de estudos técnicos sólidos, da definição fundamentada do ajuste de conduta pretendido e do rol de obrigações assumidas, e de análise de custo-benefício do instrumento. A meu ver, tais cuidados não foram observados pelos responsáveis na situação ora em exame.
Ressalto que a aplicação dos mecanismos de consensualismo administrativo, tal como a celebração de termo de ajustamento de conduta, jamais poderia resultar em transação sobre direitos indisponíveis ou em violações de princípios e obrigações de índole constitucional, como a obrigação de licitar, instituto que dá concreção à cláusula republicana, inerente aos regimes democráticos. Por força do disposto na primeira parte do inciso XXI do art. 37 da Constituição Federal, as hipóteses de afastamento da licitação são matéria de expressa reserva legal, o que afasta a possibilidade de ser abrangida pelo TAC, nos termos do art. 32, §4º, da Lei 13.140/2015.
Portanto, ainda que se admitisse a celebração do TAC entre o consórcio e a Eletronorte, o seu escopo seria restrito a direitos disponíveis ou indisponíveis transacionáveis, como a discussão inerente a pleitos de reequilíbrio econômico-financeiro, aplicações de sanções contratuais, mas jamais o TAC poderia eliminar a necessidade de realizar nova licitação ou contratação direta para a consecução das obras.
II.2
Superada a questão preliminar acerca da legalidade da celebração do TAC, avalio outras alegações apresentadas pelos responsáveis pareceristas técnicos, no sentido da urgência da retomada da obra. De fato, o referido parecer demonstrou que a antecipação da obra produziria efeitos financeiros vantajosos para a Estatal, a exemplo do recebimento da Receita Anual Permitida (RAP) do contrato de concessão, valor estimado em cerca de R$ 58 milhões por ano. Ocorre que a urgência da obra não é condição suficiente para embasar a assinatura do TAC. Ainda que desconsiderados os entraves jurídicos para a retomada de um contrato extinto, não foi justificada a contratação de empresas do mesmo grupo societário do próprio consórcio inadimplente. 
Com efeito, sem a pretensão de adentrar em todas as minúcias constantes dos documentos produzidos pelos dois Grupos de Trabalho anteriores à emissão do Parecer Técnico PT-DE-001/2018, de lavra dos responsáveis, observo que alguns fatos denotam culpa grave dos seus signatários. Menciono, a título de exemplo, que os responsáveis defenderam no Parecer Técnico PT-DE-001/2018 a troca de uma das empresas consorciadas. No lugar da holding Engeglobal Construções, entraria a sua subsidiária Global Energia Elétrica, in verbis (peça 4, fl. 13) :
"Uma nova empresa, a Global Energia Elétrica S/A, com indicadores positivos, passará fazer parte do Consórcio, agregando transparência e segurança."
Creio que tal conclusão não é aderente à realidade dos fatos, pois, conforme apurado pela unidade técnica, a Global Energia Elétrica (CNPJ 36.948.016/0001-78) , empresa que seria a signatária do TAC por supostamente apresentar melhores condições financeiras, tem como acionista principal (95%) a Global Empreendimentos Turísticos (CNPJ 33.686.767/0001-75) , que, por sua vez, tem como acionista principal (99,98%) a Engeglobal Construções (CNPJ 14.940.563/0001-74) . 
Assim, em linha com o entendimento externado na instrução, tal substituição não mitigaria os riscos financeiros e de liquidez do consórcio, notadamente porque a outra consorciada, a Mavi Engenharia e Construções Ltda., se encontra em recuperação judicial. Ao contrário, antevejo que o rearranjo societário defendido pelos autores do Parecer Técnico PT-DE-001/2018 seria danoso à Eletronorte e diminuiria as garantias da operação.
Explico melhor, as multas contratuais aplicadas ao Consórcio Mavi/Engeglobal seriam reconhecidas pelo novo consórcio e seriam deduzidas dos custos previstos para a conclusão da obra. No entanto, caso houvesse novo inadimplemento no TAC que se pretendia celebrar, as sanções teriam que ser arcadas por empresa consorciada com situação econômica aparentemente inferior ao da holding Engeglobal. Além disso, a execução das garantias e dos valores antecipados ao consórcio seria dificultada pelo menor porte econômico da nova empresa consorciada (Global Energia Elétrica) .
Também deixo consignado que o Parecer Técnico apresentou dados conflitantes com o Parecer Financeiro sobre a situação econômico-financeira da empresa Mavi, que se encontra em recuperação judicial. Enquanto o Parecer Financeiro demonstrou, pelos balanços das empresas componentes do Consórcio que a Mavi não obteve grande evolução de seus indicadores de endividamento, o Parecer Técnico detectou uma sensível melhora, mesmo com a observação contida no Parecer Financeiro de que a empresa apresentou Patrimônio Líquido negativo em 2016 e 2017 e seus indicadores de endividamento evidenciaram compromissos elevados com terceiros. 
Os tópicos tratados acima demonstram que é improcedente a alegação de que os pareceristas técnicos se restringiram ao exame dos aspectos de engenharia do empreendimento. 
Por fim, o parecer técnico em discussão deixou de considerar risco apontado pelo GT-2, de que existiam situações de conflitos recentes vividas pela Eletronorte na interface com a empresa Mavi, não só no presente contrato, mas também em outros contratos, como, por exemplo, na Linha Verde Transmissora de Energia S/A (LVTE) , que resultaram em ações milionárias de parte a parte.
Assim, considero grave a conduta atribuída aos pareceristas técnicos, motivo pelo qual acompanho a proposta da unidade técnica de sancioná-los com a multa prevista no art. 58, inciso II, da Lei 8.443/1992, cujo valor fixo em R$ 20.000,00 (vinte mil reais) para cada responsável.
No caso em apreciação, entendo que a atuação do TCU não pode ser meramente "pedagógica", como requerido pelos responsáveis, pois as consequências práticas na demora da realização de nova contratação causaram relevantes prejuízos tanto à Eletronorte, advindos da decretação de caducidade de sua concessão, quanto à população e ao meio ambiente, visto que o Norte do Estado do Acre ainda é um sistema de distribuição isolado, dependente da queima permanente de combustíveis fósseis de alto custo e de elevado poder poluente.
Outrossim, se não fosse a atuação tempestiva do TCU, com a expedição de medida cautelar para evitar a celebração do acordo eivado de vícios, poderia haver prejuízos ainda maiores à Eletronorte.
III
No que tange ao exame das razões de justificativa dos pareceristas jurídicos, Srs. Andrei Braga Mendes e Renata Mendes Alves, também acompanharei os fundamentos do detalhado exame realizado pela unidade técnica, que considerou improcedente a maior parte dos argumentos de ambos os defendentes. Todavia, restou demonstrado que em três diferentes ocasiões os responsáveis foram instados a se manifestar sobre a proposta de acordo apresentada com referência ao Contrato 440000372 e, de fato, os pareceristas jurídicos emitiram ressalvas e alertaram dos riscos desse ato, como se constata nos Pareceres Jurídicos PJ-PSJ-0600/2017, de 5/10/2017, PJ-PSJ-0682/2017, de 13/11/2017, e PJ-PSJ-0166/2018, de 26/03/2018. Permito-me transcrever trecho da conclusão da unidade técnica para melhor compreensão dos fatos:
"365. Em contrapartida, deve ser acolhida a alegação dos advogados pareceristas de que não foram realizadas avaliações no Parecer Jurídico PJ-PSJ-0166/2018 quanto aos aspectos técnicos, tendo sido consignados no parecer jurídico apenas os dados e informações demonstrados no Parecer Técnico PT-DE-001/2018, sem qualquer tipo de análise.
366. No que tange ao pleito para não serem responsabilizados, concorda-se com o que trazem os pareceristas jurídicos, os quais sustentam que no caso concreto não restaria configurado nexo causal entre o parecer jurídico e o dano ao Erário, tampouco que houve erro grave ou inescusável, dolo, fraude ou má-fé, não havendo razões para responsabilizar os advogados pareceristas.
367. Com o prosseguimento do processo, identificou-se em suas razões de justificativa que agiram emitindo ressalvas quanto à celebração do acordo nos dois pareceres jurídicos que antecederam o Parecer Jurídico PJ-PSJ-0166/2018, responsável pelo aval jurídico para a retomada da contratação via TAC, destacando-se que em nenhum dos três pareceres jurídicos elaborados foi verificado erro grosseiro, em que pese esse último parecer ter feito análise rasa acerca da situação.
368. Nesse terceiro e último parecer, foi registrado que a devolução do objeto contratado ao Consórcio não encontraria amparo jurídico, tendo em vista que a rescisão unilateral do contrato original teria formado coisa julgada administrativa, indicando uma possível tendência do juízo em considerar legítima a rescisão operada, em virtude de a liminar impetrada pelo Consórcio para suspender o processo licitatório ter sido cassada.
369. No entanto, o mesmo parecer afirmou que a transação é admitida no ordenamento pátrio como forma de resolução de conflito, concluindo pela viabilidade jurídica do TAC, espelhando a opinião jurídica do escritório de advocacia do Prof. Jorge Ulisses Jacoby Fernandes, defensor do Consórcio Mavi/Engeglobal.
370. Para a tomada de decisão, a Diretoria de Engenharia teve acesso a todos os pareceres jurídicos elaborados, mas optou por se fundamentar apenas no parecer jurídico mais recente (PJ-PSJ-0166/2018) para justificar a retomada da contratação via TAC, enquanto deveria ter considerado as opiniões e embasamentos jurídicos, bem como os riscos apontados nos pareceres anteriores. Ou seja, apesar da mudança de opinião evidente dos pareceristas jurídicos, o caráter não vinculante dos pareceres e o amplo acesso da Diretoria a todos eles descaracteriza nexo de causalidade entre a aprovação do TAC e a opinião dos pareceristas jurídicos, expressa em especial no último parecer."
Diante do exposto, acolho parcialmente as razões de justificativa apresentada pelos Srs. Andrei Braga Mendes e Renata Mendes Alves.
VI
Com relação ao exame da conduta do Sr. Roberto Parucker, que ocupa desde abril de 2019 o cargo de Diretor-Presidente da Eletronorte, a peça de defesa apresentada invoca argumentação semelhante a dos pareceristas técnicos, a qual foi objeto de exame específico no tópico II deste voto.
Além disso, para elidir sua responsabilidade na aprovação do TAC em questão, o responsável alegou que sua atuação foi delimitada pelas conclusões existentes nos pareceres produzidos pelos empregados da Eletronorte, seguindo o rito estabelecido por normativos internos da estatal.
Ocorre que a SeinfraEletrica apresentou todo o histórico da tramitação da proposta do TAC, com a conclusão irrefutável de que o responsável teve ciência de todos os estudos e pareceres anteriores apontando os riscos e ilegalidades na celebração do TAC.
Ainda assim, o defendente submeteu a matéria ao Conselho de Administração da Eletronorte sem realizar nenhuma ressalva ou contestação quanto às conclusões do Parecer Técnico PT-DE-001/2018 e do Parecer Jurídico PJ-PSJ-0166/2018. Ademais, não informou ao referido conselho sobre as conclusões dos pareceres técnicos e jurídicos anteriores datados de 2017 (relatórios GT1 e GT2, Parecer Técnico EET-018/2017 e Pareceres Jurídicos PJ-PSJ-0600/2017 e PJ-PSJ-0682/2017) , os quais foram solicitados pela mesma Diretoria de Engenharia e apresentavam uma série de riscos para a retomada da contratação.
A unidade instrutiva também observou a desconformidade da conduta do Sr. Roberto Parucker com relação à Instrução Normativa IN DEq 010, norma que prevê que "caso os Pareceres Jurídico, Financeiro ou de Conformidade apresentem recomendações ou alertas, a Diretoria relatora deverá apresentar, por meio de Parecer Complementar, os atendimentos e justificativas para as questões levantadas." A despeito de todos os riscos elencados pelos pareceres técnicos e jurídicos antecedentes, não constaram dos autos a apresentação de qualquer parecer complementar que demonstrasse o atendimento e justificativa para tais questões.
Assim, acompanho a proposta da SeinfraElétrica de rejeitar as razões de justificativa apresentadas pelo Sr. Roberto Parucker, sancionando-o com a multa estipulada no art. 58, inciso II, da Lei 8.443/1992, cujo montante fixo em R$ 30.000,00. Esclareço que na dosimetria da sanção aplicada ao responsável a fixei em patamar superior à sanção aplicada aos pareceristas técnicos em virtude de o então Diretor de Engenharia ter exercido papel central e determinante para a consumação das irregularidades.
Finalmente, em adição ao encaminhamento formulado pela SeinfraElétrica, considero que esta Corte de Contas deva apreciar o mérito da presente representação, considerando-a procedente.
	Ante o exposto, proponho que seja prolatado o acórdão que ora submeto a este Colegiado.
TCU, Sala das Sessões Ministro Luciano Brandão Alves de Souza, em 3 de julho de 2019.
BENJAMIN ZYMLER 
Relator